ACORDAO-COMPLETO-2442071

ACÓRDÃO 16441/2021 ATA 34/2021 - SEGUNDA CÂMARA

VISTOS, relatados e discutidos estes autos de Tomada de Contas Especial instaurada por determinação constante da alínea "e" do Acórdão 11988/2016-TCU-Segunda Câmara (Rel. Min. Raimundo Carreiro) , em desfavor dos Srs. Luiz Carlos Gotardi; Claudio Gilberto Dalcortivo; Rejanesy Aparecida Nesi Artifon; Josi Mara Dallo; e das sociedades empresárias Medix Brasil Produtos Hospitalares e Odontológicos Ltda.; e Sobieski & Sobieski Ltda., em razão de irregularidades em aquisições de medicamentos com recursos dos Convênios 711905/2009 e 712265/2009 e de transferências fundo a fundo repassados ao Município de Salto do Lontra/PR nos exercícios de 2010 e 2011;
ACORDAM os Ministros do Tribunal de Contas da União, reunidos em Sessão de 2ª Câmara, diante das razões expostas pelo Relator, com fundamento nos arts. 1º, inciso I; 12, § 3º; 16, inciso III, alíneas "b" e "c"; 19; 23, inciso III; 28, inciso II; e 57 da Lei 8.443/92, c/c os arts. 209, 210 e 214, inciso III, alínea "a"; e 267 do Regimento Interno do Tribunal, em:
9.1. considerar revel, para todos os efeitos, a Sra. Josi Mara Dallo;
9.2. julgar irregulares as contas dos Srs. Luiz Carlos Gotardi; Claudio Gilberto Dalcortivo; Rejanesy Aparecida Nesi Artifon; Josi Mara Dallo; e das sociedades empresárias Medix Brasil Produtos Hospitalares e Odontológicos Ltda.; e Sobieski & Sobieski Ltda., condenando-os, solidariamente, conforme discriminação a seguir, pelos débitos especificados, fixando-lhe o prazo de 15 (quinze) dias, a contar da notificação, para que comprovem, perante o Tribunal (art. 214, III, a, do Regimento Interno) , o recolhimento das referidas quantias aos cofres do Fundo Nacional de Saúde, atualizadas monetariamente e acrescidas dos juros de mora, calculados a contar das datas indicadas até o dia do efetivo recolhimento do débito, na forma prevista na legislação em vigor;
9.2.1. Responsáveis solidários: empresa Sobieski & Sobieski Ltda. (CNPJ 10.387.902/0001-86) , Luiz Carlos Gotardi (CPF XXX.939.269-XX) , Josi Mara Dallo (CPF XXX.828.519-XX) e Sr. Claudio Gilberto Dalcortivo (CPF XXX.037.639-XX) :
	Valor (R$) 
	Data

	10.140,00
	10/8/2010

	5.470,00
	10/8/2010

	14.571,00
	10/8/2010

	1.929,00
	10/8/2010

	14.940,60
	31/8/2010

	22.055,00
	31/8/2010

	5.340,00
	31/8/2010

9.2.2. Responsáveis solidários: empresa Sobieski & Sobieski Ltda. (CNPJ 10.387.902/0001-86) , Luiz Carlos Gotardi (CPF XXX.939.269-XX) , Josi Mara Dallo (CPF XXX.828.519-XX) e Rejanesy Aparecida Nesi Artifon (CPF XXX.029.149-XX) :
	Valor (R$) 
	Data

	23.347,50
	12/5/2011

9.2.3. Responsáveis solidários: empresa Medix Brasil Produtos Hospitalares e Odontológicos Ltda. (CNPJ 10.268.780/0001-09) e Sr. Claudio Gilberto Dalcortivo (CPF XXX.037.639-XX) , Luiz Carlos Gotardi (CPF XXX.939.269-XX) e Josi Mara Dallo (CPF XXX.828.519-XX) :
	Valor (R$) 
	Data

	16.700,00
	10/8/2010

	14.950,00
	10/8/2010

	15.900,00
	10/8/2010

	19.150,00
	10/8/2010

	58.586,30
	31/8/2010

9.2.4. Responsáveis solidários: empresa Medix Brasil Produtos Hospitalares e Odontológicos Ltda. (CNPJ 10.268.780/0001-09) , Luiz Carlos Gotardi (CPF XXX.939.269-XX) , Josi Mara Dallo (CPF XXX.828.519-XX) e Rejanesy Aparecida Nesi Artifon (CPF XXX.029.149-XX) 
	Valor (R$) 
	Data

	18.325,40
	12/5/2011

	17.907,70
	12/5/2011

	17.358,40
	12/5/2011

9.3. aplicar, conforme individualização a seguir, a multa prevista no art. 57 da Lei 8.443/1992, fixando aos responsáveis especificados o prazo de 15 (quinze) dias, a contar da notificação, para que comprovem, perante o Tribunal, o recolhimento das dívidas ao Tesouro Nacional, atualizadas monetariamente a contar da data deste Acórdão até o dia o efetivo recolhimento, caso não seja paga no prazo ora fixado, na forma da legislação em vigor;
	RESPONSÁVEL
	MULTA INDIVIDUAL (R$) 

	Sobieski & Sobieski Ltda.
	19.000,00

	Luiz Carlos Gotardi
	52.000,00

	Josi Mara Dallo
	52.000,00

	Claudio Gilberto Dalcortivo
	38.000,00

	Rejanesy Aparecida Nesi Artifon
	14.000,00

	Medix Brasil Produtos Hospitalares e Odontológicos Ltda.
	34.000,00

9.4. autorizar, desde logo, nos termos dos arts. 26 e 28, inciso II, da Lei 8.443/1992:
9.4.1. o pagamento das dívidas em até 36 (trinta e seis) parcelas mensais e consecutivas, se solicitado pela responsável, fixando-se o vencimento da primeira em 15 (quinze) dias, a contar do recebimento da notificação, e o das demais a cada 30 (trinta) dias, devendo incidir sobre cada uma delas os encargos legais devidos, na forma prevista na legislação em vigor, sem prejuízo ao vencimento antecipado do saldo devedor em caso de não comprovação do recolhimento de qualquer parcela, conforme prevê o art. 217, § 2º, do Regimento Interno deste Tribunal;
9.4.2. a cobrança judicial das dívidas, caso não atendida a notificação;
9.5. dar ciência desta deliberação aos responsáveis e ao Procurador-Chefe da Procuradoria da República no Estado do Paraná, para as providências que entender cabíveis.

Tomada de contas especial instaurada por determinação ínsita na alínea e do Acórdão 11.988/2016-TCU-Segunda Câmara-Rel. Min. Raimundo Carreiro prolatado em processo de representação (TC 004.536/2014-2) em desfavor dos Srs. Luiz Carlos Gotardi, Claudio Gilberto Dalcortivo, Rejanesy Aparecida Nesi Artifon, Josi Mara Dallo e das sociedades empresárias; Medix Brasil Produtos Hospitalares e Odontológicos Ltda. (CNPJ 10.268.780/0001-09); Sobieski & Sobieski Ltda. (CNPJ 10.387.902/0001-86) em razão de irregularidades em aquisições de medicamentos com recursos dos Convênios 711905/2009 e 712265/2009 e de transferências fundo a fundo repassados ao Município de Salto do Lontra/PR nos exercícios de 2010 e 2011.

Segunda Câmara

Prefeitura Municipal de Salto do Lontra - PR.

3. Interessados/Responsáveis:
3.1. Interessado: Secretaria de Controle Externo No Paraná (00.414.697/0013-51).
3.2. Responsáveis: Cláudio Gilberto Dalcortivo (XXX.037.639-XX); Elemar Sobieski - Comércio de Cosméticos (10.387.902/0001-86); Josi Mara Dallo (XXX.828.519-XX); Luiz Carlos Gotardi (XXX.939.269-XX); Medix Brasil Produtos Hospitalares e Odontologicos Ltda - ME (10.268.780/0001-09); Rejanesy Aparecida Nesi Artifon (XXX.029.149-XX).

13.1. Ministros presentes: Bruno Dantas (Presidente), Augusto Nardes, Aroldo Cedraz (Relator) e Raimundo Carreiro.
13.2. Ministros-Substitutos presentes: Marcos Bemquerer Costa e André Luís de Carvalho.

ACORDAO-COMPLETO-2516602

Acórdão 18393/2021 - Segunda Câmara

AROLDO CEDRAZ

Incluo como parte integrante deste relatório e transcrevo a seguir a instrução técnica de peça 110, com a qual anuiu o corpo dirigente da SecexTCE (peças 111 e 112) :
INTRODUÇÃO
1.	Trata-se de tomada de contas especial instaurada por determinação ínsita na alínea "e" do Acórdão 11988/2016-TCU-Segunda Câmara-Rel. Min. Raimundo Carreiro prolatado em processo de representação (TC Processo 004.536/2014-2) em desfavor dos Srs. Luiz Carlos Gotardi, Claudio Gilberto Dalcortivo, Rejanesy Aparecida Nesi Artifon, Josi Mara Dallo e das sociedades empresárias; Medix Brasil Produtos Hospitalares e Odontológicos Ltda. (CNPJ 10.268.780/0001-09) ; Sobieski & Sobieski Ltda. (CNPJ 10.387.902/0001-86) em razão de irregularidades em aquisições de medicamentos com recursos dos Convênios 711905/2009 e 712265/2009 e de transferências fundo a fundo repassados ao Município de Salto do Lontra/PR nos exercícios de 2010 e 2011.
HISTÓRICO 	
2.	Em auditoria de conformidade realizada por equipe de fiscalização deste Tribunal em municípios do Estado do Paraná em 2011 (processo TC Processo 004.412/2011-7) foram identificadas diversas irregularidades em aquisições de medicamentos com recursos de convênios e de transferências fundo a fundo.
3.	Foram constatadas aquisições em quantitativos incompatíveis com as médias históricas de consumo, realização de procedimentos licitatórios de baixa competitividade, efetivação de pagamentos antecipados, emissão de notas fiscais em desacordo com as normas vigentes e a ausência de registros capazes de confirmar o recebimento dos medicamentos tidos como entregues.
4.	Em consequência, foram autuados processos apartados para apuração de ocorrências da mesma natureza em outros municípios, dentre eles a representação objeto do TC Processo 004.536/2014-2, apensado ao presente processo, que trata dos achados da fiscalização no Município de Salto do Lontra/PR.
5.	Acolhendo a proposta formulada pela então Secex-PR (peça 3) nos autos do TC Processo 004.536/2014-2, o Plenário desta Corte de Contas prolatou o Acórdão 11988/2016-TCU-Segunda Câmara - Rel. Min. Raimundo Carrero (peça 61) , por intermédio do qual determinou a instauração da presente TCE e a citação dos responsáveis pelas irregularidades geradoras de dano ao erário nos seguintes termos:
ACORDAM, com fundamento nos arts. 1º, incisos II e IV; 10, § 1º; 12 e 47 da Lei nº 8.443/92 c/c o art. 143, inciso V, "g", do RI/TCU, em: 
 (...) 
e)  determinar, com fundamento no art. 41 da Resolução-TCU 259/2014, a formação de processo apartado de Tomada de Contas Especial, nos termos do art. 47 da Lei 8.443/1992 c/c o art. 252 do Regimento Interno do TCU, em razão da gestão irregular de recursos públicos repassados Prefeitura Municipal de Salto do Lontra/PR pelo Ministério da Saúde, para aquisição de medicamentos  da farmácia  básica;
f)  autorizar, desde já, no âmbito da tomada de contas especial a ser instaurada, com fundamento nos arts. 10, § 1º, e 12, incisos I e II, da Lei 8.443/1992 c/c o art. 202, incisos I e II, do RI/TCU, as citações do Sr. Luiz Carlos Gotardi (CPF XXX.939.269-XX) , ex-prefeito, e da Sra. Josi Mara Dallo (CPF XXX.828.519-XX) , farmacêutica, de acordo com os períodos de responsabilidade de cada um, com os responsáveis a seguir relacionados, para que, no prazo de 15 dias, a contar da notificação, apresentem alegações de defesa para as ocorrências relacionadas a seguir e/ou recolham aos cofres do Fundo Nacional de Saúde as quantias abaixo indicadas, atualizadas monetariamente a partir das respectivas datas até o efetivo recolhimento,  na forma da legislação  em vigor:
f.1. empresa Sobieski & Sobieski Ltda. (CNPJ 10.387.902/0001-86) e Sr. Claudio Gilberto Dalcortivo (CPF XXX.037.639-XX) , ex-secretário municipal de saúde:
	Nota Fiscal
	Valor (R$) 
	Data do Pagamento

	1376656
	10.140,00
	10/8/2010

	1376749
	5.470,00
	10/8/2010

	1376793
	14.571,00
	10/8/2010

	1376914
	1.929,00
	10/8/2010

	1400725
	14.940,60
	31/8/2010

	1400816
	22.055,00
	31/8/2010

	1400908
	5.340,00
	31/8/2010

f.2. empresa Sobieski & Sobieski Ltda. (CNPJ 10.387.902/0001-86) e Sra. Rejanesy Aparecida Nesi Artifon (CPF XXX.029.149-XX) , ex-secretária municipal de saúde:
	Nota Fiscal
	Valor (R$) 
	Data do Pagamento

	101
	23.347,50
	12/5/2011

f.3. empresa Medix Brasil Produtos Hospitalares e Odontológicos Ltda. (CNPJ 10.268.780/0001-09) e Sr. Claudio Gilberto Dalcortivo (CPF XXX.037.639-XX) , ex-secretário municipal de saúde:
	Nota Fiscal
	Valor (R$) 
	Data do Pagamento

	610
	16.700,00
	10/8/2010

	611
	14.950,00
	10/8/2010

	612
	15.900,00
	10/8/2010

	613
	19.150,00
	10/8/2010

	635
	58.586,30
	31/8/2010

f.4. empresa Medix Brasil Produtos Hospitalares e Odontoló gicos Ltda. (CNPJ 10.268.780/0001-09) e Sra. Rejanesy Aparecida Nesi Artifon (CPF XXX.029.149-XX) , ex-secretária municipal de saúde:
	Nota Fiscal
	Valor (R$) 
	Data do Pagamento

	913
	18.325,40
	12/5/2011

	914
	17.907,70
	12/5/2011

	915
	17.358,40
	12/5/2011

g)  condutas irregulares atribuíveis ao Sr. Luiz Carlos Gotardi (CPF XXX.939.269-XX) , ao Sr. Claudio Gilberto Dalcortivo (CPF XXX.037.639-XX) ex-prefeito e ex-secretário municipal de saúde do município de Salto do Lontra/PR; e à Sra. Josi Mara Dallo (CPF XXX.828.519-XX) , farmacêutica responsável à época dos fatos:
g.1. negativa da comprovação da boa e regular aplicação dos recursos transferidos ao município de Salto do Lontra/PR por meio dos Convênios 711905/2009 e 712265/2009, destinados à aquisição de medicamentos para a assistência farmacêutica básica;
g.2. inconsistências nos registros de controle das entradas, saídas e de transferência de medicamentos, considerando que de acordo com estes registros a quase totalidade dos medicamentos adquiridos com recursos dos Convênios 711905/2009 e 712265/2009 não permaneceram no Centro de Saúde NIS (farmácia central) , mas foram transferidos para outras unidades de saúde menores, em especial os PSF 01, PSF 02, PSF 03 e PSF04, não obstante as quantidades de medicamentos transferidas  sejam incompatíveis  com o porte destas unidades (§ 37 desta instrução precedente) ;
g.3. inexistência de quantidades relevantes de medicamentos na unidade de saúde PSF 02, considerando as transferências registradas no sistema de controle de estoques do município, a exemplo dos medicamentos listados no § 38 da instrução precedente;
g.4. aceite das notas emitidas pelas empresas Medix Brasil Produtos Hospitalares e Odontológicos Ltda. (notas fiscais n. 610, 611, 612, 613 e 635) e Sobieski & Sobieski Ltda. (notas fiscais n. 1376656, 1376749, 1376793, 1376914, 1400725, 1400816 e 1400908) sem a identificação do número do lote e do prazo de validade dos medicamentos, em desacordo como artigo 13, inciso X, da Portaria Anvisa 802/1998, c/c o art. 1º, I, da Resolução Anvisa  RDC 320/2002;
g.5.negativa de utilização da modalidade pregão em sua forma eletrônica na aquisição de medicamentos com recursos federais transferidos por meio dos Convênios 711905/2009 e 712265/2009.
h)	 condutas irregulares atribuíveis ao Sr. Luiz Carlos Gotardi (CPF XXX.939.269-XX) , à Sra. Rejanesy Aparecida Nesi Artifon (CPF XXX.029.149-XX) , ex-prefeito e ex-secretária municipal de saúde do município de Salto do Lontra/PR; e à Sra. Josi Mara Dallo (CPF XXX.828.519-XX) , farmacêutica responsável à época dos fatos:
h.1. negativa da comprovação da boa e regular aplicação dos recursos transferidos ao município de Salto do Lontra/PR por meio das transferências fundo a fundo decorrentes das emendas parlamentares 31620018 e 33090017, destinados à aquisição de medicamentos para a assistência farmacêutica básica;
Para verificar as assinaturas, acesse www.tcu.gov.br/autenticidade, informando o código 56593166.
h.2. inconsistências nos registros de controle das entradas, saídas e de transferência de medicamentos, considerando que de acordo com estes registros a quase totalidade dos medicamentos adquiridos com recursos das transferências fundo a fundo decorrentes das emendas parlamentares 31620018 e 33090017 não permaneceram no Centro de Saúde NIS (farmácia central) , mas foram transferidos para outras unidades de saúde menores, em especial os PSF 01, PSF 02, PSF 03 e PSF04, não obstante as quantidades de medicamentos transferidas sejam incompatíveis com o porte destas unidades;
h.3. inexistência de quantidades relevantes de medicamentos na unidade de saúde PSF 02, considerando as transferências registradas no sistema de controle de estoques do município, bem como inexistência de correlação entre os lotes de fabricação relacionados nas notas fiscais emitidas pela empresa Medix Brasil Produtos Hospitalares e Odontológicos Ltda. e aqueles identificados no estoque da unidade de saúde PSF 02;
h.4. aceite das notas emitidas pelas empresas Medix Brasil Produtos Hospitalares e Odontológicos Ltda. (notas fiscais n. 913, 914 e 915) e Sobieski & Sobieski Ltda. (nota fiscal n. 101) sem a identificação do número do lote e do prazo de validade dos medicamentos, em desacordo com o artigo 13, inciso X, da Portaria Anvisa 802/1998, c/c o art. 1º, I, da Resolução Anvisa RDC 320/2002;
h.5. realização de pagamentos à empresa distribuidora de medicamentos Medix Brasil Produtos Hospitalares e Odontológicos Ltda. (nota fiscal 913, 914 e 915) em razão da aquisição de produtos para os quais foi constatado que esta empresa distribuidora não os adquiriu junto aos laboratórios fabricantes ou que sequer foram produzidos por este laboratório;
h.6. negativa de utilização da modalidade pregão em sua forma eletrônica na aquisição de medicamentos com recursos transferidos na modalidade fundo a fundo por decorrência das emendas parlamentares 31620018 e 33090017.
i)	condutas irregulares atribuíveis à empresa Sobieski & Sobieski Ltda. (CNPJ 10.387.902/0001-86) :
i.1. não comprovação da efetiva entrega dos medicamentos à Prefeitura Municipal de Salto do Lontra/PR, em razão dos Contratos 107/2010 e 109/2010 e 64/2011 referente às notas fiscais n. 1376656, 1376749, 1376793, 1376914, 1400725, 1400816, 1400908 e 101;
i.2. emissão das notas fiscais acima relacionadas sem a indicação do número do lote de fabricação dos produtos nelas constantes, em desacordo com o artigo 13, inciso X, da Portaria Anvisa 802/1998, c/c o art. 1º, I, da Resolução Anvisa RDC 320/2002.
j)	condutas irregulares atribuíveis à empresa Medix Brasil Produtos Hospitalares e Odontológicos Ltda. (CNPJ 10.268.780/0001-09) :
j.1. não comprovação da efetiva entrega dos medicamentos à Prefeitura Municipal de Salto do Lontra/PR, em razão dos Contratos 108/2010 e 110/2010, referente às notas fiscais n. 610, 611, 612, 613 e 635;
j.2 emissão das notas fiscais acima relacionadas sem a indicação do número do lote de fabricação dos produtos nelas constantes, em desacordo com o artigo 13, inciso X, da Portaria Anvisa 802/1998, c/c o art. 1º, I, da Resolução Anvisa RDC 320/2002;
j.3. negativa de comprovação da efetiva entrega dos medicamentos à Prefeitura Municipal de Salto do Lontra/PR, em razão do Contrato 63/2011, referente às notas fiscais n. 913, 914 e 915, caracterizada especialmente pela confirmação de que a maior parte dos medicamentos registrados nas referidas notas fiscais não foram fornecidos à empresa Medix Brasil Produtos Hospitalares  e Odontológicos  Ltda. ou sequer fabricados pelos respectivos laboratórios.
6.	Promovidas as citações na forma acima descrita (peças 7-12 e 23-27) , verifica-se que, decorrido o prazo regimental fixado para resposta, a responsável Sra. Josi Mara Dallo não apresentou qualquer manifestação nos autos.
7.	Quanto aos demais citados, observa-se que apresentaram alegações de defesa acompanhadas de documentação de suporte os seguintes responsáveis: Luiz Carlos Gotardi (peças 91-99 e 101-108) , Claudio Gilberto Dalcortivo (peças 66-90) , Rejanesy Aparecida Nesi Artifon (peça 100) , Medix Brasil Produtos Hospitalares e Odontológicos Ltda. (peça 28) ; e Sobieski & Sobieski Ltda. (peça 30) .
CARACTERIZAÇÃO DAS IRREGULARIDADES GERADORAS DE DANO AO ERÁRIO	
8.	A fim de apresentar os elementos caracterizadores dos ilícitos lesivos ao erário que motivaram esta TCE, transcreve-se excerto da minuciosa instrução de mérito lançada nos autos do TC Processo 004.536/2014-2 (peça 74) :
2 Em complemento aos recursos federais recebidos regularmente pelo município de Salto do Lontra/PR, destinados ao financiamento da assistência farmacêutica básica, o município foi também beneficiado por quatro emendas parlamentares, repassadas nos anos de 2010 e 2011, destinadas à mesma finalidade  (peças 4, 5 e 6) :
	Quadro I - Transferências de Recursos via Emendas Parlamentare s

	Forma de Repasse
	Emenda Parlamentar
	Data do Repasse
	Valor (R$) 
	Contrapartida (R$) 
	Valor Total (R$) 

	Convênio  711905/2009
	19700004
	02/07/2010
	100.000,00
	3.729,00
	103.729,00

	Convênio  712265/2009
	33090011
	05/07/2010
	100.000,00
	4.493,00
	104.493,00

	Transferências Fundo a Fundo
	31620018
	25/01/2011
	88.660,00
	-
	208.660,00

		33090017
	21/01/2011
	120.000,00
	-
	
	TOTAL (R$) 
	416.882,00

3	 Essas transferências de recursos  financeiros, oriundas de emendas  parlamentares, alteraram o valor fixado pela política de assistência farmacêutica para o município de Salto do Lontra/PR, passando dos habituais R$ 8,82 por habitante/ano para cerca de R$ 24,99 e R$ 25,68 por habitante/ano  em 2010 e 2011, respectivamente,  sem que fossem apresentadas justificativas  objetivas e convincentes para a necessidade de acréscimo de medicamentos nos correspondentes planos de trabalho (peça 4, p. 1-19; peça 5, p. 1-13 e peça 6, p. 1-5) .
4	 Ressalte-se que o montante de recursos transferidos ao município no período de 7 meses (julho de 2010 a janeiro de 2011) , por meio das emendas parlamentares, corresponde a mais de 6Para verificar as assinaturas, acesse www.tcu.gov.br/autenticidade, informando o código 56375044.
 (seis) anos de recursos federais que seriam transferidos regularmente por meio da política de assistência  farmacêutica.
5	 Nada obstante o município utilizasse o sistema de controle e gerência de estoque SIGSaúde (Sistema de Informação e Gestão em saúde) , da empresa Consulfarma Informática e Assessoria, não foram encontradas evidências de que os medicamentos e quantidades solicitadas por meio dos planos de trabalho supracitados tenham sido definidos com base nesse sistema.
6	 Quando da vistoria in loco realizada pela equipe de auditoria, nos dias 21 a 23/11/2011, os recursos dos Convênios 711905/2009 e 712265/2009 já haviam sido contratados e plenamente executados, enquanto que as transferências fundo a fundo estavam em curso de execução. As empresas contratadas e respectivos valores estão discriminados no quadro abaixo:
	Quadro II - Contratos

	Forma de Repasse
	Valor Repassado (R$) 
	Contrato
	Contratada
	Valor (R$) 

	Convênio  711905/2009
	100.000,00
	107/2010
	Sobieski
	32.110,00

			108/2010
	Medix
	66.700,00

	Convênio  712265/2009
	100.000,00
	109/2010
	Sobieski
	42.335,60

			110/2010
	Medix
	58.594,30

	Transferências Fundo a Fundo
	208.660,00
	63/2011
	Medix
	107.203,74

			64/2011
	Sobieski
	93.380,00

	TOTAL (R$) 
	400.323,64

7	 Na ocasião, o município de Salto do Lontra/PR já havia realizado o pagamento da totalidade dos medicamentos contratados no âmbito dos Convênios 711905/2009 e 712265/2009, tendo inclusive recolhido o saldo  em conta dos dois  convênios,  mediante  GRU,  nos valores  de R$ 5.588,12 (peça 7, p. 4-5) e R$ 4.635,41 (peça 8, p. 4-7) , respectivamente.
8	 No que concerne às transferências fundo a fundo decorrentes das emendas parlamenta res 31620018 e 33090017, haviam sido realizados apenas dois pagamentos, um deles à empresa Medix Brasil, no valor de R$ 53.591,50, e outro à empresa Sobieski, no valor de R$ 23.347,50, restando um saldo em conta, no valor de R$ R$ 144.187,66 (peça 9, p. 14, 27 e 29) .
9	 Este valor permanecia em conta corrente, devidamente aplicado, até o mês de fevereiro de 2012, quando se encerrou o prazo de vigência para a execução dos recursos. Todavia, não há nos autos comprovantes de sua devolução aos cofres do Fundo Nacional de Saúde.
10	O resumo dos pagamentos realizados (peças 10, 11 e 12) pode ser visualizado no quadro a seguir:
	Quadro III - Notas Fiscais e Pagamentos

	Repasse
	Dados da Nota Fiscal
	Pagamento

		Contratada
	Número
	valor (R$) 
	Emissão
	Data do ate sto
	Valor (R$) 
	Data

	Convênio 711905/2009
	Sobieski
	1376656
	10.140,00
	2/8/2010
	2/8/2010
	32.110,00
	10/8/2010

			1376749
	5.470,00
	2/8/2010
	2/8/2010
		
			1376793
	14.571,00
	2/8/2010
	2/8/2010
		
			1376914
	1.929,00
	2/8/2010
	2/8/2010
		
		Medix Brasil
	610
	16.700,00
	2/8/2010
	2/8/2010
	66.692,00
	10/8/2010

			611
	14.950,00
	2/8/2010
	2/8/2010
		
			612
	15.900,00
	2/8/2010
	2/8/2010
		
			613
	19.150,00
	2/8/2010
	2/8/2010
		
	Convênio 712265/2009
	Sobieski
	1400725
	14.940,60
	16/8/2010
	16/8/2010
	38.080,70
	28/12/2010

			1400816
	22.055,00
	16/8/2010
	16/8/2010
		
			1400908
	5.340,00
	16/8/2010
	16/8/2010
	4.254,90
	
		Medix 
	635
	58.594,30
	17/8/2010
	17/8/2010
	58.586,30
	31/8/2010

	Transferências Fundo a Fundo
	Sobieski
	101
	23.347,50
	9/5/2011
	9/5/2011
	23.347,50
	12/5/2011

		Medix Brasil
	913
	18.325,40
	5/5/2011
	5/5/2011
	53.591,50
	12/5/2011

			914
	17.907,70
	5/5/2011
	5/5/2011
		
			915
	17.358,40
	5/5/2011
	5/5/2011
		
Para verificar as assinaturas, acesse www.tcu.gov.br/autenticidade, informando o código 56375044.
 INDÍCIOS DE IRREGULARIDADES IDENTIFICADOS 	
11	Negativa de comprovação da boa e regular aplicação dos recursos
36.1	Os recursos dos Convênios 711905/2009 e 712265/2009, bem como das transferências fundo a fundo decorrentes das emendas parlamentares 31620018 e 33090017 foram repassados às empresas contratadas, conforme quadro acima, com fortes indícios de que os medicamentos relacionados nas notas fiscais emitidas não foram efetivamente entregues ao município.
36.2	 Esta irregularidade baseou-se em um conjunto de situações constatadas pela equipe de auditoria, a saber:
36.2.1	Negativa de identificação do número do lote de fabricação dos medicamentos nas notas fiscais emitidas.
36.2.1.1	Nenhuma das notas fiscais emitidas pelas empresas Medix Brasil e Sobieski possuía a identificação do número do lote de fabricação dos medicamentos, contrariando o disposto o artigo 13, inciso X, da Portaria Anvisa 802/1998, c/c o art. 1º, I, da Resolução Anvisa RDC 320/2002.
36.2.1.2	As instruções técnicas para a assistência farmacêutica na atenção básica, de 2006, do Ministério da Saúde, em seu capítulo 5.4.1.1 (Recepção/recebimento) , definem que o número do lote "consiste numa combinação distinta de números e/ou letras que identificam o lote produzido e deve  constar o número na N ota F iscal" e que " entregas em de sacordo com as especificações solicita d a s (forma farmacêutica, apresentação, concentração, rótulo, envase, embalagem, condições de conservação, lote, validade) devem ser registradas em livro ata e/ou em boletim de ocorrências. O fornecedor deve ser informado por ofício e a Nota Fiscal deve ficar bloqueada. Só liberar para pagamento após resolução do problema" (grifei) (peça 13, p. 50-51) .
36.2.1.3	 Inclusive, o próprio Ministério da Saúde emitiu a Orientação Técnica 001/2011 (peça 14) , por meio da qual determina que "devem ser glosadas quaisquer despesas realizadas com distribuidores de medicamentos regularmente inscritos na Anvisa que não tenham atendido ao disposto" nas citadas normas.
36.2.1.4	 A irregularidade decorrente do descumprimento dos referidos normativos, além de impossibilitar a rastreabilidade dos produtos ao longo da cadeia, necessária especialmente nos casos de roubo e de verificação da qualidade dos medicamentos, prejudica também a identificação e conferência dos produtos adquiridos nos almoxarifados municipais.
36.2.1.5	 Especificamente no caso das notas fiscais n. 913, 914 e 915, emitidas pela empresa Medix Brasil, esta distribuidora encaminhou ao município de Salto do Lontra/PR, posteriormente, em 18/10/2011, documento no qual justifica  a não emissão dos lotes nas referidas notas fiscais e informa o número do lote e prazo de validade de cada medicamento (peça 21) . Entretanto, como será exposto em item específico desta instrução, há indícios de que grande parte destes medicamentos não foi adquirida pela empresa Medix Brasil, sendo que houve casos em que o medicamento sequer foi fabricado pelo laboratório farmacêutico.
37  Inconsistências nos registros de entrada, transferências e distribuição dos medicamentos.
37.1.1	 O município de Salto do Lontra/PR utilizava, à época da execução dos recursos, um sistema informatizado de controle e movimentação de estoque fornecido pela empresa Consulfar ma Informática e Assessoria em Saúde, denominado Sistema de Informação e Gestão em Saúde (SIGSaúde) .
37.1.2	 Neste sistema informatizado era registrado o recebimento de todas as aquisições de medicamentos recebidos no estoque da farmácia central (Centro de Saúde NIS I) (peças 15 e 16) , a distribuição de medicamentos à população realizada na própria farmácia central (peças 17 e 18) e as transferências de medicamentos da farmácia central (NIS 1) para as demais unidades de saúde do município (Centro Odontológico, Pronto Atendimento PA, Unidade de Atenção Primária Saúde da Família, Clínica de Saúde Integrada da Mulher, Posto de Saúde de Santa Barbara, Posto de Saúde Pinhal da Várzea, Poste de Saúde São Jorge, Posto de Saúde São Sebastião, Posto de Saúde Sede da Luz, Unidade PSF 01, Unidade PSF 02, Unidade PSF 03 e Unidade PSF 04) (peças 19 e 20) .
37.1.3	 Embora fosse realizado o registro da distribuição dos medicamentos à população na farmácia central (Centro de Saúde NIS 1) , ainda que sem a identificação do beneficiário, este registro informatizado no sistema não era realizado nas demais unidades de saúde do município, acima relacionadas. De forma que, após as transferências de medicamentos para estas unidades, não havia mais controle sobre a destinação dada aos medicamentos.
37.1.4	 Chama a atenção o fato de que os medicamentos adquiridos com recursos decorrentes das emendas parlamentares, embora em elevadas quantidades, eram transferidos, na maior parte dos casos, sistematicamente, em sua totalidade e de forma quase imediata, para outras unidades de saúde, em especial as unidades PSF 01, PSF 02, PSF 03 e PSF 04.
37.1.5	 No quadro a seguir são apresentados quatro exemplos nos quais é possível visualizar a sistemática utilizada nos registros de estoque acima relatada:
	Quadro IV - Registros de Recebimento/Transfe rência de Medicamentos

	Nota Fiscal
	Registro de Entrada
	Registro de Transferência

	Data
	Medicamento
	Qtde
	Data
	Qtde
	Data
	Unidade de Saúde
	Qtde
	Total

	2/8/2010
	Omeprazol Capsula 20mg
	70.000
	02/08/2010
	70.000
	29/8/2010
	PSF 01
	17.500
	70.000

							PSF 02
	17.500
	
							PSF 03
	17.500
	
							PSF 04
	17.500
	
	2/8/2010
	Cefalexina Susp. Oral 500mg/ml
	2.000
	02/08/2010
	2.000
	29/8/2010
	PSF 01
	500
	2.000

							PSF 02
	500
	
							PSF 03
	500
	
							PSF 04
	500
	
	5/5/2011
	Ibuprofeno 600mg comp.
	40.000
	x
	x
	30/5/2011
	PSF 01
	10.000
	40.000

							PSF 02
	10.000
	
							PSF 03
	10.000
	
							PSF 04
	10.000
	
	9/5/2011
	clor. de Clindamicina 300mg comp.
	7.500
	11/05/2011
	7.500
	7/6/2011
	PSF 01
	2.000
	7.500

							PSF 02
	2.000
	
							PSF 03
	1.750
	
							PSF 04
	1.750
	
37.1.6	 Chama também a atenção o fato de que as aquisições realizadas junto à empresa Medix Brasil no ano de 2011, realizadas por meio das notas fiscais n. 913, 914 e 915, não foram registradas no sistema de controle de estoque, conforme evidenciado no Relatório de Entrada de Produtos (peça 16) . Todavia, os medicamentos relacionados nestas notas fiscais foram devidamente transferidos da farmácia central (Centro de Saúde NIS 1) para outras unidades de saúde, conforme exemplo indicado no terceiro item da tabela acima ("Ibuprofeno 600mg comp.") , o que corrobora o entendime nto quanto à falta de consistência  dos registros de entrada e de distribuição  de medicamentos.
38	 Não localização dos medicamentos supostamente adquiridos .
38.1.1	 Não foram encontradas grandes quantidades de medicamentos nos estoques da farmácia central (Centro de Saúde NIS 1) do município, considerando o contexto das grandes quantidades supostamente adquiridas pelo município. Entretanto, não foi realizado um exame detalhado dos quantitativos existentes nesta unidade, haja vista que a quase totalidade dos medicamentos adquiridos com recursos oriundos das emendas parlamentares, objeto da fiscalização, foi transferida para outras unidades de saúde.
38.1.2	 Em visita à unidade de saúde PSF 02, no bairro de Itaipu, verificou-se tratar-se de um pequeno posto de saúde, com apenas três armários e que comportava pequenas quantidades de medicamentos.
38.1.3	 Não obstante as grandes quantidades transferidas para estas unidades de saúde, as quantidades existentes no estoque eram ínfimas, quando comparadas aos quantitativos supostamente transferidos para esta unidade. Outrossim, os números de lotes de fabricação verificados  neste posto de saúde não condiziam com aqueles relacionados na declaração encaminhada pela empresa Medix Brasil, a exemplo dos produtos abaixo listados:
	Quadro V - Registros de Transferências/Estoque Físico da Unidade de Saúde PSF 02

	Descrição
	Nota Fiscal
	Transf. PSF 02
	Estoque Físico PSF 02

		Quantidade
	Data
	Lote
	Quantidade
	Quantidade
	Lote

	Amoxicilina  pó para susp oral 50mg/ml c/150ml
	2.000
	2/8/2010
	x
	400
	         9
	11H13D

		1.000
	16/8/2010
	x
	250
		
	Para verificar as assinaturas, acesse www.tcu.gov.br/autenticidade, informando o código 56375044.
Cefalexina susp oral 50mg/ml
	2.000
	2/8/2010
	x
	     500
	         55
	10083516

		250
	25/8/2010
	x
	        0
		
	Sulfato de Salbutamol 100mg aerossol
	200
	2/8/2010
	x
	        50
	0
	x

		700
	5/5/2011
	764188
	170
		
	Azitromicina pó para susp. Oral 40mg/ml 900 mg
	1.000
	2/8/2010
	x
	250
	          1
	10E693

		100
	25/8/2010
	x
	50
		
		500
	9/5/2011
	x
	182
		
	Prednisona 20mg comp.
	10.000
	5/5/2011
	104902
	                          10.600
	      1.700
	10K85B

		25.000
	9/5/2011
	x
			AQ113

39	 Comprovação de que a empresa distribuidora não adquiriu junto aos laboratórios fabricantes os medicamentos que alega ter fornecido ao município.
39.1.1	 Em circularização realizada com alguns laboratórios fabricantes de medicamentos, no âmbito do processo de Acompanhamento (TC Processo 031.308/2011-2) , restou evidenciado que a empresa Medix Brasil  não adquiriu, junto a estes laboratórios, diversos medicamentos relacionados nas notas fiscais n. 913, 914 e 915 (únicas notas fiscais fornecidas ao município de Salto do Lontra  em que foram discriminados, embora posteriormente mediante declaração, os números dos  lotes  de fabricação dos medicamentos  e o respectivo laboratório fabricante) .
39.1.2	 Dentre os sete laboratórios diligenciados, verificou-se que nenhum deles havia comercializado com a empresa Medix Brasil a totalidade dos medicamentos relacionados nas notas fiscais acima indicadas.
39.1.3	 Um dos laboratórios informou que a empresa Medix Brasil não é sua cliente comercial. Outros três laboratórios registraram que determinados medicamentos sequer foram por ela fabricados.
39.1.4	 A seguir segue um resumo das informações apresentadas pelos laboratórios diligenciados no tocante ao caso em análise:
39.1.4.1	 Laboratório EMS S/A (peça 22) :
39.1.4.1.1	 Constam das Notas Fiscais n. 913, 914 e 915 (peças 12 e 21) , emitidas pela empresa distribuidora de medicamentos Medix Brasil, a distribuição dos seguintes medicamentos à prefeitura municipal de Salto do Lontra/PR, produzidos pelo Laboratório  EMS:
	Quadro VI - Medicamentos Relacionados nas Notas Fiscais n. 913, 914 e 915 (e mitidas pela Distribuidora Medix Brasil) Fabricados pelo Laboratório EMS

	Produto
	Quantidade
	Valor unitário (R$) 
	Valor Total (R$) 
	Lote de Fabricação

	Acet medroxiprogesterona 150mg c/1 amp
	150
	9,9000
	1.485,00
	270029.1

	Amoxicilina+clav.pot   500mg+125mg  comp
	8.500
	0,5800
	4.930,00
	2067490

	Carvedilol 12,5mg comprimidos
	1.500
	0,3300
	495,00
	908734

	Carvedilol 3,125mg comprimidos
	2.500
	0,2600
	650,00
	908710 e 908771

	Carvedilol 6,25mg comprimidos
	2.000
	0,3300
	660,00
	290562

	Estrogenos conjugados 0.625mg cr vag
	120
	7,2300
	867,60
	317738

	Fenofibrato capsulas 200mg
	2.000
	0,4200
	840,00
	254560

39.1.4.1.2	Para verificar as assinaturas, acesse www.tcu.gov.br/autenticidade, informando o código 56375044.
 No entanto, o referido laboratório informou a empresa Medix Brasil não é sua cliente e acrescentou que, dentre os produtos acima, somente três foram fabricados pela EMS (lotes 270029.1, 317738 e 254560) , porém não fornecidos à Medix Brasil (peça 22) .
39.1.4.2	 Laboratório Mariol Industrial Ltda. (peça 23) :
39.1.4.2.1	 Constam das Notas Fiscais n. 913, 914 e 915 (peças 12 e 21) , emitidas pela empresa distribuidora de medicamentos Medix Brasil, a distribuição dos seguintes medicamentos à prefeitura municipal de Salto do Lontra/PR, produzido  pelo Laboratório Mariol:
	Quadro VII - Medicamentos Relacionados nas Notas Fiscais n. 913, 914 e 915 (e mitidas pela Distribuidora Medix Brasil) Fabricados pelo Laboratório Mariol

	Produto
	Quantidade
	Valor unitário (R$) 
	Valor Total (R$) 
	Lote de Fabricação

	Loratadina xpe 1mg/ml 100ml-mariol
	350
	0,9300
	325,50
	101863

	Oleo mineral liquido  oral 100ml-mariol
	200
	0,9900
	198,00
	102038

	Paracetamol 200mg sol oral c/15ml-mariol
	1.300
	0,3000
	390,00
	110944

39.1.4.2.2	 Conforme documento apresentado pelo laboratório fabricante, nenhum dos produtos acima listados foi fornecido ao distribuidor de medicamentos  Medix Brasil (peça 23) .
39.1.4.3	 Laboratório Geolab Indústria  Farmacêutica  S/A (peça 24) :
39.1.4.3.1	 Constam das Notas Fiscais n. 913, 914 e 915 (peças 12 e 21) , emitidas pela empresa distribuidora de medicamentos Medix Brasil, a distribuição dos seguintes medicamentos à prefeitura municipal de Salto do Lontra/PR, produzidos pelo Laboratório  Geolab:
	Quadro VIII - Medicamentos Relacionados nas Notas Fiscais n. 913, 914 e 915 (e mitidas pela Distribuidora Medix Brasil) Fabricados pelo Laboratório Geolab

	Produto
	Quantidade
	Valor unitário (R$) 
	Valor Total (R$) 
	Lote de Fabricação

	Cloridrato  de amiodarona comp.200mg-geol
	6.000
	0,0800
	480,00
	1100545

	Fluconazol  capsula 150mg-geolab
	3.500
	0,1400
	490,00
	815

	Maleato de enalapril 10mg comp-geolab
	55.000
	0,0200
	1.100,00
	112865

39.1.4.3.2	 Na relação apresentada pelo laboratório, verifica-se que os dois primeiros medicamentos acima listados não foram fornecidos à Medix Brasil (peça 24) . Já o terceiro deles (Maleato de enalapril 10mg comp) , foi comercializado com a empresa Medix Brasil na quantidade de 30.000 unidades. Entretanto, de acordo com a nota fiscal n. 915, a empresa Medix Brasil teria supostamente fornecido ao município de Salto do Lontra 55.000 unidades (peça 12, p. 5) .
39.1.4.4	 Laboratório Hipolabor Farmacêutica Ltda. (peça 25) :
39.1.4.4.1	 Constam das Notas Fiscais n. 913, 914 e 915 (peças 12 e 21) , emitidas pela empresa distribuidora de medicamentos Medix Brasil, a distribuição dos seguintes medicamentos à prefeitura municipal de Salto do Lontra/PR, produzidos pelo Laboratório Hipolabor:
	Quadro IX - Medicamentos Relacionados nas Notas Fiscais n. 913, 914 e 915 (e mitidas pela Distribuidora Medix Brasil) Fabricados pelo Laboratório Hipolabor

	Produto
	Quantidade
	Valor unitário (R$) 
	Valor Total (R$) 
	Lote de Fabricação

	Cloridrato de lidocaina  1% spray-hipolab
	15
	25,9600
	389,40
	88002/10

	Cloridrato de lidocaina  gel 2% 30gr-hipo
	150
	1,2000
	180,00
	084/11

39.1.4.4.2	 Conforme informações prestadas pelo laboratório, o produto "Cloridrato de lidocaina 1% spray" foi produzido pela Hipolabor, porém não fornecido  à Medix Brasil. Já o produto "Cloridrato de lidocaina  gel 2% 30gr" sequer foi por ele produzido (peça 25) .
39.1.4.5	 Laboratório Prati, Donaduzzi & Cia Ltda. (peça 26) :
39.1.4.5.1	 Constam das Notas Fiscais n. 913, 914 e 915 (peças 12 e 21) , emitidas pela empresa distribuidora de medicamentos Medix Brasil, a distribuição dos seguintes medicamentos à prefeitura municipal de Salto do Lontra/PR, produzidos pelo Laboratório Prati, Donaduzzi  & Cia Ltda.:
	Quadro X - Medicamentos nas Notas Fiscais n. 913, 914 e 915 (e mitidas pela Distribuidora Medix Brasil) Fabricados pelo Laboratório Prati

	Produto
	Quantidade
	Valor unitário (R$) 
	Valor Total (R$) 
	Lote de Fabricação

	Sais p/reidratacao oral po env-prati
	2.500
	0,2000
	500,00
	11E842

	Sulfadiazina de prata 1% 400gr-prati
	40
	8,2000
	328,00
	11054E

	Sulfadiazina de prata pasta 1% 30gr-prat
	160
	1,2900
	206,40
	11C74K

39.1.4.5.2	 Conforme relatórios apresentados pelo laboratório, nenhum dos três produtos acima listados foram fornecidos à empresa Medix Brasil.
39.1.4.5.3	 Ademais, o lote 11054E não condiz com a numeração dos lotes dos medicamentos fabricados pela Prati, Donaduzzi (peça 26) .
39.1.4.6	 Laboratório Multilab  Indústria  e Comércio de Produtos Farmacêuticos  Ltda. (peça 27) :
39.1.4.6.1	 Constam das Notas Fiscais n. 913, 914 e 915 (peças 12 e 21) , emitidas pela empresa distribuidora de medicamentos Medix Brasil, a distribuição dos seguintes medicamentos à prefeitura municipal de Salto do Lontra/PR, produzidos pelo Laboratório  Multilab:
	Quadro XI - Medicamentos Relacionados nas Notas Fiscais n. 913, 914 e 915 (e mitidas pela Distribuidora Medix Brasil) Fabricados pelo Laboratório Multilab

	Produto
	Quantidade
	Valor unitário (R$) 
	Valor Total (R$) 
	Lote de Fabricação

	Omeprazol capsula 20mg-multilab
	120.000
	0,0300
	3.600,00
	KB0571

	Permetrina 10mg/ml  locao c/60ml-multilab
	350
	0,9100
	318,50
	JJ0011

39.1.4.6.2	 Conforme documentação fornecida pelo laboratório, os dois medicamentos acima listados foram fornecidos à empresa Medix Brasil, porém em quantidades inferiores àquelas que a distribuidora alega ter fornecido ao município, de acordo com a nota fiscal n. 915 (peça 12, p. 5) .
39.1.4.6.3	 No caso do "Omeprazol capsula 20mg", o laboratório comercializou somente 50.400 unidades com a Medix Brasil. Com relação à "Permetrina 10mg/ml locao c/60ml", foram vendidas à empresa distribuidora somente 300 unidades (peça 27) .
39.1.4.7	 Laboratório Teuto Brasileiro  S/A (peça 28) :
39.1.4.7.1	 Consta da Nota Fiscal n. 915 (peças 12 e 21) , emitida pela empresa distribuidora de medicamentos Medix Brasil, a distribuição do seguinte medicamento à prefeitura  municipal de Salto do Lontra/PR, produzido pelo Laboratório Teuto Brasileiro:
Para verificar as assinaturas, acesse www.tcu.gov.br/autenticidade, informando o código 56375044.
	Quadro XII - Medicamentos Relacionados nas Notas Fiscais n. 913, 914 e 915 (e mitidas pela Distribuidora Medix Brasil) Fabricados pelo Laboratório Teuto

	Produto
	Quantidade
	Valor unitário (R$) 
	Valor Total (R$) 
	Lote de Fabricação

	Sulfato de salbutamol aer 100mg/dose-teu
	700
	3,5000
	2.450,00
	764188

39.1.4.7.2	 No entanto, o referido laboratório informou que foram fornecidas  somente 80 unidades do referido lote para à empresa Medix Brasil (peça 28) .
40	 Não utilização da modalidade pregão, em sua forma eletrônica, para aquisição de medicamentos.
40.1	 A Lei 10.520/2002 instituiu a modalidade de licitação denominada pregão em todo o âmbito da Administração Pública, admitindo, de antemão o uso de recursos de tecnologia da informação, nos termos de regulamentação específica, o que veio a ser efetivado por meio do Decreto 5.504/2005.
40.2	 Este estabeleceu a exigência de utilização do pregão, preferencialmente na forma eletrônica, nos casos de contratações de bens e serviços comuns e, em caso de inviabilidade do uso da forma eletrônica, conforme dicção do § 2º, do art. 1º, do referido decreto, deverá ser devidamente justificada pelo dirigente ou autoridade competente.
40.3	 Não obstante o exposto, o município de Salto do Lontra/PR utilizou a modalidade de pregão, em sua forma presencial, nos procedimentos licitatórios destinados à aquisição dos medicamentos da assistência farmacêutica básica, financiados com recursos federais, em detrimento à forma eletrônica e sem qualquer justificativa.
40.4	 O pregão eletrônico não é opção discricionária do administrador público, ao contrário do que a leitura superficial do Decreto 5.450/2005 pode sugerir. Deve-se prestar especial atenção ao art. 4º, § 1º. Surge desse dispositivo o caráter residual do emprego do pregão presencial, pois apenas em casos de "comprovada inviabilidade" ele pode ser adotado.
40.5	 A modalidade de pregão, na forma eletrônica, é a que viabiliza o maior acesso de concorrentes à licitação, ou seja, propicia a mais ampla competitividade. Não é à toa que foi definida em regra como obrigatória.
 EXAME DAS CITAÇÕES	
Revelia da Sra. Josi Mara Dallo (CPF XXX.828.519-XX) 
9.	Citada regularmente, conforme aviso de recebimento juntados aos autos (peças 23) a responsável deixou escoar o prazo regimental para resposta sem apresentar qualquer manifestação nos autos.
10.	Em tais circunstâncias, podem ser considerada revel, dando-se prosseguimento ao processo, de acordo com o art. 12, § 3º, da Lei 8.443/1992.
11.	Ao não apresentar alegações de defesa, a responsável deixou de exercer o direito ao contraditório e à ampla defesa, princípios insculpidos na Constituição da República Federativa do Brasil de 1988, bem como não se desincumbiu do ônus de produzir provas da regular aplicação dos recursos sob sua responsabilidade. 
12.	Conforme assentado na jurisprudência deste TCU, em sede de processos de contas, a configuração da revelia não gera presunção de veracidade das irregularidades atribuídas aos responsáveis revéis, sendo indispensável ao julgamento pela irregularidade das contas a presença de prova suficiente da fatos e condutas contrários à lei (Acórdão 4704/2014-TCU-Primeira Câmara - Rel. Min. Bruno Dantas, 2369/2013 - TCU - Primeira Câmara - Rel. Min. Benjamin Zymler, 2070/2015 - TCU - Plenário - Rel. Min. Vital do Rêgo, dentre muitos outros) . 
13.	Nesse sentido, verifica-se que estão adequadamente caracterizadas as imputações de responsabilidade veiculadas na citação sob exame, conforme pareceres lançados no TC Processo 004.536/2014-2 e evidências documentais constantes dos autos, circunstância que autoriza a formulação imediata de juízo quanto ao mérito de suas contas. 
Citação dos Srs. Claudio Gilberto Dalcortivo (CPF XXX.037.639-XX) , Luiz Carlos Gotardi (CPF XXX.939.269-XX) e Rejanesy Aparecida Nesi Artifon (CPF XXX.029.149-XX) 
Irregularidades
a) negativa da comprovação da boa e regular aplicação dos recursos transferidos ao município de Salto do Lontra/PR por meio das transferências fundo a fundo decorrentes das emendas parlamentares 31620018 e 33090017, destinados à aquisição de medicamentos para a assistência farmacêutica básica;
b) inconsistências nos registros de controle das entradas, saídas e de transferência de medicamentos, considerando que de acordo com estes registros a quase totalidade dos medicamentos adquiridos com recursos das transferências fundo a fundo decorrentes das emendas parlamentares 31620018 e 33090017 não permaneceram no Centro de Saúde NIS (farmácia central) , mas foram transferidos para outras unidades de saúde menores, em especial os PSF 01, PSF 02, PSF 03 e PSF04, não obstante as quantidades de medicamentos transferidas sejam incompatíveis com o porte destas unidades;
c) inexistência de quantidades relevantes de medicamentos na unidade de saúde PSF 02, considerando as transferências registradas no sistema de controle de estoques do município, bem como inexistência de correlação entre os lotes de fabricação relacionados nas notas fiscais emitidas pela empresa Medix Brasil Produtos Hospitalares e Odontológicos Ltda. e aqueles identificados no estoque da unidade de saúde PSF 02;
d) aceite das notas emitidas pelas empresas Medix Brasil Produtos Hospitalares e Odontológicos Ltda. (notas fiscais n. 913, 914 e 915) e Sobieski & Sobieski Ltda. (nota fiscal n. 101) sem a identificação do número do lote e do prazo de validade dos medicamentos, em desacordo com o artigo 13, inciso X, da Portaria Anvisa 802/1998, c/c o art. 1º, I, da Resolução Anvisa RDC 320/2002;
e) realização de pagamentos à empresa distribuidora de medicamentos Medix Brasil Produtos Hospitalares e Odontológicos Ltda. (nota fiscal 913, 914 e 915) em razão da aquisição de produtos para os quais foi constatado que esta empresa distribuidora não os adquiriu junto aos laboratórios fabricantes  ou que sequer foram produzidos por este laboratório;
f) negativa de utilização da modalidade pregão em sua forma eletrônica na aquisição de medicamentos com recursos transferidos na modalidade fundo a fundo por decorrência das emendas parlamentares 31620018 e 33090017.
14.	Considerando que foram imputadas solidariamente ao Sr. Luiz Carlos Gotardi as irregularidades atribuídas ao Sr. Claudio Gilberto Dalcortivo, o mesmo ocorrendo com aquelas imputadas à Sra. Rejanesy Aparecida Nesi Artifon e as defesas por eles opostas apresentam, no essencial, o mesmo teor, a exposição das alegações de defesa e o respectivo exame serão procedidos de forma conjunta.
15.	Os responsáveis alegam, em preliminar, que não foram adequadamente consideradas na fundamentação do Acórdão 11988/2016-TCU-Plenário os argumentos e provas apresentados na oitiva, bem como nos embargos de declaração opostos contra a referida deliberação. 
16.	Consideram que se trata de elementos essenciais para a formação de juízo quanto às irregularidades em debate e, portanto, deve este Tribunal declarar nulos os acórdãos recorridos, além de considerar as razões de defesa contidas nos recursos para o julgamento destas contas.
17.	Relativamente aos achados da fiscalização in loco, destacam que a visita ocorreu mais de um ano após a aquisição dos produtos farmacêuticos, razão pela qual seria esperado que as quantidades encontradas fossem menores que as adquiridas em razão da distribuição dos medicamentos à população.
18.	Aduzem que a equipe de auditoria visitou somente o Centro de Saúde (farmácia central) e o PSF 2 - Bairro Itaipu e observou que a totalidade dos medicamentos fora lançada no sistema geral da farmácia central e, posteriormente, distribuídos. A equipe, todavia, não teria considerado que o município contava com onze unidades de saúde, não apenas quatro PSFs, bem como a existência de atendimento de urgência e emergência, conforme informações constantes do Cadastro Nacional de Estabelecimentos de Saúde (CNES) . 
19.	Apontam que teria havido equívoco da equipe na mensuração de quantitativos e da população atendida, ressaltando que muitos medicamentos citados na representação são controlados, ou seja, exigem a anotação das respectivas receitas nos livros de anotação farmacológica. Nesse sentido apontam que a auditoria da Corte de Contas deveria ter feito o cotejo entre os medicamentos controlados adquiridos e os registros existentes nos referidos livros
20.	Por essas razões, entendem que a constatação de não-localização dos medicamentos não foi adequadamente fundamentada e careceria de credibilidade.
21.	No que diz respeito à distribuição dos medicamentos, esclarecem que nos PSFs e demais unidades de saúde, a distribuição e controle era feito de forma manual.
22.	Eu suas defesas, o Sr. Luiz Carlos Gotardi e a Sra. Rejanesy Aparecida Nesi Artifon reconhecem que o sistema de controle de estoque fornecido pela empresa Consulfarma - Consultoria e Assessoria de Informática e Saúde Ltda. funcionava de forma parcial e que alguns relatórios apresentaram inconsistências. Alegam que, não obstante, as informações registradas seriam suficientes para comprovar que a população era atendida e que os insumos farmacêuticos foram recebidos. 
23.	A equipe de Auditoria, apontam os defendentes, não teria considerado os relatórios existentes que atestavam o recebimento dos insumos, como no caso dos medicamentos adquiridos da empresa Medix Brasil, mais precisamente os das notas fiscais nº 913, 914 e 915. Asseveram que, apesar de não constarem do relatório de entrada de medicamentos, esses produtos constavam nos relatórios de saída, o que seria devido a "problema" no sistema de controle de entrada e saída fornecido pela empresa Consulfarma Informática e Assessoria em Saúde. 
24.	Segundo os responsáveis, a equipe de auditoria teria desconsiderado as buscas feitas de forma manual nos registros do sistema, nas quais teriam sido encontradas as entradas em registros individuais. Esses registros de entrada, todavia, não teriam aparecido nos relatórios globais emitidos pelo sistema.
25.	Aduzem que, por falha no sistema informatizado, não houve geração dos relatórios de entrada e saída, mas a empresa Consulfarma teria recuperado parte dos relatórios de saída de medicamentos, com identificação dos produtos, dos pacientes, quantitativos e números de lote. Os referidos relatórios, anexos às defesas (peças 67 e 82) , teriam sido encaminhados imediatamente à equipe de auditoria, porém não teriam sequer sido analisados e tampouco considerados como prova.
26.	Entendem que os referidos relatórios constituiriam "provas irrefutáveis" da inconsistência das constatações da equipe de auditoria e a que a desconsideração de documentos fundamentais para a comprovação da boa e regular aplicação dos recursos ensejaria a nulidade do relatório em debate.
27.	Relatam que não lograram obter documentação adicional requerida junto ao Município de Salto do Lontra/PR (termos de descarte de medicamentos, receituários e relação de distribuição de medicamentos) , em razão de procedimento quinquenal de descarte de documentos impressos, conforme art. 64 da Portaria 344/98 da Agência Nacional de Vigilância Sanitária. 
28.	Apresentam relatório de sistema de controle de estoque com as saídas de medicamentos do período de 2009 a 2011 que teria sido localizado pela administração municipal no sistema de controle de estoque (peças 79-81 e 101-103) .
29.	Quanto à identificação apenas parcial da numeração dos lotes nos documentos de controle de estoque, entendem que não havia obrigatoriedade do registro dessa informação.
30.	Relativamente à indicação do número de lote e sua validade nas notas fiscais, declaram que não era adotada tal prática pois se tratava de aspecto afeto à relação entre a indústria farmacêutica e as distribuidoras. Observam que as determinações da Portaria Anvisa 802/1998 nesse sentido eram dirigidas às empresas distribuidoras e não aos órgãos que adquiriam os insumos farmacêuticos,
31.	Sustentam que o setor responsável pelos recebimentos dos produtos conferia a existência do número do lote e sua validade e que jamais houve o questionamento sobre a produção nos laboratórios ou sua comercialização. Aduzem que a ausência da numeração do número do lote e sua validade na nota fiscal não foi considerado relevante, pois os medicamentos foram entregues e conferidos in loco, conforme procedimento padrão adotado na época.
32.	Observam que somente foram exigidos esses procedimentos da administração municipal após a fiscalização do TCU e a edição da Orientação Técnica nº 001/2011/MS/SR/FNS/CGAPC de 19 de agosto de 2011, fundamentada no Acórdão 1267/2001 TCU e Inciso X do Art. 13 da Portaria ANVISA nº 802/98.
33.	Ressaltam que, tal logo recebeu a orientação, a administração municipal imediatamente buscou sanar as irregularidades apontadas, tanto que notificou as empresas para que apresentassem e retificassem as notas fiscais, conforme documentos comprobatórios já inclusos no processo.
34.	Entendem não ser cabível responsabilizar o administrador municipal pela ausência de registro da numeração dos lotes nas notas fiscais, uma vez que se trata de atividade de exclusiva responsabilidade das empresas distribuidoras e da fiscalização da Anvisa.
35.	Quanto ao aceite e pagamento de produtos cuja comercialização para as distribuidoras não foi confirmada pela laboratórios fabricantes ou que sequer foram produzidos, asseveram jamais ter sido solicitado que a municipalidade realizasse controle desse aspecto.
36.	Argumentam que, como as empresas estavam devidamente autorizadas a funcionar como distribuidoras, o controle das operações de aquisição seria competência dos órgãos legalmente incumbidos da fiscalização dessa atividade, notadamente a Agência Nacional de Vigilância Sanitária. Por essa razão, entendem não ter responsabilidade por deficiências na fiscalização de competência da Anvisa.
37.	Afirmam que a aquisição dos medicamentos obedeceu a todos os trâmites exigidos na Lei 8.666/93, na Lei 10.520/2002, no Decreto 5.450/2002 e na legislação complementar. Além disso, teriam sido observados os princípios constitucionais regentes da Administração Pública, além dos vetores específicos da vinculação ao instrumento convocatório, do julgamento objetivo e outros aplicáveis às licitações públicas.
38.	Sustentam que, apesar de terem sido apresentadas, quando a oitiva promovida por este Tribunal em 2014, cópias das Atas do Conselho Municipal de Saúde, fotos de pacientes nas unidades de saúde, mapa de localização das unidades, documentos de devolução dos recursos, atas de audiências públicas, tais elementos não foram considerados como prova do recebimento e distribuição dos medicamentos.
39.	Argumentam, ainda, que quaisquer irregularidades porventura ocorridas na aplicação das transferências em questão teriam sido detectadas pelo Conselho Municipal de Saúde no âmbito de suas competências de fiscalização. Todavia, observam, as prestações de contas foram aprovadas sem qualquer ressalva relativa à distribuição de medicamentos (peças 71) .
40.	Rechaçam a constatação da auditoria de que teria havido extrapolação pelo município do valor fixado pela política de assistência farmacêutica para gasto per capita com assistência farmacêutica. Nesse sentido, apresentam dados sobre os gastos com a assistência farmacêutica nos exercícios de 2010 e 2011 (R$ 430.399,57) , ressaltando que o gasto médio (R$ 215.199,79) seria inferior às médias observadas nos anos subsequentes, o que demonstraria não ter havido o gasto excessivo apontado pela fiscalização deste Tribunal.
41.	Apontam, ainda, que o gasto anual por habitante apontado na representação para o ano de 2011 estaria equivocado pois equivale a apenas R$ 0,73 por mês de medicamentos. Tal valor seria o mínimo, sendo certo que a Portaria no 4.217/2010 Ministério da Saúde autoriza gasto maior pelos estados e municípios.
42.	Asserem que esse valor não atenderia as necessidades, conforme estaria nos montantes investidos no município em patamares muito superiores àquelas indicadas pela política de assistência farmacêutica, apresentada pelo TCU na representação. 
43.	Caso não houvessem sido aplicados os recursos de transferências federais, alegam os defendentes, a população teria ficado sem acesso a medicamentos, uma vez que esses representam 62,42% do total aplicado no município no período em consideração.
44.	Conclusivamente, pleiteiam que suas contas sejam julgadas regulares, afastando-se a imputação de débito ou aplicação de sanções, ante a comprovação da regular aplicação dos recursos e da presença de boa-fé em suas condutas.
Análise
45.	A preliminar de reconhecimento da nulidade do Acórdão 11988/2016-TCU-Segunda Câmara não merece ser acolhida uma vez que as alegações de defesa em resposta à citação não constituem via idônea para pleitear a nulidade ou reforma das deliberações deste Tribunal de Contas.
46.	Verifica-se que os responsáveis manifestam inconformidade com a deliberação do Plenário desta Corte de Contas que determinou a instauração deste TCE sob a alegação de que houve desconsideração, na fundamentação do acórdão, das provas produzidas nos autos da representação.
47.	Considerando que os defendentes já interpuseram embargos de declaração, que foram conhecidos e rejeitados (Acórdão 3477/2018-TCU-Segunda Câmara- Rel. Min. Aroldo Cedraz) , e pedido de reexame, recepcionado como elementos adicionais de defesa (Acórdão 10811/2018-TCU-Segunda Câmara-Rel. Min. Ana Arraes) , descabe formular nesta instrução qualquer consideração acerca dos questionamentos suscitados em recursos já julgados contra a deliberação em questão.
48.	Quanto às alegações de inconsistências dos achados da equipe de auditoria em razão de a fiscalização ter ocorrido um ano após as aquisições e não terem sido visitadas todas as unidades de saúde que recebiam medicamentos, deve-se pontuar que, não obstante serem em parte procedentes, não são suficientes para descaracterizar os indícios de irregularidade detectados.
49.	Cumpre destacar que o ônus de comprovar a regularidade da integral aplicação dos recursos públicos compete ao gestor, por meio de documentação idônea, que demonstre, de forma efetiva e inequívoca, os gastos efetuados e o nexo de causalidade entre as despesas realizadas e os recursos federais recebidos, conforme comando ínsito no art. 70, parágrafo único e art. 93 do Decreto-Lei 200/1967.
50.	A fiscalização deste Tribunal, aplicando técnicas amostrais próprias da auditoria governamental, apontou indícios consistentes de incompatibilidade entre os quantitativos adquiridos e os localizados nos estoques. Na verificação efetuada no Posto Itaipu, a equipe constatou que as quantidades existentes no estoque muito reduzidas, apesar do grande número de unidades supostamente transferidas para a unidade de saúde. Verificou-se, ainda, que os números de lotes de fabricação dos produtos verificados neste posto de saúde não condiziam com aqueles relacionados na declaração encaminhada pela empresa Medix Brasil.
51.	Em tais circunstâncias, passa a incidir sobre os gestores municipais o ônus de elidir as irregularidades levantadas, mediante apresentação de registros de entrada e saída, controles de distribuição e outros documentos aptos a demonstrar a adequação do nível dos estoques em relação aos quantitativos recebidos e ao consumo no período.
52.	Os responsáveis alegam que houve mensuração inadequada da demanda e que não houve exame dos registros de medicamentos controlados, porém não apresentaram documentação de controle de estoque de todas as unidades de distribuição de medicamentos e tampouco os registros de distribuição de medicamento controlados.
53.	A demonstração da regularidade do recebimentos dos medicamentos restou obstaculizada, portanto, pela ausência de documentação comprobatória das entregas e inconsistências do sistema de controle de estoques de medicamentos utilizado pela municipalidade. 
54.	Frise-se que o registro dos produtos farmacêuticos em sistema de controle de estoque é procedimento previsto no art. 10, da Portaria MS 2.982, de 26/11/2009, que assim dispõe:
Art. 10. A execução do Componente Básico da Assistência Farmacêutica é descentralizada, sendo de responsabilidade dos Municípios, do Distrito Federal e dos Estados, onde couber, a organização dos serviços e a execução das atividades farmacêuticas, entre as quais seleção, programação, aquisição, armazenamento (incluindo controle de estoque e dos prazos de validade dos medicamentos) , distribuição e dispensação dos medicamentos e insumos de sua responsabilidade.
55.	O sistema informatizado da municipalidade, portanto, deveria conter o registro do recebimento de todas as aquisições de medicamentos em estoque da farmácia central (Centro de Saúde NIS I) , da distribuição de medicamentos à população realizada na própria farmácia central (peças 17 e 18) e das transferências de medicamentos da farmácia central para as demais unidades de saúde do município.
56.	O responsável alega que as inconsistências detectadas pela equipe de auditoria nos registros do eletrônicos de controle de estoque de medicamentos seriam devidas a falhas nas funcionalidades do sistema informatizado utilizado pela municipalidade.
57.	Conforme apontado pela equipe de auditoria e reconhecido pelo próprio responsável, os sistemas de controle de estoque da farmácia central apresentavam graves inconsistências, uma vez que havia registros de saída de produtos sem equivalentes registros de entrada.
58.	A equipe constatou que as aquisições realizadas junto à empresa Medix Brasil no ano de 2011, realizadas por meio das notas fiscais n. 913, 914 e 915, não foram registradas no sistema de controle de estoque, conforme evidenciado no Relatório de Entrada de Produtos. Todavia, foram localizados registros de transferência dos medicamentos relacionados nestas notas fiscais da farmácia central (Centro de Saúde NIS 1) para outras unidades de saúde.
59.	Os responsáveis alegam que, apesar das reconhecidas falhas, a empresa contratada para fornecimento do sistema teria posteriormente localizado relatório de registros de saída dos medicamentos. Examinando-se os relatório anexados aos autos, constata-se que se trata de "Relatório de Estoque - Saída de Produtos Analítico" (peças 79-81) relativo aos exercícios de 2009, 2010 e 2011 e "Saídas de Produtos - Analítico por Produto" referente ao interstício de 1/1/2009 a 31/12/2009 (peças 82) .
60.	Verifica-se que o "Relatório de Estoque - Saída de Produtos Analítico" anexado pelos defendentes não apresenta registros do números do lotes para a maior parte dos produtos relacionados e o de "Saídas de Produtos - Analítico por Produto" não traz qualquer registro dessa informação, além de ser referente a período anterior às aquisições em debate.
61.	O mais relevante, todavia, é que os relatórios de saída de produtos do estoque não são suficientes para comprovar o recebimento de todos os medicamentos supostamente adquiridos, uma vez que não foram trazidos registros de entrada correspondentes.
62.	Observa-se que, apesar de alegarem a existência de registros individuais das entradas de produtos, os responsáveis não trouxeram qualquer comprovação nesse sentido e tampouco apresentaram comprovação técnica das supostas falhas que inviabilizaram a emissão de relatórios de entrada compatíveis com os quantitativos de medicamentos registrado nas notas fiscais de compra.
63.	Também não merece acolhimento o argumento de que não havia cobrança pela municipalidade da identificação dos lotes e do prazo de validade de medicamentos por se tratar de formalidade a ser observada somente pelos fornecedores. Trata-se, em verdade, de exigência normativa que visa a assegurar o direito constitucional a saúde, previsto no art. 6º da Constituição da República de 1988.
64.	Conforme apontada na representação que originou este feito, a ausência dessas informações impede o monitoramento de perdas por validade, relativa a itens vencidos que devem ser retirados do estoque e descartados conforme Resolução RDC Anvisa 306/2004, falhas no processo de armazenamento, falhas no planejamento de compras e, inclusive, desvios na armazenagem.
65.	A ausência dessas informações nos documentos fiscais de aquisição e, por consequência, nos sistemas de controle de estoque e dispensação, representam riscos inaceitáveis para a saúde pública, uma vez que dificultam ações eficazes junto a fabricantes, distribuidores, instituições médicas e usuários no sentido de impedir a utilização de medicamentos impróprios para o consumo. 
66.	Assim, tendo em vista que tais informações são fundamentais para o correto exercício das práticas médica, de enfermagem e farmacêutica que visam assegurar o correto tratamento dos pacientes, é inconcebível que gestores municipais que são responsáveis pela aquisição de medicamentos ignorem dispositivos legais ou normativos que formalizam o necessário controle que primariamente visa proteger a saúde dos cidadãos brasileiros através da possibilidade de  rastreabilidade  e da verificação da validade dos medicamentos. 
67.	Sem tal controle, ainda que houvesse em estoque medicamentos com especificações semelhantes aos dos adquiridos, seria impossível discriminar quais seriam aqueles adquiridos com recursos próprios, recursos de convênios ou com os recursos regularmente transferidos aos municípios por conta do financiamento a cargo da Política de Assistência Farmacêutica.
68.	Quanto à utilização da modalidade pregão presencial em lugar do pregão eletrônico, verifica-se que assiste razão aos defendentes quanto à insubsistência dessa imputação, uma vez que houve acolhimento por esta Corte de Contas das razões de justificativa ofertadas pelos responsáveis acerca dessa constatação, conforme item "b" do Acórdão 11988/2016-TCU-Segunda Câmara-Rel. Min. Raimundo Carreiro. 
69.	Deve-se pontuar, todavia, que o afastamento da irregularidade na licitação não tem o condão de alterar o juízo de causação de prejuízo ao erário que se sustenta nas demais imputações de irregularidade mencionadas na citação.
70.	Acerca das alegações relativas à elevação anormal do repasse de recursos para aquisição de medicamentos de R$ 8,82 por habitante/ano, para R$ 24,99 e R$ 25,68 por habitante/ano em 2010 e 2011, verifica-se que essas constatações não embasaram as imputações de débito veiculadas nas citações.
71.	Transparece da argumentação desenvolvida que os defendentes intentam comprovar a regularidade da aplicação de recursos apresentando dados sobre a variação das disponibilidades financeiras totais anuais e os valores per capita disponíveis para medicamentos no município nos exercícios anteriores e posteriores às transferências. 
72.	Esses dados, todavia, não se prestam a comprovar o recebimento dos produtos adquiridos com os recursos repassados pelo FNS nos exercícios de 2010 e 2011, uma vez que evidenciam apenas disponibilidades financeiras para aquisição, mas nada informam sobre as disponibilidades efetivas de medicamentos e os quantitativos anuais distribuídos.
73.	Além disso, apontou-se na representação indícios de que os recursos aportados excederam as necessidades, de tal sorte que parte significativa dos recursos transferidos em 2010 e 20111 foi posteriormente devolvida ao FNS (R$ 131.721,00) . Ainda assim, os supostos estoques de medicamentos formados com as aquisições custeadas com os recursos federais recebidos atenderam a demanda de três anos.
74.	Com suporte nas razões acima expendidas, deve-se concluir que as alegações de defesa não merecem acatamento, permanecendo caracterizada a ausência de comprovação documental que afaste os indícios de inexecução contratual, liquidação irregular de despesa e, consequentemente, o dano ao erário.
Citação da Medix Brasil Produtos Hospitalares e Odontológicos Ltda. (CNPJ 10.268.780/0001-09) .
Irregularidades
a)  não comprovação da efetiva entrega dos medicamentos à Prefeitura Municipal de Salto do Lontra/PR, em razão dos Contratos 108/2010 e 110/2010, referente às notas fiscais n. 610, 611, 612, 613 e 635;
b)  emissão das notas fiscais acima relacionadas sem a indicação do número do lote de fabricação dos produtos nelas constantes, em desacordo com o artigo 13, inciso X, da Portaria Anvisa 802/1998, c/c o art. 1º, I, da Resolução Anvisa RDC 320/2002; e 
c)  negativa de comprovação da efetiva entrega dos medicamentos à Prefeitura Municipal de Salto do Lontra/PR, em razão do Contrato 63/2011, referente às notas fiscais n. 913, 914 e 915, caracterizada especialmente pela confirmação de que a maior parte dos medicamentos registrados nas referidas notas fiscais não foram fornecidos à empresa Medix Brasil Produtos Hospitalares e Odontológicos Ltda. ou sequer fabricados pelos respectivos laboratórios.
Alegações de Defesa 
75.	Em preliminar, a defendente suscita a prescrição das pretensões de ressarcimento e punitiva veiculadas presente tomada de contas especial em razão do decurso de mais de sete anos desde os fatos apontados como irregulares.
76.	Ainda em preliminar, alega ilegitimidade passiva para figurar na presente relação processual em razão de não figurar como parte em convênio ou contrato com o Ministério da Saúde. Argumenta que sua responsabilidade se encontrava limitada à execução do contrato com a municipalidade, tendo cumprido suas obrigações e, portanto, não tem qualquer relação com a prestação de contas dos recursos transferidos à municipalidade.
77.	Quanto ao mérito, aduz a empresa as notas fiscais 610, 611, 612 , 613 , 635, 913, 914 e 915 foram emitidas sem a identificação dos lotes dos medicamentos, porém todos os produtos teriam sido entregues, na quantidade e especificações descritas. A numeração dos lotes dos medicamentos teria sido impressa nas caixas juntamente com o prazo de validade.
78.	Informa que a Anvisa ainda estaria implantando sistema eletrônico de rastreabilidade de produtos por código de barras bidimensional (chamado Datamatrix) , tecnologia que permitirá o rastreamento de medicamentos comercializados no Brasil. 
79.	Aponta que havia previsão no artigo 13 da Portaria 802/98 da Anvisa da alternativa de substituição do registro dos números de lotes nas notas fiscais pela colocação nas caixas ou nas embalagens dos medicamentos da identificação da empresa distribuidora.
80.	Cita que a Orientação Técnica n. 001/2011-MS/SE/FNS/CGAPC do Ministério da Saúde corrobora o entendimento de que a impressão pelo sistema de jato de tina, no cartucho do medicamento, do logotipo da empresa distribuidora, ou a sua identificação, ou acrescentar ao cartucho uma etiqueta autocolante e autodestrutiva, afastaria a obrigação de fazer constar o número de lote nas notas fiscais.
81.	Aduz, sobre o ponto, que não havia previsão no convênio da obrigatoriedade de registro de números nos documentos fiscais e que a defendente era parte estranha ao pacto entre a municipalidade e o Ministério da Saúde. Portanto, em sua compreensão, a empresa teria se limitado a cumprir o estabelecido no edital da licitação e respectivo contrato celebrado quando da entrega dos medicamentos.
82.	Segundo a defendente, o recebimento dos medicamento foi atestado nas notas fiscais por agentes públicos municipais competentes, o que seria suficiente para comprovar, de forma cabal, a efetiva entrega da mercadoria ao destinatário conforme discriminado nos documentos fiscais.
83.	Sustenta que a responsabilidade da empresa era somente entregar os medicamentos na quantidade e conformidade das especificadas na licitação e contrato celebrado, incumbindo ao município as responsabilidades pelo armazenamento e distribuição dos produtos após a entrega.
84.	Relativamente aos achados da fiscalização in loco, destacam que a visita ocorreu mais de um ano após a aquisição dos produtos farmacêuticos, razão pela qual seria esperado que as quantidades encontradas fossem menores que as adquiridas em razão da distribuição dos medicamentos à população.
85.	Reproduzindo as alegações dos gestores municipais, aduzem que a equipe de auditoria não visitou todas as unidades de saúde e que, para comprovação da distribuição, deveria ter buscado informações junto aos profissionais de saúde e a população.
86.	Quanto às informações dos laboratórios fabricantes de ter comercializado os medicamentos descriminados nas notas fiscais com a empresa, alega que os produtos em questão podem ser adquiridos de outras distribuidoras. 
87.	Suscita incompetência desta Corte de Contas para julgar sua responsabilidade uma vez que a jurisdição sobre o fato seria exclusiva da Anvisa e a agência já teria adotado providências cabíveis a respeito. Acrescentam que a legislação aplicável comina diversas sanções para as infrações em debate, porém não haveria previsão de devolução do valor recebido pelo efetivo fornecimento dos medicamentos e tampouco aplicação de multa.
88.	Reafirma que não houve irregularidade no fornecimento da medicação em si, ou seja, não houve fornecimento de medicamento inadequados ao consumo. Ressalta que, eventual condenação indenizatória, deverá observar os parâmetros fixados na Lei n 6.437/1977 relativos à gravidade da infração.
89.	Defende que, em eventual julgamento pela irregularidades destas contas, a empresa não deveria suportar qualquer condenação a ressarcimento, sob pena de configuração de enriquecimento ilícito. A figura estaria caracterizada pela imposição de restituição de valores legitimamente recebidos, uma vez o município teria recebido os medicamentos em sua totalidade, em perfeitas condições de uso e teria deles feito uso.
90.	A empresa suscita, ainda, vício de legalidade nas exigências estabelecidas pela Portaria Anvisa 802/98. Observam que não há na Lei Federal 5991/1973 e Decreto 74.170/1974, tampouco na Lei 6.360/1976 e Decreto 79.094/1977 qualquer determinação relativa à aposição da numeração de lotes em notas fiscais. Não haveria sequer delegação de competência à Anvisa para regular o que deve ou não ser informado em notas fiscais de venda de medicamentos.
91.	Entende que a competência da Anvisa para controlar a venda de medicamentos no território nacional não abrange a faculdade de obrigar os administrados a incluírem nas suas respectivas notas fiscais os lotes dos medicamentos. 
92.	Admite que outras formas de controle poderiam ser adotadas, porém faltaria competência ao órgão para regulamentar as informações obrigatórias em documentos fiscais, por ser hipótese de instituição de obrigações tributárias acessórias de competência exclusiva do ente federado tributante.
93.	Argumenta que, mesmo que se admita que tal competência regulatória ao órgão sanitário, haveria extrapolação pela Portaria Anvisa n. 802/98 do Poder Regulamentar que fundamentaria a sua aplicação, já que não existe nas mencionadas leis (Lei n. 5991/73 e Lei n. 6.360/76) qualquer previsão normativa neste sentido.
Análise
1. 	As preliminares de prescrição das pretensões de ressarcimento e punitiva não merecem acolhimento. Conforme entendimento consolidado na Súmula 282 da jurisprudência do TCU, a Constituição da República, em seu art. 37, § 5º, consagrou a imprescritibilidade das ações de ressarcimento por dano ao erário relacionado a atos de gestão. No âmbito deste Tribunal houve pacificação da jurisprudência quanto ao tema mediante o Acórdão 2709/2008-TCU-Plenário - Rel. Min. Benjamin Zymler, cuja ementa enuncia: 
9.1. deixar assente no âmbito desta Corte que o art. 37 da Constituição Federal conduz ao entendimento de que as ações de ressarcimento movidas pelo Estado contra os agentes causadores de danos ao erário são imprescritíveis, ressalvando a possibilidade de dispensa de instauração de tomada de contas especial prevista no §4º do art. 5º da IN TCU nº 56/2007; 
 (...) 
94.	Também desprovida de fundamento é a alegação de ilegitimidade passiva, uma vez que qualquer agente, público ou privado, com ou sem vínculo contratual com o poder público, que cause prejuízo aos cofres da União sujeita-se a tomada de contas especial perante o TCU, nos termos do art. 71, caput e inciso II, da Constituição de República de 1988.
95.	No mérito, a Medix Brasil Produtos Hospitalares e Odontológicos Ltda. alega inicialmente que a ausência de numeração dos lotas não notas baseou-se em previsão normativa que franqueava a substituição do registro da numeração dos lotes nas notas fiscais por outros procedimentos e que o sistema de rastreabilidade de produtos da Anvisa ainda se encontra em fase de implantação. 
96.	Sobre o tema, deve-se frisar que a Portaria Anvisa 802/1998 instituiu sistema de controle e fiscalização abrangendo as etapas de produção, distribuição, transporte e dispensação de medicamentos. A referida norma atribui às empresas que atuantes em uma dessas etapas a responsabilidade solidária com os responsáveis pela qualidade e segurança dos produtos farmacêuticos objetos de suas atividades específicas, nos termos dos arts. 1º e 2º do referido ato normativo.
97.	O inciso X do art. 13 da mencionada portaria é claro ao dispor que as empresas autorizadas como distribuidoras tem o dever de "somente efetuar as transações comerciais através de nota fiscal que conterá obrigatoriamente o número dos lotes dos produtos farmacêuticos". 
98.	Destaque-se que, na fiscalização a cargo da Secex/PR, identificou-se que, nos diversos municípios paranaenses fiscalizados, à exceção das empresas Medix Brasil, Sobieski & Sobieski e GTC, não foi constatada qualquer outra empresa que tenha deixado de identificar na nota fiscal o número do lote e o prazo de validade dos medicamentos.
99.	Examinando-se o argumento de que o registro de informações nas notas fiscais poderia ser substituído por outros procedimentos, verifica-se que o art. 13 da então vigente Portaria 802/1998 da Avisa efetivamente autorizava a distribuidores impossibilitados de registrar o número dos lotes nos documentos fiscais, que adotassem os procedimentos detalhados em seu § 1º, conforme se extrai do a seguir transcrito:
Art. 13 As empresas autorizadas como distribuidoras tem o dever de:
 (...) ;
X - Somente efetuar as transações comerciais através de nota fiscal que conterá obrigatoriamente o número dos lotes dos produtos farmacêuticos.
§ 1º Na impossibilidade de cumprir com o determinado do inciso X do artigo 13 deste regulamento, as empresas distribuidoras deverão adotar uma das seguintes alternativas:
a - Impressão pelo sistema de "Jato de tinta", no cartucho do medicamento (embalagem secundária) , do logotipo da empresa distribuidora, ou sua identificação;
b - Acrescentar ao cartucho (embalagem secundária) uma etiqueta auto-colante e auto-destrutiva, contendo o logotipo da empresa distribuidora ou sua identificação.
100.	A publicação da RDC Anvisa n. 320, de 22 de novembro de 2002, ainda vigente, acarretou a revogação dos dispositivos acima transcritos, porém, manteve a obrigatoriedade da informação nas notas fiscais, conforme excertos abaixo:
Art. 1º As empresas distribuidoras de produtos farmacêuticos devem:
I - somente efetuar transações comerciais e operações de circulação a qualquer título, de produtos farmacêuticos, por meio de notas fiscais que contenham obrigatoriamente os números dos lotes dos produtos nelas constantes:
a) as transações comerciais e operações de circulação a qualquer título a que se refere este inciso, somente poderão ser realizadas com empresas com autorização e licença de funcionamento;
b) excetuam-se da obrigatoriedade do item acima, os hospitais privados ou públicos, desde que em situação sanitária regular, além de órgãos de governo.
II - notificar a autoridade sanitária competente, de imediato, quaisquer suspeitas de alteração, adulteração, fraude, falsificação ou roubo dos produtos que distribui, com a indicação do número dos lotes, para averiguação da denúncia, sob pena de responsabilização nos termos da legislação penal, civil e sanitária.
Art. 2º Ficam revogados os incisos VII, X e seus respectivos parágrafos, do art. 13 da Portaria SVS/MS nº 802, de 8 de outubro de 1998.
Art. 3º As empresas distribuidoras de produtos farmacêuticos, terão prazo de 60 (sessenta) dias para atender as exigências desta resolução, contadas da data de sua publicação. (Prazo prorrogado por 60 dias pela Resolução - RDC nº 16, de 22 de janeiro de 2003) 
Art. 4º A inobservância ou desobediência ao disposto nesta Resolução configura infração de natureza sanitária, nos termos da Lei nº 6.437, de 20 de agosto de 1977, sujeitando o infrator às penalidades nela previstas, bem como as sanções de natureza civil e penal cabíveis.
101.	Sem embargo, constata-se que a defendente não apresentou quaisquer comprovações de que se encontrava impossibilitada de informar os dados requeridos nos documentos fiscais e tampouco de que adotou os procedimentos alternativos preconizados na norma em alusão.
102.	Acerca das considerações sobre o processo de implantação de sistema de rastreabilidade de medicamentos no âmbito da Anvisa, constata-se que não afasta a obrigação de fazer constar a numeração dos lotes nos documentos fiscais.
103.	Com efeito, a implantação de sistema eletrônico de códigos de barras pela Anvisa tem escopo e objetivos distintos das normas que impõe o registro dos lotes nas notas fiscais, conforme exposto no seguinte excerto do voto condutor do Acórdão 4991/2018-TCU-Primeira Câmara - Rel. Min. Banjamin Zymler:
23. Por outro lado, cumpre esclarecer que o sistema de etiquetas e o sistema de códigos de barras bidimensionais, idealizados para permitir a implementação operacional do Sistema Nacional de Controle de Medicamentos, não dispensaram o registro dos lotes nas notas fiscais. Como bem destacou a unidade técnica, trata-se de tecnologias distintas, com finalidades e amplitudes próprias e que não se confundem com o rastreamento instituído por meio da Resolução 320/2002, embora possa vir a substituí-lo em momento futuro. De qualquer modo, o próprio Ministério da Saúde, ao exarar o Parecer Gescon 1643/2012, registrou que não foi cobrado da empresa distribuidora Medix o uso do sistema do código de barras bidimensional, mas, sim, o registro dos lotes nos documentos fiscais de venda (peça 2, p. 149, terceiro parágrafo) .
24. Já a Instrução Normativa Anvisa 11/2010, que dispôs sobre a tecnologia, a produção, o fornecimento e o controle da distribuição de etiquetas autoadesivas de segurança para o sistema de rastreamento de medicamentos, não afetou a emissão das notas fiscais ora questionadas, as quais foram emitidas um mês antes.
25. No que toca ao argumento de que, após a emissão da Orientação Técnica 1/2011-MS/SE/FNS/CGAPC, a empresa começou a emitir notas fiscais com o número dos lotes dos produtos, vale registrar que tal obrigatoriedade já vigorava desde a edição da Portaria Anvisa 802/1998, posteriormente substituída pela Resolução da Diretoria Colegiada da Anvisa 320/2002, que manteve regramento idêntico. A citada Orientação Técnica 1/2011, amparando-se em deliberações deste Tribunal, tão somente reiterou a obrigatoriedade de identificação dos lotes nas notais fiscais e orientou todas as unidades vinculadas ao Ministério da Saúde a glosar despesas que não tenham atendido à exigência normativa.
26. Vale destacar que esta Corte de Contas já se debruçou, em outras oportunidades, sobre casos de violação da norma da Anvisa, perpetrados, inclusive, pela empresa Medix, reconhecendo a importância da identificação dos lotes nas notas fiscais (vide Acórdão 1267/2011-TCU-Plenário, 1.358/2011-Plenário e 1.600/2011-Plenário) .
27. Segundo o Acórdão 1600/2011-TCU-Plenário, "a identificação do número do lote de fabricação no corpo da nota fiscal possibilita, conforme já descrito, a rastreabilidade do medicamento produzido, desde o laboratório até a farmácia, porém sua ausência, além de caracterizar uma irregularidade passível de pena de suspensão ou revogação da autorização de funcionamento da distribuidora, impossibilita o rastreamento exigido pela Agência Nacional de Vigilância Sanitária (Anvisa) e também a comprovação da efetiva entrega dos medicamentos aos municípios".
104.	Quanto aos argumentos de ausência de suporte legal para a exigência, incompetência da Anvisa para instituir obrigação tributária e extrapolação do poder regulamentar configurado pelas normas que obrigam o registro dos números dos lotes nas notas fiscais afiguram-se igualmente improcedentes.
105.	Contrariamente ao que entendem a defendente, a exigência de inclusão das informações sobre os lotes dos produtos em nota fiscal não configura instituição de obrigação tributária acessória e está inteiramente dentro da competência normativa delegada à agência pela Lei 9872/1999. 
106.	A obrigação tributária acessória é aquela prevista em lei e cujo conteúdo é obrigação de fazer ou não fazer alguma coisa, ou permitir que ela seja feita pelo Fisco, tudo no interesse da arrecadação ou da fiscalização dos tributos (artigo 113, § 2º, do CTN) .
107.	A emissão de nota fiscal com identificação das características dos medicamentos vendidos é obrigação acessória já prevista na legislação tributária relativa ao imposto sobre circulação de mercadorias e serviços (ICMS) . As normas questionadas, portanto, não impõe uma nova obrigação tributária acessória àqueles que comercializam medicamentos. Os normativos em questão regulamentam aspecto sanitário da comercialização desses produtos, especificando os dados que devem compulsoriamente ser informados no respectivo documento fiscal. Esse exigência não está voltada ao interesse da regular arrecadação ou fiscalização tributárias, mas antes à proteção da saúde pública. 
108.	Todos esses aspectos normativos, indubitavelmente, se enquadram nos poderes de controle e regulamentar atribuído à Anvisa pelos art. 6º e 7º, inciso III, da Lei 9782/1999, conforme se extrai do abaixo transcrito:
Art. 6º A Agência terá por finalidade institucional promover a proteção da saúde da população, por intermédio do controle sanitário da produção e da comercialização de produtos e serviços submetidos à vigilância sanitária, inclusive dos ambientes, dos processos, dos insumos e das tecnologias a eles relacionados, bem como o controle de portos, aeroportos e de fronteiras.
Art. 7º Compete à Agência proceder à implementação e à execução do disposto nos incisos II a VII do art. 2º desta Lei, devendo:
 (...) 
III - estabelecer normas, propor, acompanhar e executar as políticas, as diretrizes e as ações de vigilância sanitária;
109.	 Quanto à ausência de previsão em contrato ou no termo de convênio da obrigatoriedade do registro das informações sobre os lotes, deve-se observar que o dever das empresas fornecedoras de medicamentos fundamenta-se no artigo 13, inciso X, da Portaria-Anvisa n. 802/1998 e o caráter cogente dessa norma independe de qualquer previsão adicional em convênio, edital do certame ou no contrato dele decorrente.
110.	No tocante à afirmação de que todos os medicamentos foram entregues, conforme comprovaria o atestado emitido pelos agentes públicos recebedores, verifica-se que é insuficiente para afastar os indícios de que não houve entrega efetiva. Com efeito, o atestado de recebimento firmado por agente público tem presunção relativa de veracidade, a qual pode vir a ser infirmada por evidências em sentido contrário.
111.	Esse entendimento quanto ao caráter relativo da presunção de veracidade dos atos de ofício praticados por agente públicos tem sido afirmado na jurisprudência do Supremo Tribunal Federal, conforme assentado no MS 20.882/DF, Rel. Min. Celso de Mello e MS 24.307/DF, Rel. Min. Celso de Mello, extraindo-se deste último o seguinte excerto da ementa:
PRESUNÇÃO 'JURIS TANTUM' DE VERACIDADE DAS INFORMAÇÕES OFICIAIS PRESTADAS PELA AUTORIDADE APONTADA COMO COATORA E DAS DECLARAÇÕES EMANADAS DE AGENTES PÚBLICOS.
- As informações que a autoridade apontada como coatora prestar em mandado de segurança, bem assim as declarações oficiais que agentes públicos formularem no exercício de seu ofício, revestem-se de presunção relativa ('juris tantum') de veracidade, devendo prevalecer até que sobrevenha prova juridicamente idônea, em sentido contrário, que as desautorize. Doutrina. Precedentes. Declaração subscrita por agente público atestando a ciência inequívoca, pelo impetrante, do início dos trabalhos de vistoria. Presunção de veracidade não elidida no caso em exame. (...) 
112.	No caso sob análise, foram levantados indícios robustos em trabalho de auditoria deste Tribunal de que não houve entrega efetiva dos medicamentos declarados nas notas fiscais em referência. Esse conjunto indiciário consubstancia prova e se mostra suficiente para infirmar a presunção de veracidade dos atestados de recebimento e impõe tanto aos agentes públicos quanto às empresa fornecedoras o ônus de comprovar as entregas. 
113.	Em reiteradas decisões, este Tribunal tem assentado que incide sobre as empresas fornecedoras o ônus de comprovar, de forma inequívoca, que os produtos farmacêuticos adquiridos com recursos federais de transferências foram efetivamente entregues às municipalidades adquirentes (Acórdão 5161/2014-TCU-Segunda Câmara - Rel. Min. Subst. Augusto Sherman, 2.600/2012 - TCU - Plenário - Rel. Min. Ana Arraes e 818/2019 - TCU - Segunda Câmara - Rel. Min. Subst. Marcos Bemquerer, dentre outros) . 
114.	Nesse sentido, não foram apresentados quaisquer documentos capazes de comprovar a entrega dos medicamentos, tais como documentos de frete, documentos contábeis, listas de distribuição etc. Igualmente carente de comprovação documental é a alegação de que as aquisições não confirmadas pelos laboratórios fabricantes teriam sido feitas junto a outras distribuidoras. Com efeito, a empresa não apresentou notas fiscais de aquisição e tampouco esclareceu a informação dos laboratórios de que parte dos produtos em questão não teriam sequer sido fabricados.
115.	Quanto à suposta incompetência deste Tribunal para apuração dos ilícitos em questão em razão da instauração de processo no âmbito da Anvisa, deve-se igualmente rechaçar o argumento. Como se trata de irregularidades na gestão de recursos públicos federais, incide o princípio da independência da jurisdição deste Tribunal em relação às demais instâncias administrativas ou judiciais competentes, por força do disposto no art. 70, cp e parágrafo único e 71, inciso II, da Constituição da República Federativa do Brasil.
116.	Essa compreensão encontra-se assentada na jurisprudência do Supremo Tribunal Federal (Mandados de Segurança 21.948-RJ, 21.708-DF, 23.635-DF e 25880-DF) e deste TCU (Acórdão 940/2019-TCU-Segunda Câmara - Rel. Min. Aroldo Cedraz, 2983/2016 -TCU-Primeira Câmara - Rel. Min. Bruno Dantas e 30/2016-TCU-Plenário, dentre muitos outros) .
117.	Com suporte nas razões acima expendidas, deve-se concluir que as alegações de defesa não merecem acatamento, permanecendo caracterizada a ausência de comprovação documental que afaste os indícios de inexecução contratual e, consequentemente, de dano ao erário.
Citação da sociedade empresária Sobieski e Sobieski Ltda.-ME (CNPJ 10.387.902/0001-86) .
Irregularidades
a)  não comprovação da efetiva entrega dos medicamentos à Prefeitura Municipal de Salto do Lontra/PR, em razão dos Contratos 107/2010 e 109/2010 e 64/2011 referente às notas fiscais n. 1376656, 1376749, 1376793, 1376914, 1400725, 1400816, 1400908 e 101;
b)  emissão das notas fiscais acima relacionadas sem a indicação do número do lote de fabricação dos produtos nelas constantes, em desacordo com o artigo 13, inciso X, da Portaria Anvisa 802/1998, c/c o art. 1º, I, da Resolução Anvisa RDC 320/2002.
Alegações de Defesa 
118.	A defendente sustenta não ter praticado qualquer irregularidade, uma vez que não teria recebido pagamentos com recursos públicos sem a correspondente entrega dos medicamentos. Aduz que, somente após a entrega da totalidade dos medicamentos, o município de Salto do Lontra efetuou o pagamento referente ao contrato celebrado, em total conformidade com o previsto nas normas aplicáveis e nos termos pactuados.
119.	Consequentemente, inexistiria fundamento para a instauração de Tomada de Contas Especial e eventual aplicação de penalidade ou condenação a ressarcimento de débito por esta Corte de Contas.
120.	A empresa afirma que não tinha conhecimento da necessidade de inclusão dos lotes de medicamentos nas notas fiscais emitidas e, tão logo tomou ciência, passou a adotar o procedimento. Sobre o tema, aduz que havia previsão normativa para substituir o registro da numeração dos lotes nas notas fiscais por outros procedimentos e que todos os produtos entregues continham a numeração dos lotes nas embalagens.
121.	Alega que os contratos celebrados entre a empresa e o município de Salto do Lontra/PR foram cumpridos integralmente com a entrega de todos os medicamentos, bem como o recebimento dos valores correspondentes. 
122.	Aduz que não pode ser responsabilizada pela destinação dada aos medicamentos após o recebimento pela municipalidade. Acrescenta que os controles elaborados pela municipalidade não constituem prova das imputações de inexecução, servindo unicamente para atestar as declarações de seus signatários.
Análise
123.	Assiste razão à defendente quanto à impossibilidade de sua responsabilização pela destinação dada pelos adquirentes aos medicamentos por ela fornecidos. De observar-se, todavia, que a imputação veiculada na citação não diz respeito ao armazenamento ou distribuição dos produtos farmacêuticos adquiridos pela municipalidade, mas antes à ausência de comprovação de sua entrega efetiva.
124.	No tocante à afirmação de que todos os medicamento foram entregues, conforme comprovaria o atestado emitido pelos agentes públicos recebedores, verifica-se que é insuficiente para afastar os indícios de que não houve entrega efetiva. Com efeito, o atestado de recebimento firmado por agente público goza de presunção de veracidade apenas relativa, a qual pode vir a ser infirmada por evidências ou indícios consistentes em sentido contrário, conforme acima já demonstrado.
125.	No caso em tela, foram levantadas evidências robustas de que não houve entrega efetiva dos medicamentos declarados nas notas fiscais, notadamente as declarações das empresas fabricantes de que não efetuaram as vendas dos produtos declarados nas notas ou, em alguns casos, não na quantidade nelas consignada.
126.	Essas evidências infirmam a presunção de veracidade dos atestados de recebimento e impõe aos agentes públicos responsáveis e às empresa fornecedoras o ônus de comprovar as entregas pelos fundamentos já apresentados na presente instrução. 
127.	Em reiteradas decisões, este Tribunal tem assentado que incide sobre as empresas fornecedoras o ônus de comprovar, de forma inequívoca, que os produtos adquiridos foram efetivamente entregues no município (Acórdão 5161/2014-TCU-Segunda Câmara - Rel. Min. Subst. Augusto Sherman, 2.600/2012 - TCU - Plenário - Rel. Min. Ana Arraes e 818/2019 - TCU - Segunda Câmara - Rel. Min. Subst. Marcos Bemquerer, dentre outros) . 
128.	Nesse sentido, não foram apresentados quaisquer documentos capazes de comprovar a entrega dos medicamentos, tais como documentos de frete, documentos contábeis, listas de distribuição etc. 
129.	Quanto ao argumento de desconhecimento da norma da Anvisa e de que o registro de informações nas notas fiscais poderia ser substituído por outros procedimentos, aplicam-se as mesmas considerações desenvolvidas na análise das alegações de defesa da empresa Medix. 
130.	É cediço que a alegação de desconhecimento da lei não serve como escusa para o seu descumprimento, salvo erro escusável em circunstâncias específicas (art. 3º da Lei de Introdução às Normas de Introdução ao Direito Brasileiro) . No caso em atenção, não é razoável admitir que uma empresa que atuava no ramo de distribuição de medicamentos desconhecesse a Portaria Anvisa 802/1998
131.	Sobre o registro da numeração dos lotes nas embalagens, é fato que o art. 13 da então vigente Portaria 802/1998 da Avisa autorizava distribuidores impossibilitados de registrar o número dos lotes nos documentos fiscais, que adotassem os procedimentos detalhados em seu § 1º. A defendente, todavia, não apresentou quaisquer comprovações da impossibilidade de informar os dados requeridos nos documentos fiscais e tampouco de que adotou os procedimentos alternativos preconizados na norma em alusão.
132.	Por essas razões, deve-se concluir que as alegações de defesa não merecem acatamento, permanecendo caracterizada a ausência de comprovação documental que afaste os indícios de inexecução contratual e, consequentemente, de dano ao erário.
Configuração da Prescrição da Pretensão Punitiva
133.	Observa-se não ter se consumado, em relação aos ilícitos em debate, a prescrição da pretensão punitiva por parte do TCU que, nos termos do entendimento firmado no Acórdão 1441/2016-TCU-Plenário - Rel. Min. Benjamin Zymler, subordina-se ao prazo geral de prescrição indicado no art. 205 do Código Civil, qual seja, dez anos contados a partir da data de ocorrência da irregularidade sancionada, nos termos do art. 189 do Código Civil.
134.	As irregularidades discutidas nesta TCE ocorreram nos exercício de 2010 e 2011, portanto há menos de 10 anos, tendo sido interrompido o cômputo do prazo com a prolação do acórdão que ordenou a citação dos responsáveis em 16/11/2016. Em tais circunstâncias, não há óbice à proposição de aplicação à responsável das sanções previstas na Lei 8.443/1992.
Informações adicionais
135.	Cumpre informar que se encontram juntadas aos autos peças apresentadas pelos Srs. Luiz Carlos Gotardi (peça 54) , Claudio Gilberto Dalcortivo (peça 53) e Rejanesy Aparecida Nesi Artifon (peça 55) , a título de "Recurso de Reconsideração", nos autos do TC Processo 004.536/2014-2, objetivando a reforma do Acórdão 11988/2016-TCU-Segunda Câmara.
136.	As referidas manifestações não foram conhecidas como recurso, consoante deliberado no Acórdão 10811/2018-TCU-Segunda Câmara- Rel. Min. Ana Arraes (peça 52) , com fulcro no disposto no art. 279, parágrafo único, do Regimento Interno do TCU, tendo sido determinada pelo colegiado a juntada a este feito título de elementos complementares de defesa neste processo.
137.	O exame das razões expendidas nas referidas peças evidencia que não foram apresentadas quaisquer alegações ou evidências documentais novas que alterem o juízo formulado na presente instrução quanto ao mérito das contas dos referidos responsáveis.
CONCLUSÃO
138.	Conforme análise acima expendida, a Sra. Josi Mara Dallo foi regularmente citada, tendo permanecido silente no prazo fixado para oferta de defesa e não tampouco recolheu o valor do débito. Resta caracterizada, portanto, sua revelia quanto às imputações de ilícitos geradores de dano ao erário objeto desta TCE. 
139.	As condutas dos então farmacêutica do município, detalhadas nos relatórios de fiscalização e nas instruções da então Secex-PR e desta Unidade Técnica, concorreram diretamente para a configuração dos prejuízos ao erário, considerando que se desviaram dos princípios regentes da gestão administrativa ínsitos no art. 37, caput da Constituição Federal e das normas legais que disciplinam a liquidação e pagamento de despesas e aplicação dos recursos do SUS.
140.	Ante a ausência de alegações de defesa e de elementos probatórios que autorizem juízo de boa-fé nos atos de gestão examinados, conclui-se que as contas da responsável devem ser julgadas irregulares, com a correspondente condenação ao ressarcimento dos débitos imputado na citação. Impõe-se, ainda, a proposição da aplicação da sanção pecuniária prevista no art. 57 da Lei 8.443/1992 em razão da gravidade dos ilícitos apurados e reprovabilidade da conduta.
141.	Quanto aos responsáveis que responderam às citações efetuadas, conclui-se que as alegações de defesa do Srs. Luiz Carlos Gotardi, Claudio Gilberto Dalcortivo e Rejanesy Aparecida Nesi Artifon, bem como das sociedades empresárias Medix Brasil Produtos Hospitalares e Odontológicos Ltda. e Sobieski & Sobieski Ltda. não elidem as imputações de irregularidade geradoras de prejuízo aos cofres do FNS veiculadas na citação, permanecendo caracterizadas as responsabilidades e os respectivos débitos. 
142.	Destaque-se que nenhum dos responsáveis citados trouxe aos autos informações ou documentos que pudessem comprovar a efetiva entrega dos medicamentos adquiridos com recursos públicos. Assim, permaneceram caracterizados os pagamentos indevidos ante a não-localização dos medicamentos nos estoques da municipalidade, a ausência de registro da numeração dos lotes nas notas fiscais e controles de estoque, bem como as informações obtidas junto a laboratórios de que não comercializaram os produtos citados nas notas fiscais pela empresa Sobieski e Sobieski Ltda..
143.	Importante ressaltar que o modus operandi na consecução das irregularidades relacionadas à utilização de notas fiscais de venda de medicamentos sem a identificação de lote de origem e data de validade é similar aos identificados nos processos apreciados por este Tribunal conforme os Acórdãos 178/2012, 1504/2012, 1864/2012 e 768/2012 da 1ª Câmara; 5161/2014 da 2ª Câmara; 1358/2011, 2600/2012, 3466/2012 e 2162/2013 do Plenário.
144.	Em tais circunstâncias e ante a ausência de elementos probatórios que autorizem juízo de boa-fé nas condutas dos responsáveis que ofereceram alegações de defesa, conclui-se que suas contas devem igualmente ser julgadas irregulares, com a correspondente condenação ao ressarcimento dos débitos imputados na citação. 
145.	Cabível ainda propor a aplicação da multa proporcional ao débito prevista no art. 57 da Lei 8.666/1993 ante a elevada reprovabilidade das condutas dos agentes causadores dos prejuízos ao erário.
146.	Cabível, por fim, a proposição de remessa de cópia dos elementos pertinentes ao Ministério Público da União, atendendo, assim, ao disposto no art. 16, § 3º, da Lei 8.443/1992 c/c o art. 209, § 7º, do Regimento Interno/TCU.
PROPOSTA DE ENCAMINHAMENTO 	
Ante o exposto, submetem-se os autos à consideração superior, propondo:
a)  considerar revel, para todos os efeitos, a Sra. Josi Mara Dallo (CPF XXX.828.519-XX) dando-se prosseguimento ao processo, nos termos do art. 12, § 3º, da Lei 8.443/1992 c/c o art. 202, § 8º, do RI/TCU;
b)  rejeitar as alegações de defesa apresentadas pelo Srs. Luiz Carlos Gotardi (CPF XXX.939.269-XX) , Claudio Gilberto Dalcortivo (CPF XXX.037.639-XX) e Rejanesy Aparecida Nesi Artifon (CPF XXX.029.149-XX) e pelas sociedades empresárias Medix Brasil Produtos Hospitalares e Odontológicos Ltda. (CNPJ 10.268.780/0001-09) ; Sobieski & Sobieski Ltda. (CNPJ 10.387.902/0001-86) relativas às irregularidades na aquisição de medicamentos com recursos federais transferidos por meio do Convênios 711905/2009 e 712265/2009 e de transferências fundo a fundo ao Município de Salto do Lontra/PR;
c)  julgar, com fundamento nos arts. 1º, inciso I, 16, inciso III, alíneas "b" e "c", da Lei 8.443/1992 c/c os arts. 19, caput, e 23, inciso III, da mesma Lei, e com arts. 1º, inciso I, 209, inciso III e IV, 210 e 214, inciso III, do Regimento Interno do TCU, irregulares as contas dos responsáveis abaixo relacionados, condenando-os ao pagamento das quantias a seguir especificadas, com a fixação do prazo de quinze dias, a contar da notificação, para comprovar, perante o Tribunal (art. 214, inciso III, alínea "a", do Regimento Interno) , o recolhimento da dívida aos cofres do Fundo Nacional de Saúde, atualizadas monetariamente e acrescidas dos juros de mora, calculados a partir das datas discriminadas até a data do recolhimento, e com o abatimento de valores acaso já satisfeitos, na forma prevista na legislação em vigor:
Responsáveis solidários: empresa Sobieski & Sobieski Ltda. (CNPJ 10.387.902/0001-86) , Luiz Carlos Gotardi (CPF XXX.939.269-XX) , Josi Mara Dallo (CPF XXX.828.519-XX) e Sr. Claudio Gilberto Dalcortivo (CPF XXX.037.639-XX) 
Débito:
	Valor (R$) 
	Data de Ocorrência

	10.140,00
	10/8/2010

	5.470,00
	10/8/2010

	14.571,00
	10/8/2010

	1.929,00
	10/8/2010

	14.940,60
	31/8/2010

	22.055,00
	31/8/2010

	5.340,00
	31/8/2010

Responsáveis solidários: empresa Sobieski & Sobieski Ltda. (CNPJ 10.387.902/0001-86) , Luiz Carlos Gotardi (CPF XXX.939.269-XX) , Josi Mara Dallo (CPF XXX.828.519-XX) e Rejanesy Aparecida Nesi Artifon (CPF XXX.029.149-XX) 
Débito:
	Valor (R$) 
	Data de Ocorrência

	23.347,50
	12/5/2011

Responsáveis solidários: empresa Medix Brasil Produtos Hospitalares e Odontológicos Ltda. (CNPJ 10.268.780/0001-09) e Sr. Claudio Gilberto Dalcortivo (CPF XXX.037.639-XX) , Luiz Carlos Gotardi (CPF XXX.939.269-XX) e Josi Mara Dallo (CPF XXX.828.519-XX) 
Débito:
	Valor (R$) 
	Data de Ocorrência

	16.700,00
	10/8/2010

	14.950,00
	10/8/2010

	15.900,00
	10/8/2010

	19.150,00
	10/8/2010

	58.586,30
	31/8/2010

Responsáveis solidários: empresa Medix Brasil Produtos Hospitalares e Odontológicos Ltda. (CNPJ 10.268.780/0001-09) , Luiz Carlos Gotardi (CPF XXX.939.269-XX) , Josi Mara Dallo (CPF XXX.828.519-XX) e Rejanesy Aparecida Nesi Artifon (CPF XXX.029.149-XX) 
Débito:
	Valor (R$) 
	Data de Ocorrência

	18.325,40
	12/5/2011

	17.907,70
	12/5/2011

	17.358,40
	12/5/2011

Responsáveis solidários: 
Débito:
d)	aplicar aos responsáveis acima relacionados a multa prevista no art. 57 da Lei 8.443/1992 c/c o art. 267 do Regimento Interno, com a fixação do prazo de quinze dias, a contar da notificação, para comprovar, perante o Tribunal (art. 214, inciso III, alínea "a", do Regimento Interno) , o recolhimento da dívida aos cofres do Tesouro Nacional, atualizada monetariamente desde a data do acórdão que vier a ser proferido até a do efetivo recolhimento, se for paga após o vencimento, na forma da legislação em vigor;
e)	autorizar, desde logo, nos termos do art. 28, inciso II, da Lei 8.443/1992 c/c o art. 219, inciso II, do RI/TCU, a cobrança judicial da dívida caso não atendidas as notificações;
f)	 autorizar, desde logo, com fundamento no art. 26, da Lei 8.443/1992 c/c o art. 217, do Regimento Interno do TCU, caso seja do interesse dos acima nominados responsáveis, o parcelamento da dívida em até 36 parcelas, incidindo, sobre cada uma, os encargos legais devidos, sem prejuízo de alertá-la de que, caso opte por essa forma de pagamento, a falta de comprovação do recolhimento de qualquer parcela implicará o vencimento antecipado do saldo devedor, nos termos do art. 26, parágrafo único, e 59, da Lei 8.443/1992 c/c o art. 217, § 2º, do Regimento Interno do TCU; e
g)	 encaminhar cópia da deliberação ao Procurador-Chefe da Procuradoria da República no Estado do Paraná, nos termos do § 3º do art. 16 da Lei 8.443/1992 c/c o § 7º do art. 209 do Regimento Interno do TCU, para adoção das medidas que entender cabíveis; e comunicar-lhe que o relatório e o voto que a fundamentarem podem ser acessados por meio do endereço eletrônico www.tcu.gov.br/acordaos e que, caso haja interesse, o Tribunal pode enviar-lhe cópia desses documentos sem qualquer custo.
2.	Anuindo ao exame da SecexTCE, o Ministério Público junto ao Tribunal fez ressalva somente em relação ao "o ônus de comprovar, de forma inequívoca, que os produtos adquiridos foram entregues", nos seguintes termos (peça 117) :
Manifesto-me de acordo com a proposta da unidade técnica, sem prejuízo das observações a seguir.
Ao contrário do que afirma a instrução, não incide sobre as empresas fornecedoras, com as devidas vênias aos precedentes nessa Corte de Contas lembrados pela unidade técnica, "o ônus de comprovar, de forma inequívoca, que os produtos adquiridos foram entregues". Esse ônus, perante o Controle Eterno, é apenas de quem tem o dever de prestar contas e as empresas fornecedoras não têm o dever de prestar contas.
É certo, por outro lado, que as empresas têm obrigações contratuais. E entre tais obrigações pode haver algumas destinadas a possibilitar a realização da prestação de contas pelo gestor, como, por exemplo, a expedição de documentos. Essas obrigações não devem, no entanto, ser confundidas com o dever de prestar contas, embora isso frequentemente aconteça. O dever de prestar contas, vale dizer, de comprovar perante os órgãos de controle a execução do objeto contratual pago com recursos públicos, surge como ônus para o gestor, na forma da lei, a partir da decisão de realizar o pagamento porque essa decisão se dá sob a confiança nele depositada pela sociedade. Para a empresa fornecedora, que não decide o pagamento, apenas o requer, e nem recebeu mandato da sociedade, a comprovação da execução do objeto, caso conte com sua participação, se dá não em decorrência de ônus, mas tão somente em decorrência do interesse de receber o pagamento.
A distinção é relevante porque a presunção de dano que autoriza a condenação em débito decorre tão somente da omissão no dever de prestar contas e não da omissão de deveres de outra natureza. Da ausência de comprovação da execução do objeto e demais obrigações contratuais - mesmo aquelas destinadas a possibilitar a prestação de contas pelo gestor - decorre para a empresa contratada a impossibilidade de receber o pagamento. Se o pagamento foi realizado, deve-se presumir, então, em benefício da empresa contratada, que a execução do objeto e as demais obrigações contratuais foram comprovadas. Já em relação ao gestor, a realização do pagamento não autoriza a mesma presunção porque ela é incompatível com o dever de prestar contas. Se o gestor, instado pelo TCU ou outros órgãos de controle, não puder apresentar as comprovações devidas, seja porque não as exigiu da empresa fornecedora, seja porque as havendo exigido e obtido, delas não cuidou, será responsabilizado.
Nesse contexto, a responsabilização da empresa contratada não poderá ocorrer ante a mera ausência de comprovação da execução do objeto e das demais obrigações contratuais. A condenação somente terá lugar se, com ônus da prova para a acusação, for afastada a presunção dessa execução oriunda da realização do pagamento e que atua a favor da empresa fornecedora. Por considerar que, no caso vertente, foi produzida tal prova é que concordo com a proposta da unidade técnica acerca da condenação ao pagamento de débito das contratadas ouvidas nesta tomada de contas especial.
Com efeito, não se trata de mera ausência de comprovação da execução do objeto. Conforme a instrução, "foram levantadas evidências robustas de que não houve a entrega efetiva dos medicamentos declarados nas notas fiscais, notadamente as declarações das empresas fabricantes de que não efetuaram as vendas dos produtos declarados nas notas ou, em alguns casos, não na quantidade nelas consignadas".
Ante o exposto, com a ressalva acima apontada quanto aos fundamentos da condenação das empresas arroladas nos autos, manifesto-me de acordo com a proposta da unidade técnica à peça 110.
Cumpre registrar, por fim, que após o término da etapa de instrução processual com a emissão de parecer pelo titular da SecexTCE, peça 112, foram juntados os documentos às peças 113 a 116 a título de "alegações de defesa complementares".
3.	Na sequência, estando os autos no meu Gabinete, em excepcional homenagem aos princípios da ampla defesa e do contraditório, determinei a restituição dos autos à SecexTCE para exame dos novos elementos juntados às peças 113-116 e, após exame, a Unidade Técnica elaborou a seguinte instrução complementar (peça 119) , que contou com a anuência do Ministério Público (peça 122) :
EXAME TÉCNICO
EXAME DAS ALEGAÇÕES DE DEFESA COMPLEMENTARES	
10.	Conforme acima consignado, o escopo desta instrução circunscreve-se ao exame das alegações adicionais de defesa apresentadas pelo Sr. Luiz Carlos Gotardi após o encerramento da fase instrutiva.
Para melhor contextualização, transcreve-se as imputações de irregularidade contidas na citação do responsável: 
a) negativa da comprovação da boa e regular aplicação dos recursos transferidos ao município de Salto do Lontra/PR por meio das transferências fundo a fundo decorrentes das emendas parlamentares 31620018 e 33090017, destinados à aquisição de medicamentos para a assistência farmacêutica básica;
b) inconsistências nos registros de controle das entradas, saídas e de transferência de medicamentos, considerando que de acordo com estes registros a quase totalidade dos medicamentos adquiridos com recursos das transferências fundo a fundo decorrentes das emendas parlamentares 31620018 e 33090017 não permaneceram no Centro de Saúde NIS (farmácia central) , mas foram transferidos para outras unidades de saúde menores, em especial os PSF 01, PSF 02, PSF 03 e PSF04, não obstante as quantidades de medicamentos transferidas sejam incompatíveis com o porte destas unidades;
c) inexistência de quantidades relevantes de medicamentos na unidade de saúde PSF 02, considerando as transferências registradas no sistema de controle de estoques do município, bem como inexistência de correlação entre os lotes de fabricação relacionados nas notas fiscais emitidas pela empresa Medix Brasil Produtos Hospitalares e Odontológicos Ltda. e aqueles identificados no estoque da unidade de saúde PSF 02;
d) aceite das notas emitidas pelas empresas Medix Brasil Produtos Hospitalares e Odontológicos Ltda. (notas fiscais n. 913, 914 e 915) e Sobieski & Sobieski Ltda. (nota fiscal n. 101) sem a identificação do número do lote e do prazo de validade dos medicamentos, em desacordo com o artigo 13, inciso X, da Portaria Anvisa 802/1998, c/c o art. 1º, I, da Resolução Anvisa RDC 320/2002;
e) realização de pagamentos à empresa distribuidora de medicamentos Medix Brasil Produtos Hospitalares e Odontológicos Ltda. (nota fiscal 913, 914 e 915) em razão da aquisição de produtos para os quais foi constatado que esta empresa distribuidora não os adquiriu junto aos laboratórios fabricantes ou que sequer foram produzidos por este laboratório;
f) negativa de utilização da modalidade pregão em sua forma eletrônica na aquisição de medicamentos com recursos transferidos na modalidade fundo a fundo por decorrência das emendas parlamentares 31620018 e 33090017.
11.	Em sua manifestação complementar, o responsável relata que os fatos que motivaram a instauração da presente tomada de contas especial também foram investigados pelo Ministério Público do Estado do Paraná e pelo Ministério Público Federal.
12.	Informa que o Ministério Público do Estado do Paraná, no âmbito do Inquérito Civil MPPR-0126.14.000119-2, requisitou a este Tribunal cópia dos autos do TC Processo 004.536/2014-2. Após exame dos fatos, o órgão teria decidido pelo arquivamento do Inquérito Civil ao concluir que os elementos probatórios colhidos durante o processo de investigação não demonstram hipótese de eventual restituição ao erário (peças 114/115) .	
13.	Por sua vez, o Ministério Público Federal instaurou o Inquérito Civil 1.25.010.000323/2013-82, para apuração de possíveis irregularidades, na aquisição de medicamentos com recursos oriundos dos Convênios 711905/2009 e 71265/2009. O parquet federal teria igualmente concluído pelo arquivamento do procedimento ante a constatação da ausência de indícios da prática de crime, bem como da configuração da prescrição da ação de improbidade (peça 116) .
14.	Afirma que os órgãos ministeriais estadual e federal não teriam vislumbrado nos elementos de convicção colacionados a configuração de ato de improbidade capitulado na Lei 8.429/1992. Afirma que as apurações não indicaram a presença de condutas dolosas ou culposas.
15.	O responsável entende que, não tendo sido caracterizado ato doloso de improbidade, incidiria o instituto da prescrição, conforme a tese firmada pelo Supremo Tribunal Federal, com repercussão geral, pela imprescritibilidade somente das ações de ressarcimento ao erário fundadas em ato doloso de improbidade administrativa.
16.	Quanto à imputação de responsabilidade, sustenta que, com o advento da Lei 13.655/2018, que alterou a Lei de Introdução às Normas do Direito Brasileiro, o entendimento do Tribunal de Contas da União relativamente à responsabilização de agentes com base na Lei nº 8.443/1992 sofreu sensíveis alterações e adequações.
17.	Nesse sentido, aduz que a simples motivação legal para aplicação de sanções, sem considerar as circunstâncias fáticas que motivam uma conduta, não mais atende à fundamentação como comando constitucional previsto no artigo 93, incisos IX e X, da Constituição.
18.	Menciona que a disciplina introduzida pelo art. 28 da Lei nº 13.655/2018, bem como pelo Decreto nº 9.830/2019 alteraram os parâmetros para responsabilização  do agente público por atos de gestão irregulares, inclusive no posicionamento do Tribunal de Contas da União  no que diz respeito a aplicação das sanções motivadas por culpa.
19.	Traz à colação o Acórdão 1628/2018-TCU-Plenário, Rel. Ministro Benjamin Zymler no qual se utilizou o conceito de "erro grosseiro" previsto no artigo 28 da Lei 13.655/2018 para deixar de sancionar servidor municipal, levando em consideração, dentre outros, a situação fática que permeava a prática da conduta supostamente irregular.
20.	Referencia, ainda, que na deliberação em tela adotou-se o entendimento de que "a conduta culposa do responsável que foge ao referencial do 'administrador médio' utilizado pelo TCU para avaliar a razoabilidade dos atos submetidos a sua apreciação caracteriza o 'erro grosseiro a que alude o art. 28 da Lei 13.655/2018".
21.	O defendente suscita, também, o  preceituado no artigo 22 da Lei n.º 13.655/2018 também impacta na aplicação da Lei nº 8.443/1992 ao dispor que "na interpretação de normas sobre gestão pública, serão considerados os obstáculos e as dificuldades reais do gestor e as exigências das políticas públicas a seu cargo, sem prejuízo dos direitos dos administrados ".
22.	Afirma que, no caso sob exame, estaria demonstrado que não agiu com dolo e não cometeu erro grosseiro, como não praticou conduta culposa, não causando quaisquer danos ao erário e tampouco teria atuado de má-fé na execução do convênio.
23.	Com relação ao controle de estoques de medicamentos, assevera que a auditoria teria desconsiderado os fatos ocorridos, bem como a realidade de um pequeno e carente município do interior do Paraná.
24.	Relativamente aos achados da fiscalização in loco, destaca que a visita da equipe de fiscalização ocorreu mais de um ano após a aquisição dos produtos farmacêuticos, razão pela qual seria esperado que as quantidades encontradas fossem menores que as adquiridas em razão da distribuição dos medicamentos à população.
25.	Segundo o responsável, a equipe de auditoria teria desconsiderado as buscas feitas de forma manual nos registros do sistema, nas quais teriam sido encontradas as entradas em registros individuais. Esses registros de entrada, todavia, não teriam aparecido nos relatórios globais emitidos pelo sistema.
26.	Relativamente à indicação do número de lote e prazo de validade nas notas fiscais, declara que não era adotada tal prática pois se tratava de aspecto afeto à relação entre a indústria farmacêutica e as distribuidoras. Observam que as determinações da Portaria Anvisa 802/1998 nesse sentido eram dirigidas às empresas distribuidoras e não aos órgãos que adquiriam os insumos farmacêuticos, sendo descabida a responsabilização do administrador municipal pelo descumprimento da referida norma.
27.	Quanto ao aceite e pagamento de produtos cuja comercialização para as distribuidoras não foi confirmada pelos laboratórios fabricantes ou que sequer foram produzidos, asseveram jamais ter sido solicitado que a municipalidade realizasse controle desse aspecto.
28.	Acrescenta que teria havido omissão do Ministério da Saúde, tendo em vista que a execução dos convênios e emendas parlamentares seguiram as orientações do órgão. Ademais, prossegue, as prestações de contas foram aprovadas e somente foram revistas após os questionamentos do TCU e com base na Orientação Técnica nº 001/2011/MS/SR/FNS/CGAPC de 19 de agosto de 2011, fundamentada no Acórdão nº 1267/2001 TCU e Inciso X do Art. 13 da Portaria ANVISA nº 802/98 .
29.	Também evidenciaria ausência de culpa do gestor a tentativa de sanar as irregularidades apontadas por intermédio de notificação das empresas para que apresentassem e retificassem as notas fiscais, conforme documentos comprobatórios já inclusos no processo.
30.	Entende excessiva a exigência de que a Administração Municipal fiscalizasse as atividades comerciais das empresas fornecedoras, até porque as empresas que participaram dos certames licitatórios eram idôneas não havendo nada que as desabonasse.
31.	Por todas essas razões, estaria evidente a ausência de culpa grave, ressaltando que não se poderia exigir, mesmo de agente público atuando com diligência extraordinária, que observasse regras que não aplicáveis à sua esfera de atuação ou que não eram exigidas pelos órgãos competentes à época dos fatos.
Análise
32.	Quanto à possível configuração de prescrição da pretensão de ressarcimento, cumpre evidenciar que este Tribunal de Contas tem posicionamento sumulado pela imprescritibilidade das ações de ressarcimento de dano ao erário (Súmula 282 da jurisprudência do TCU) .
33.	Impede ponderar, todavia, o Supremo Tribunal Federal vem alterando profundamente o posicionamento anterior sobre a matéria, destacando-se a prolação, por unanimidade, acórdão no RE 636886/AL, Relator Ministro Alexandre de Moraes, DJe de 24/6/2020 com fixação de tese repercussão geral Tema 899, cuja ementa restou assim vazada:
EMENTA: CONSTITUCIONAL E ADMINISTRATIVO. REPERCUSSÃO GERAL. EXECUÇÃO FUNDADA EM ACÓRDÃO PROFERIDO PELO TRIBUNAL DE CONTAS DA UNIÃO. PRETENSÃO DE RESSARCIMENTO AO ERÁRIO. ART. 37, § 5º, DA CONSTITUIÇÃO FEDERAL. PRESCRITIBILIDADE.
1. A regra de prescritibilidade no Direito brasileiro é exigência dos princípios da segurança jurídica e do devido processo legal, o qual, em seu sentido material, deve garantir efetiva e real proteção contra o exercício do arbítrio, com a imposição de restrições substanciais ao poder do Estado em relação à liberdade e à propriedade individuais, entre as quais a impossibilidade de permanência infinita do poder persecutório do Estado.
2. Analisando detalhadamente o tema da "prescritibilidade de ações de ressarcimento", este SUPREMO TRIBUNAL FEDERAL concluiu que, somente são imprescritíveis as ações de ressarcimento ao erário fundadas na prática de ato de improbidade administrativa doloso tipificado na Lei de Improbidade Administrativa -Lei 8.429/1992 (TEMA 897) . Em relação a todos os demais atos ilícitos, inclusive àqueles atentatórios à probidade da administração não dolosos e aos anteriores à edição da Lei 8.429/1992, aplica-se o TEMA 666, sendo prescritível a ação de reparação de danos à Fazenda Pública.
3. A excepcionalidade reconhecida pela maioria do SUPREMO TRIBUNAL FEDERAL no TEMA 897, portanto, não se encontra presente no caso em análise, uma vez que, no processo de tomada de contas, o TCU não julga pessoas, não perquirindo a existência de dolo decorrente de ato de improbidade administrativa, mas, especificamente, realiza o julgamento técnico das contas à partir da reunião dos elementos objeto da fiscalização e apurada a ocorrência de irregularidade deque resulte dano ao erário, proferindo o acórdão em que se imputa o débito ao responsável, para fins de se obter o respectivo ressarcimento.
4. A pretensão de ressarcimento ao erário em face de agentes públicos reconhecida em acórdão de Tribunal de Contas prescreve na forma da Lei 6.830/1980 (Lei de Execução Fiscal) .
5. Recurso Extraordinário DESPROVIDO, mantendo-se a extinção do processo pelo reconhecimento da prescrição. Fixação da seguinte tese para o TEMA 899: "É prescritível a pretensão de ressarcimento ao erário fundada em decisão de Tribunal de Contas" (grifos nossos) .
34.	A ementa transcrita explicita a compreensão atual do STF de que a regra geral, em se tratando de ações de ressarcimento de dano causado ao erário, é de que são prescritíveis. A única exceção a essa regra, no entender da Suprema Corte, seriam as ações de ressarcimento erário fundadas na prática de ato de improbidade administrativa doloso tipificado na Lei de Improbidade Administrativa - Lei 8.429/1992.
35.	Extrai-se, ainda, que o Supremo Tribunal Federal se posicionou expressamente na fundamentação do RE 636886/AL pelo não enquadramento do processo de contas de competência deste Tribunal dentre as ações de ressarcimento fundadas na prática de ato de improbidade administrativa doloso tipificado na Lei 8.429/1992 que são imunes à incidência da prescrição. 
36.	O novo posicionamento do STF, portanto, contrapõe-se à tese ampla fixada na Súmula 282 do TCU de que as ações de ressarcimento movidas pelo Estado contra os agentes causadores de danos ao erário não são alcançadas pela prescrição.
37.	Apesar de ter assentado a tese da prescritibilidade da pretensão ressarcitória fundada em acórdão condenatório do Tribunal de Contas, observa-se que a referida decisão da Corte Suprema não se pronunciou expressamente sobre a perda da pretensão anteriormente à formação do título executivo. 
38.	Com efeito, o litígio concreto decidido RE 636.886 versava sobre a prescrição ocorrida no curso da execução judicial de título executivo materializado em acórdão condenatório proferido pelo TCU. 
39.	Ao enfrentar essa questão em acórdãos recentes, esta Corte de Contas afastou a incidência da prescrição da pretensão de ressarcimento no âmbito dos processos no TCU sob o argumento de que o novo posicionamento do STF limitou-se a assentar a prescritibilidade na fase de execução judicial do acórdão condenatório (Acórdão 6589/2020-TCU-Segunda Câmara, Rel. Min. Raimundo Carreiro e Acórdão 2018/2020-TCU-Plenário, Relatora Min. Ana Arraes) . 
40.	Sem embargo da autoridade desses precedentes, entende-se que não se considerou que os fundamentos utilizados nas decisões da Corte Suprema estão centrados no juízo de precedência, na hipótese, dos princípios da segurança jurídica e do devido processo legal em ponderação com a proteção da incolumidade do patrimônio público. Desse juízo resultou o reconhecimento de limitação temporal do exercício pela Administração, por intermédio de seus órgãos competentes, do direito de exigir a recomposição de dano ao erário. 
41.	Não por outra razão, o Supremo Tribunal Federal fixou hermenêutica do disposto no art. 37, § 5º da Constituição da República que alcança tanto as ações judiciais quanto as administrativas no sentido da prescritibilidade como regra geral das ações de ressarcimento de prejuízos ao erário, com exceção única das ações fundação em ato doloso de improbidade administrativa tipificado na Lei 8.429/1999. Com base nessa exegese, o STF entendeu que os processos de competência dos tribunais de contas não se inserem entre as ações de ressarcimento consideradas imprescritíveis. 
42.	Reitere-se que a uniformização da jurisprudência deste TCU pela imprescritibilidade fundamentou-se, dentre outros motivos, na autoridade da interpretação da Corte Constitucional sobre o tema, conforme exposto no seguinte excerto do voto do Ministro Benjamin Zymler condutor do Acórdão 2709/2008-TCU-Plenário:
 (...) 
Avalia-se nesta oportunidade a melhor exegese para o § 5º do artigo 37 da Constituição Federal no que tange às ações de ressarcimento decorrentes de prejuízo ao erário. A redação da citada norma constitucional, conforme demonstram os pareceres emitidos nos autos, proporciona duas interpretações divergentes: a que conclui pela imprescritibilidade da pretensão de ressarcimento ao erário e a que conclui pela prescritibilidade da pretensão de ressarcimento, da mesma forma como ocorre com a pretensão punitiva.
3. Anteriormente, me perfilei à segunda corrente com espeque na proeminência do Princípio da Segurança Jurídica no ordenamento pátrio. Não obstante, em 4.9.2008, o Supremo Tribunal Federal, cuja competência precípua é a guarda da Constituição, ao apreciar o Mandado de Segurança nº 26.210-9/DF, deu à parte final do § 5º do art. 37 da Constituição Federal a interpretação de que as ações de ressarcimento são imprescritíveis. O eminente Relator, Ministro Ricardo Lewandowski, destacou:
"No que tange à alegada ocorrência de prescrição, incide, na espécie, o disposto no art. 37, § 5º da Constituição de 1988, segundo o qual:
§ 5º - A lei estabelecerá os prazos de prescrição para ilícitos praticados por qualquer agente, servidor ou não, que causem prejuízos ao erário, ressalvadas as respectivas ações de ressarcimento.
Considerando ser a Tomada de Contas Especial um processo administrativo que visa a identificar responsáveis por danos causados ao erário, e determinar o ressarcimento do prejuízo apurado, entendo aplicável ao caso sob exame a parte final do referido dispositivo constitucional.
Nesse sentido é a lição do Professor José Afonso da Silva:
 (...) "A lei estabelecerá os prazos de prescrição para ilícitos praticados por qualquer agente, servidor ou não, que causem prejuízos ao erário, ressalvadas as respectivas ações de ressarcimento". Vê-se, porém, que há uma ressalva ao princípio. Nem tudo prescreverá. Apenas a apuração e punição do ilícito, não, porém, o direito da Administração ao ressarcimento, à indenização, do prejuízo causado ao erário. É uma ressalva constitucional e, pois, inafastável, mas, por certo, destoante dos princípios jurídicos, que não socorrem quem fica inerte (dormientibus non sucurritius) ".
4. A temática aqui analisada trata exclusivamente de interpretação de dispositivo constitucional. Considerando que o STF, intérprete maior e guarda da Constituição, já se manifestou no sentido de que a parte final do § 5º do art. 37 da Carta Política determina a imprescritibilidade das ações de ressarcimento ao erário, não me parece razoável adotar posição diversa na esfera administrativa.  (grifos acrescidos) 
43.	Por esses mesmos argumentos, deve-se reconhecer a necessidade de compatibilizar a atual linha decisória deste Tribunal com a mutação na jurisprudência da Corte Suprema.
44.	Quanto ao regime jurídico aplicável à prescrição ressarcitória antes da formação do título executivo, é cediço que inexiste disposição na Lei 8.443/1992 ou em qualquer outro diploma legal que trate especificamente da prescrição da pretensão de ressarcimento de dano ao erário titularizada pelo Tribunal de Contas da União nos processos de sua competência.
45.	Ante a ausência de norma de Direito Administrativo que regule a prescrição de pretensão de ressarcimento decorrente de ato ilícito na gestão de recursos públicos, entende-se aplicável à matéria o prazo prescricional geral previsto no art. 205 do Código Civil de 2002, com a regra de transição prevista no art. 2.208 do mesmo diploma legal:
Art. 205. A prescrição ocorre em dez anos, quando a lei não lhe haja fixado prazo menor.
Art. 2.028. Serão os da lei anterior os prazos, quando reduzidos por este Código, e se, na data de sua entrada em vigor, já houver transcorrido mais da metade do tempo estabelecido na lei revogada.
46.	A adoção da prescrição decenal do art. 205 do Código Civil afigura-se compatível com as disposições do art. 6º, inciso II, c/c art. 19 da IN/TCU 71/2012, modificada pela IN/TCU 76/2016 que estabelecem a dispensabilidade de instauração da tomada de contas especial caso transcorridos dez anos do fato gerador sem notificação do responsável pela autoridade administrativa competente.
47.	Apesar de não se tratar de hipótese de prescrição, a regra ínsita no referido normativo prestigia igualmente a segurança jurídica e o devido processo legal, estabelecendo limitação temporal ao poder persecutório do TCU quando se apresentem circunstâncias fáticas que obstem ou restrinjam a garantia do contraditório em sua dimensão substancial por parte dos agentes responsáveis.
48.	Em reforço a essa linha de intelecção, cumpre resgatar que, apesar de não haver uniformidade, prevalecia na jurisprudência desta Corte de Contas, anteriormente à decisão do STF no MS 26210/DF e deste Tribunal no Acórdão 2709/2008-TCU-Plenário, Rel. Min Benjamin Zymler, o entendimento pela prescritibilidade da pretensão de ressarcimento do dano ao erário, aplicando-se as disposições do Código Civil de 1916 e, a partir de 11/1/2003, as disposições do Código Civil de 2002.
49.	Podem ser citados nesse sentido os Acórdão 116/1998-TCU-Plenário, Rel. Min. Walton Alencar Rodrigues, 23/2002-TCU-Plenário, Rel. Min. Walton Alencar Rodrigues 3138/2006-TCU- Segunda Câmara, Rel. Min. Ubiratan Aguiar, 3044/2006- TCU-Segunda Câmara, Rel. Min. Ubiratan Aguiar, 2990/2006-TCU-Primeira Câmara, Rel. Min. Augusto Nardes, 1821/2006-TCU-Primeira Câmara, Rel. Min. Guilherme Palmeira, dentre muitos outros. 
50.	Avançando por essa linha de compreensão, deve-se considerar como marco inicial da contagem do prazo prescricional a data da configuração do fato gerador do dano ao erário e da respectiva pretensão de ressarcimento, nos termos dos arts. 189 e 205 do vigente Código Civil. Deve-se ter presente, ainda, que, nos termos do art. 202 do referido código, o despacho da autoridade que ordena a citação interrompe, por uma única vez, o prazo prescricional. 
51.	De acordo como esse regramento, observa-se que não se completou um prazo igual ou superior a dez anos contado a partir da ocorrência dessas irregularidades, exercícios de 2010 e 2011 até a prolação do acórdão que determinou a citação dos responsáveis em 16/11/2016 (peça 4) .
52.	Igualmente não se concretizou a prescrição da pretensão punitiva no âmbito do TCU, visto se encontrar consolidado o entendimento de que essa pretensão se subordina ao prazo geral de prescrição indicado no art. 205 do Código Civil, qual seja, dez anos contados a partir da data de ocorrência da irregularidade sancionada, nos termos do art. 189 do Código Civil (Acórdão 1441/2016-TCU-Plenário) .
53.	Portanto, não há como prosperar a alegação da responsável de ocorrência de prescrição das pretensões ressarcitória ou punitiva nesta TCE.
54.	Não merecem também acolhimento as alegações de que o arquivamento dos procedimentos investigatórios do Ministério Público Federal e o Ministério Público do Estado do Paraná comprovariam a ausência de dano ao erário e de culpa do defendente.
55.	Os documentos juntados pelo responsável comprovam apenas que os órgãos ministeriais entenderam que não havia elementos suficientes para comprovar a prática de crime e ato de improbidade administrativa. Não houve, portanto, menção a comprovação de inocorrência dos fatos ilícitos geradoras de lesão aos cofres públicos ou de ausência de responsabilidade do defendente.
56.	Ademais, pelo princípio da independência das instâncias, as conclusões formadas pelo Ministério Público no exercício de suas atribuições institucionais em nada afetam a competência desta Corte de Contas para formar juízo autônomo em processo de contas quanto à configuração de ilícitos enquadráveis no art. 16, inciso III, da Lei 8.443/1992 e de dano ao erário.
57.	Quanto às alegações de inconsistências dos achados da equipe de auditoria do TCU em razão de a fiscalização ter ocorrido um ano após as aquisições, reitera-se a análise consignada na última instrução de que as constatações de incompatibilidade entre os quantitativos adquiridos e os localizados nos estoques, bem como a informação dos fabricantes de que não venderam os medicamentos, constituem fortes indícios de inexecução contratual.
58.	Ante esses indícios e por força do disposto no art. 70, parágrafo único e no art. 93 do Decreto-Lei 200/1967, incide sobre os gestores municipais o ônus de elidir as irregularidades levantadas, mediante apresentação de registros de entrada e saída, controles de distribuição e outros documentos aptos a demonstrar a adequação do nível dos estoques em relação aos quantitativos recebidos e ao consumo no período.
59.	Frise-se que o registro dos produtos farmacêuticos em sistema de controle de estoque é procedimento previsto no art. 10, da Portaria MS 2.982, de 26/11/2009, que assim dispõe:
Art. 10. A execução do Componente Básico da Assistência Farmacêutica é descentralizada, sendo de responsabilidade dos Municípios, do Distrito Federal e dos Estados, onde couber, a organização dos serviços e a execução das atividades farmacêuticas, entre as quais seleção, programação, aquisição, armazenamento (incluindo controle de estoque e dos prazos de validade dos medicamentos) , distribuição e dispensação dos medicamentos e insumos de sua responsabilidade.
60.	O sistema informatizado da municipalidade, portanto, deveria conter o registro do recebimento de todas as aquisições de medicamentos em estoque da farmácia central (Centro de Saúde NIS I) , da distribuição de medicamentos à população realizada na própria farmácia central (peças 17 e 18) e das transferências de medicamentos da farmácia central para as demais unidades de saúde do município.
61.	O responsável repete as alegações de que as inconsistências detectadas pela equipe de auditoria nos registros do eletrônicos de controle de estoque de medicamentos seriam devidas a falhas nas funcionalidades do sistema informatizado utilizado pela municipalidade.
62.	Conforme apontado pela equipe de auditoria e reconhecido pelo próprio responsável nas alegações inicialmente apresentadas, os sistemas de controle de estoque da farmácia central apresentavam graves inconsistências, uma vez que havia registros de saída de produtos sem equivalentes registros de entrada.
63.	A equipe constatou que as aquisições realizadas junto à empresa Medix Brasil no ano de 2011, realizadas por meio das notas fiscais n. 913, 914 e 915, não foram registradas no sistema de controle de estoque, conforme evidenciado no Relatório de Entrada de Produtos. Todavia, foram localizados registros de transferência dos medicamentos relacionados nestas notas fiscais da farmácia central (Centro de Saúde NIS 1) para outras unidades de saúde.
64.	Já se consignou no primeiro exame das defesas que os relatórios de saída de produtos do estoque não são suficientes para comprovar o recebimento de todos os medicamentos supostamente adquiridos, uma vez que não foram trazidos registros de entrada correspondentes. Observa-se que o responsável não acrescentou qualquer comprovação a existência de registros das entradas de produtos e tampouco comprovou as supostas falhas que inviabilizaram a emissão de relatórios de entrada compatíveis com os quantitativos de medicamentos registrado nas notas fiscais de compra.
65.	Também não merece acolhimento o argumento de que não havia cobrança pela municipalidade da identificação dos lotes e do prazo de validade de medicamentos por se tratar de formalidade a ser observada somente pelos fornecedores. Trata-se, em verdade, de exigência normativa que visa a assegurar o direito constitucional a saúde, previsto no art. 6º da Constituição da República de 1988.
66.	Conforme apontada na representação que originou este feito, a ausência dessas informações impede o monitoramento de todo o processo de produção, distribuição, guarda e dispensação de medicamentos. A ausência dessas informações nos documentos fiscais de aquisição e, por consequência, nos sistemas de controle de estoque e dispensação, representam riscos inaceitáveis para a saúde pública, uma vez que dificultam ações eficazes junto a fabricantes, distribuidores, instituições médicas e usuários no sentido de impedir a utilização de medicamentos impróprios para o consumo. 
67.	Sem tal controle, acrescente-se, ainda que houvesse em estoque medicamentos com especificações semelhantes aos dos adquiridos, seria impossível discriminar as fontes dos recursos utilizados na aquisição, impossibilitando o estabelecimento no nexo de causalidade com os recursos transferidos pelo Fundo Nacional de Saúde para financiamento a cargo da Política de Assistência Farmacêutica.
68.	Ressalte-se que, contrariamente ao que afirma o responsável, não lhe foi imputado o descumprimento dos normativos da Anvisa relativos obrigatoriedade de registro nas notas fiscais de medicamentos do número dos lotes dos produtos farmacêuticos. Tampouco fez-se juízo de ausência de fiscalização de atividades privadas das sociedades empresárias contratadas. A imputação formulada na citação diz respeito à ausência de comprovação da regular liquidação e pagamento de despesas pela aceitação de documento fiscal que não atendia às normas aplicáveis à época.
69.	Ressalte-se que este Tribunal já se manifestou quanto à configuração de erro grosseiro por parte de ordenador de despesas em razão de inobservância das exigências legais relativas à liquidação e pagamento de despesa pública:
Acórdão 2699/2019-TCU-Primeira Câmara, Rel. Min. Vital do Rêgo
Enunciado
Para fins de responsabilização perante o TCU, pode ser tipificada como erro grosseiro (art. 28 do Decreto-lei 4.657/1942 - Lei de Introdução às Normas do Direito Brasileiro) a autorização de pagamento sem a devida liquidação da despesa.
70.	O conjunto de circunstâncias fáticas acima expostas evidencia gravíssima desconsideração pelos princípios regentes da gestão pública por parte dos gestores, em especial os princípios da legalidade e eficiência expressos no art. 37, caput, da Constituição da República de 1988. Conforme ressaltado pelo próprio defendente, esta Corte de Contas fixou o entendimento de que a caracterização da culpa grave na conduta do administrador público tem como parâmetro a atuação esperada de um administrador minimamente diligente nas mesmas circunstâncias.
71.	Quanto aos critérios de avaliação de culpa do gestor máximo, este Tribunal já assentou que os dirigentes, mesmo quando não praticam diretamente atos ilícitos, podem ser responsabilizados quando caracterizada negligência quanto aos deveres de controle e supervisão hierárquica inerentes à sua função:
Acórdão 2147/2015-TCU-Plenário, Rel. Min. JOSÉ MUCIO MONTEIRO
Enunciado
A responsabilização de dirigente máximo pode decorrer de significativa desorganização administrativa no órgão ou entidade, o que configura negligência.
Acórdão 583/2019-TCU-Plenário, Rel. Min. VITAL DO RÊGO
Enunciado
O dirigente máximo de órgão ou entidade da Administração Pública pode ser responsabilizado quando ficar evidenciada falha grave no dever de supervisão dos subordinados, especialmente na condução de procedimentos sujeitos a maior vulnerabilidade, como contratações envolvendo quantias vultosas.
Acórdão 1001/2018-TCU-Primeira Câmara, Rel. Min. BRUNO DANTAS
Enunciado
O fato de a irregularidade, comissiva ou omissiva, não ter sido praticada diretamente pelo gestor principal, e sim por outros servidores ou por órgão subordinado ao seu, não o exime de responder pela irregularidade, com base na culpa in eligendo ou na culpa in vigilando.
72.	No caso sob exame, o mínimo exigível do administrador seria a adoção de medidas eficazes para observância das normas aplicáveis à liquidação de despesas com aquisição de medicamentos, bem como ao controle desses produtos após seu ingresso nos estoques da municipalidade. Não se poderia esperar que o prefeito municipal efetuasse controle minucioso sobre cada aquisição, mas sim que exercesse os deveres de controle e supervisão sobre os subordinados para que implantassem controles e rotinas aderentes às normas de regência.
73.	Os elementos probatórios obtidos no curso da instrução demonstram que esses cuidados não foram adotados pelo defendente, resultando em ausência de rotinas e controles internos minimamente eficazes sobre a aplicação de recursos em objeto de grande relevância social. Quanto à consideração das circunstâncias de fato, observa-se que o defendente não apresentou qualquer evidência ou indício concreto de eventuais obstáculos administrativos ao cumprimento das exigências normativas em questão, limitando-se a alegar que seria excessivo esperar aderência à legislação por se tratar de município de pequeno porte.
74.	Com suporte nas razões acima expendidas, deve-se concluir que as alegações de defesa adicionais do ex-gestor não merecem acatamento, permanecendo caracterizada sua responsabilidade pela ausência de comprovação da regular execução contratual e liquidação das despesas com medicamentos pagas com recursos recebidos do FNS.
75.	Por todo o acima exposto, concluiu-se pela manutenção do juízo formulado na instrução à peça 110 quanto ao mérito das contas do referido responsável.
CONCLUSÃO
76.	Dando cumprimento ao comando do Ministro-Relator, foram examinadas na presente instrução as alegações de defesa adicionais apresentadas pelo Sr. Luiz Carlos Gotardi. Conclui-se que os argumentos e documentos ofertados não elidem as imputações de irregularidade geradoras de prejuízo aos cofres do FNS veiculadas na citação, permanecendo caracterizadas as responsabilidades e os respectivos débitos. 
77.	Evidenciou-se que o responsável não trouxe aos autos informações ou documentos adicionais que pudessem comprovar a efetiva entrega dos medicamentos adquiridos com recursos públicos. Assim, permaneceram caracterizados os pagamentos indevidos ante a não-localização dos medicamentos nos estoques da municipalidade, a ausência de registro da numeração dos lotes nas notas fiscais e controles de estoque, bem como as informações obtidas junto a laboratórios de que não comercializaram os produtos citados nas notas fiscais pela empresa Sobieski e Sobieski Ltda.
78.	Quanto aos parâmetros de avaliação do elemento subjetivo da conduta do defendente, concluiu-se que as circunstâncias de fato evidenciam que o agente não observou os deveres de cautela e diligência mínimos exigidos de um agente público nas mesmas circunstâncias. Configurou-se, portanto, culpa grave como elemento subjetivo de sua conduta.
79.	Importante ressaltar que as condutas irregularidades relacionadas à utilização de notas fiscais de venda de medicamentos sem a identificação de lote de origem e data de validade é similar àquelas identificadas em diversos outros processos de TCE apreciados por este Tribunal, conforme se extrai dos Acórdão 9264/2020-TCU-Segunda Câmara, Rel. Min. Aroldo Cedraz e 13933/2019-TCU- Primeira Câmara, Rel. Min. Marcos Bemquerer. 
80.	Em tais circunstâncias e ante a ausência de elementos probatórios que autorizem juízo de boa-fé na conduta do responsável, reitera-se a conclusão de que as contas do defendente, assim como as dos demais responsáveis, devem ser julgadas irregulares, com a correspondente condenação ao ressarcimento dos débitos imputados nas citações. 
81.	Cabível ainda propor a aplicação da multa proporcional ao débito prevista no art. 57 da Lei 8.666/1993 ante a elevada reprovabilidade das condutas dos agentes causadores dos prejuízos ao erário.
82.	Cabível, por fim, a proposição de remessa de cópia dos elementos pertinentes ao Ministério Público da União, atendendo, assim, ao disposto no art. 16, § 3º, da Lei 8.443/1992 c/c o art. 209, § 7º, do Regimento Interno/TCU.
PROPOSTA DE ENCAMINHAMENTO 	
Ante o exposto, submetem-se os autos à consideração superior, propondo:
a)  considerar revel, para todos os efeitos, a Sra. Josi Mara Dallo (CPF XXX.828.519-XX) dando-se prosseguimento ao processo, nos termos do art. 12, § 3º, da Lei 8.443/1992 c/c o art. 202, § 8º, do RI/TCU;
b)  rejeitar as alegações de defesa apresentadas pelo Srs. Luiz Carlos Gotardi (CPF XXX.939.269-XX) , Claudio Gilberto Dalcortivo (CPF XXX.037.639-XX) e Rejanesy Aparecida Nesi Artifon (CPF XXX.029.149-XX) e pelas sociedades empresárias Medix Brasil Produtos Hospitalares e Odontológicos Ltda. (CNPJ 10.268.780/0001-09) ; Sobieski & Sobieski Ltda. (CNPJ 10.387.902/0001-86) relativas às irregularidades na aquisição de medicamentos com recursos federais transferidos por meio do Convênios 711905/2009 e 712265/2009 e de transferências fundo a fundo ao Município de Salto do Lontra/PR;
c)  julgar, com fundamento nos arts. 1º, inciso I, 16, inciso III, alíneas "b" e "c", da Lei 8.443/1992 c/c os arts. 19, caput, e 23, inciso III, da mesma Lei, e com arts. 1º, inciso I, 209, inciso II e III, 210 e 214, inciso III, do Regimento Interno do TCU, irregulares as contas dos responsáveis abaixo relacionados, condenando-os ao pagamento das quantias a seguir especificadas, com a fixação do prazo de quinze dias, a contar da notificação, para comprovar, perante o Tribunal (art. 214, inciso III, alínea "a", do Regimento Interno) , o recolhimento da dívida aos cofres do Fundo Nacional de Saúde, atualizadas monetariamente e acrescidas dos juros de mora, calculados a partir das datas discriminadas até a data do recolhimento, e com o abatimento de valores acaso já satisfeitos, na forma prevista na legislação em vigor:
Responsáveis solidários: empresa Sobieski & Sobieski Ltda. (CNPJ 10.387.902/0001-86) , Luiz Carlos Gotardi (CPF XXX.939.269-XX) , Josi Mara Dallo (CPF XXX.828.519-XX) e Sr. Claudio Gilberto Dalcortivo (CPF XXX.037.639-XX) 
Débito:
	Valor (R$) 
	Data de Ocorrência

	10.140,00
	10/8/2010

	5.470,00
	10/8/2010

	14.571,00
	10/8/2010

	1.929,00
	10/8/2010

	14.940,60
	31/8/2010

	22.055,00
	31/8/2010

	5.340,00
	31/8/2010

Responsáveis solidários: empresa Sobieski & Sobieski Ltda. (CNPJ 10.387.902/0001-86) , Luiz Carlos Gotardi (CPF XXX.939.269-XX) , Josi Mara Dallo (CPF XXX.828.519-XX) e Rejanesy Aparecida Nesi Artifon (CPF XXX.029.149-XX) 
Débito:
	Valor (R$) 
	Data de Ocorrência

	23.347,50
	12/5/2011

Responsáveis solidários: empresa Medix Brasil Produtos Hospitalares e Odontológicos Ltda. (CNPJ 10.268.780/0001-09) e Sr. Claudio Gilberto Dalcortivo (CPF XXX.037.639-XX) , Luiz Carlos Gotardi (CPF XXX.939.269-XX) e Josi Mara Dallo (CPF XXX.828.519-XX) 
Débito:
	Valor (R$) 
	Data de Ocorrência

	16.700,00
	10/8/2010

	14.950,00
	10/8/2010

	15.900,00
	10/8/2010

	19.150,00
	10/8/2010

	58.586,30
	31/8/2010

Responsáveis solidários: empresa Medix Brasil Produtos Hospitalares e Odontológicos Ltda. (CNPJ 10.268.780/0001-09) , Luiz Carlos Gotardi (CPF XXX.939.269-XX) , Josi Mara Dallo (CPF XXX.828.519-XX) e Rejanesy Aparecida Nesi Artifon (CPF XXX.029.149-XX) 
Débito:
	Valor (R$) 
	Data de Ocorrência

	18.325,40
	12/5/2011

	17.907,70
	12/5/2011

	17.358,40
	12/5/2011

d)	 aplicar aos responsáveis acima relacionados a multa prevista no art. 57 da Lei 8.443/1992 c/c o art. 267 do Regimento Interno, com a fixação do prazo de quinze dias, a contar da notificação, para comprovar, perante o Tribunal (art. 214, inciso III, alínea "a", do Regimento Interno) , o recolhimento da dívida aos cofres do Tesouro Nacional, atualizada monetariamente desde a data do acórdão que vier a ser proferido até a do efetivo recolhimento, se for paga após o vencimento, na forma da legislação em vigor;
e)	 autorizar, desde logo, nos termos do art. 28, inciso II, da Lei 8.443/1992 c/c o art. 219, inciso II, do RI/TCU, a cobrança judicial da dívida caso não atendidas as notificações;
f)	 autorizar, desde logo, com fundamento no art. 26, da Lei 8.443/1992 c/c o art. 217, do Regimento Interno do TCU, caso seja do interesse dos acima nominados responsáveis, o parcelamento da dívida em até 36 parcelas, incidindo, sobre cada uma, os encargos legais devidos, sem prejuízo de alertá-la de que, caso opte por essa forma de pagamento, a falta de comprovação do recolhimento de qualquer parcela implicará o vencimento antecipado do saldo devedor, nos termos do art. 26, parágrafo único, e 59, da Lei 8.443/1992 c/c o art. 217, § 2º, do Regimento Interno do TCU; e
g)	encaminhar cópia da deliberação ao Procurador-Chefe da Procuradoria da República no Estado do Paraná, nos termos do § 3º do art. 16 da Lei 8.443/1992 c/c o § 7º do art. 209 do Regimento Interno do TCU, para adoção das medidas que entender cabíveis; e comunicar-lhe que o relatório e o voto que a fundamentarem podem ser acessados por meio do endereço eletrônico www.tcu.gov.br/acordaos e que, caso haja interesse, o Tribunal pode enviar-lhe cópia desses documentos sem qualquer custo.
É o relatório.

8.1. Luiz Fernando Pereira (22076/OAB-PR) e outros, representando Medix Brasil Produtos Hospitalares e Odontologicos Ltda - ME.  
8.2. Claudia Frigeri (40447/OAB-PR) e outros, representando Rejanesy Aparecida Nesi Artifon e Luiz Carlos Gotardi;  
8.3. Jorge Jose Gotardi (7959/OAB-PR) e outros, representando Josi Mara Dallo.  
8.4. Rogerio Helias Carboni (37.227/OAB-PR) e outros, representando Cláudio Gilberto Dalcortivo.

Subprocurador-Geral Lucas Rocha Furtado.

TOMADA DE CONTAS ESPECIAL. IMPUGNAÇÃO DE DESPESAS REFERENTES A AQUISIÇÕES DE MEDICAMENTOS COM RECURSOS DOS CONVÊNIOS 711905/2009 E 712265/2009 E DE TRANSFERÊNCIAS FUNDO A FUNDO REPASSADOS AO MUNICÍPIO DE SALTO DO LONTRA/PR NOS EXERCÍCIOS DE 2010 E 2011. CITAÇÃO. REVELIA DE UM DOS RESPONSÁVEIS. ALEGAÇÕES DE DEFESA DOS DEMAIS RESPONSÁVEIS REJEITADAS. IRREGULARIDADE DAS CONTAS. DÉBITO E MULTA. CIÊNCIA.

TOMADA DE CONTAS ESPECIAL (TCE)

Secretaria de Controle Externo de Tomada de Contas Especial (SecexTCE).

Conforme consignado no relatório precedente, esta tomada de contas especial foi instaurada por determinação constante da alínea "e" do Acórdão 11988/2016-TCU-Segunda Câmara (Rel. Min. Raimundo Carreiro) , em desfavor dos Srs. Luiz Carlos Gotardi; Claudio Gilberto Dalcortivo; Rejanesy Aparecida Nesi Artifon; Josi Mara Dallo; e das sociedades empresárias Medix Brasil Produtos Hospitalares e Odontológicos Ltda.; e Sobieski & Sobieski Ltda., em razão de irregularidades em aquisições de medicamentos com recursos dos Convênios 711905/2009 e 712265/2009 e de transferências fundo a fundo repassados ao Município de Salto do Lontra/PR nos exercícios de 2010 e 2011.
2.	As irregularidades que deram origem à referida deliberação foram levantadas em auditoria de conformidade realizada por equipe de fiscalização deste Tribunal em municípios do Estado do Paraná em 2011 (processo TC Processo 004.412/2011-7) .
3.	Conforme registrado pela SecexTCE, "foram constatadas aquisições em quantitativos incompatíveis com as médias históricas de consumo, realização de procedimentos licitatórios de baixa competitividade, efetivação de pagamentos antecipados, emissão de notas fiscais em desacordo com as normas vigentes e a ausência de registros capazes de confirmar o recebimento dos medicamentos tidos como entregues".
4.	Os responsáveis, a seguir indicados, foram devidamente citados neste processo, pelas seguintes irregularidades:
I - Srs. Luiz Carlos Gotardi, ex-Prefeito de Salto do Lontra/PR, e Josi Mara Dallo, farmacêutica  (Ofícios 0419 e 420/2018-TCU/SECEX-PR, de 16/5/2018 - peças 7 e 8, respectivamente) :
a) negativa da comprovação da boa e regular aplicação dos recursos transferidos ao município de Salto do Lontra/PR por meio dos Convênios 711905/2009 e 712265/2009, destinados à aquisição de medicamentos para a assistência farmacêutica básica;
b) inconsistências nos registros de controle das entradas, saídas e de transferência de medicamentos, considerando que de acordo com estes registros a quase totalidade dos medicamentos adquiridos com recursos dos Convênios 711905/2009 e 712265/2009 não permaneceram no Centro de Saúde NIS (farmácia central) , mas foram transferidos para outras unidades de saúde menores, em especial os PSF 01, PSF 02, PSF 03 e PSF04, não obstante as quantidades de medicamentos transferidas sejam incompatíveis com o porte destas unidades (§ 37 da instrução desta Unidade Técnica) ;
c) inexistência de quantidades relevantes de medicamentos na unidade de saúde PSF 02, considerando as transferências registradas no sistema de controle de estoques do município, a exemplo dos medicamentos listados no § 38 da instrução precedente; 
d) aceite das notas emitidas pelas empresas Medix Brasil Produtos Hospitalares e Odontológicos Ltda. (notas fiscais n. 610, 611, 612, 613 e 635) e Sobieski & Sobieski Ltda. (notas fiscais n. 1376656, 1376749, 1376793, 1376914, 1400725, 1400816 e 1400908) sem a identificação do número do lote e do prazo de validade dos medicamentos, em desacordo com o artigo 13, inciso X, da Portaria Anvisa 802/1998, c/c o art. 1º, I, da Resolução Anvisa RDC 320/2002; 
e) negativa de utilização da modalidade pregão em sua forma eletrônica na aquisição de medicamentos com recursos federais transferidos por meio dos Convênios 711905/2009 e 712265/2009. 
f) negativa da comprovação da boa e regular aplicação dos recursos transferidos ao município de Salto do Lontra/PR por meio das transferências fundo a fundo decorrentes das emendas parlamentares 31620018 e 33090017, destinados à aquisição de medicamentos para a assistência farmacêutica básica; 
g) inconsistências nos registros de controle das entradas, saídas e de transferência de medicamentos, considerando que de acordo com estes registros a quase totalidade dos medicamentos adquiridos com recursos das transferências fundo a fundo decorrentes das emendas parlamentares 31620018 e 33090017 não permaneceram no Centro de Saúde NIS (farmácia central) , mas foram transferidos para outras unidades de saúde menores, em especial os PSF 01, PSF 02, PSF 03 e PSF04, não obstante as quantidades de medicamentos transferidas sejam incompatíveis com o porte destas unidades; 
h) inexistência de quantidades relevantes de medicamentos na unidade de saúde PSF 02, considerando as transferências registradas no sistema de controle de estoques do município, bem como inexistência de correlação entre os lotes de fabricação relacionados nas notas fiscais emitidas pela empresa Medix Brasil Produtos Hospitalares e Odontológicos Ltda. e aqueles identificados no estoque da unidade de saúde PSF 02; 
i) aceite das notas emitidas pelas empresas Medix Brasil Produtos Hospitalares e Odontológicos Ltda. (notas fiscais n. 913, 914 e 915) e Sobieski & Sobieski Ltda. (nota fiscal n. 101) sem a identificação do número do lote e do prazo de validade dos medicamentos, em desacordo com o artigo 13, inciso X, da Portaria Anvisa 802/1998, c/c o art. 1º, I, da Resolução Anvisa RDC 320/2002; 
j) realização de pagamentos à empresa distribuidora de medicamentos Medix Brasil Produtos Hospitalares e Odontológicos Ltda. (nota fiscal 913, 914 e 915) em razão da aquisição de produtos para os quais foi constatado que esta empresa distribuidora não os adquiriu junto aos laboratórios fabricantes ou que sequer foram produzidos por este laboratório; 
k) negativa de utilização da modalidade pregão em sua forma eletrônica na aquisição de medicamentos com recursos transferidos na modalidade fundo a fundo por decorrência das emendas parlamentares 31620018 e 33090017.
II - Elemar Sobieski, representante Legal da empresa Sobieski e Sobieski Ltda - ME  (Ofício 0421/2018-TCU/Secex-PR, de 16/5/2018 - peça 9) :
a) não comprovação da efetiva entrega dos medicamentos à Prefeitura Municipal de Salto do Lontra/PR, em razão dos Contratos 107/2010 e 109/2010 e 64/2011 referente às notas fiscais n. 1376656, 1376749, 1376793, 1376914, 1400725, 1400816, 1400908 e 101; 
b) emissão das notas fiscais acima relacionadas sem a indicação do número do lote de fabricação dos produtos nelas constantes, em desacordo com o artigo 13, inciso X, da Portaria Anvisa 802/1998, c/c o art. 1º, I, da Resolução Anvisa RDC 320/2002. 
III - Cláudio Gilberto Dalcortivo, ex-Secretário Municipal de Saúde de Salto do Lontra/PR  (Ofício 0422/2018-TCU/SECEX-PR, de 16/5/2018 - peça 10) :
a) negativa da comprovação da boa e regular aplicação dos recursos transferidos ao município de Salto do Lontra/PR por meio dos Convênios 711905/2009 e 712265/2009, destinados à aquisição de medicamentos para a assistência farmacêutica básica; 
b) inconsistências nos registros de controle das entradas, saídas e de transferência de medicamentos, considerando que de acordo com estes registros a quase totalidade dos medicamentos adquiridos com recursos dos Convênios 711905/2009 e 712265/2009 não permaneceram no Centro de Saúde NIS (farmácia central) , mas foram transferidos para outras unidades de saúde menores, em especial os PSF 01, PSF 02, PSF 03 e PSF04, não obstante as quantidades de medicamentos transferidas sejam incompatíveis com o porte destas unidades (§ 37 desta instrução precedente) ; 
c) inexistência de quantidades relevantes de medicamentos na unidade de saúde PSF 02, considerando as transferências registradas no sistema de controle de estoques do município, a exemplo dos medicamentos listados no § 38 da instrução precedente; 
d) aceite das notas emitidas pelas empresas Medix Brasil Produtos Hospitalares e Odontológicos Ltda. (notas fiscais n. 610, 611, 612, 613 e 635) e Sobieski & Sobieski Ltda. (notas fiscais n. 1376656, 1376749, 1376793, 1376914, 1400725, 1400816 e 1400908) sem a identificação do número do lote e do prazo de validade dos medicamentos, em desacordo com o artigo 13, inciso X, da Portaria Anvisa 802/1998, c/c o art. 1º, I, da Resolução Anvisa RDC 320/2002; 
e) negativa de utilização da modalidade pregão em sua forma eletrônica na aquisição de medicamentos com recursos federais transferidos por meio dos Convênios 711905/2009 e 712265/2009. 
IV - Rejanesy Aparecida Nesi Artifon, ex-Secretária Municipal de Saúde de Salto do Lontra/PR  (Ofício 0423/2018-TCU/SECEX-PR, de 16/5/2018 - peça 11) :
a) negativa da comprovação da boa e regular aplicação dos recursos transferidos ao município de Salto do Lontra/PR por meio das transferências fundo a fundo decorrentes das emendas parlamentares 31620018 e 33090017, destinados à aquisição de medicamentos para a assistência farmacêutica básica; 
b) inconsistências nos registros de controle das entradas, saídas e de transferência de medicamentos, considerando que de acordo com estes registros a quase totalidade dos medicamentos adquiridos com recursos das transferências fundo a fundo decorrentes das emendas parlamentares 31620018 e 33090017 não permaneceram no Centro de Saúde NIS (farmácia central) , mas foram transferidos para outras unidades de saúde menores, em especial os PSF 01, PSF 02, PSF 03 e PSF04, não obstante as quantidades de medicamentos transferidas sejam incompatíveis com o porte destas unidades; 
c) inexistência de quantidades relevantes de medicamentos na unidade de saúde PSF 02, considerando as transferências registradas no sistema de controle de estoques do município, bem como inexistência de correlação entre os lotes de fabricação relacionados nas notas fiscais emitidas pela empresa Medix Brasil Produtos Hospitalares e Odontológicos Ltda. e aqueles identificados no estoque da unidade de saúde PSF 02; 
d) aceite das notas emitidas pelas empresas Medix Brasil Produtos Hospitalares e Odontológicos Ltda. (notas fiscais n. 913, 914 e 915) e Sobieski & Sobieski Ltda. (nota fiscal n. 101) sem a identificação do número do lote e do prazo de validade dos medicamentos, em desacordo com o artigo 13, inciso X, da Portaria Anvisa 802/1998, c/c o art. 1º, I, da Resolução Anvisa RDC 320/2002; 
e) realização de pagamentos à empresa distribuidora de medicamentos Medix Brasil Produtos Hospitalares e Odontológicos Ltda. (nota fiscal 913, 914 e 915) em razão da aquisição de produtos para os quais foi constatado que esta empresa distribuidora não os adquiriu junto aos laboratórios fabricantes ou que sequer foram produzidos por este laboratório; 
f) negativa de utilização da modalidade pregão em sua forma eletrônica na aquisição de medicamentos com recursos transferidos na modalidade fundo a fundo por decorrência das emendas parlamentares 31620018 e 33090017.
V - Adriano Miotto, Representante Legal de Medix Brasil Produtos Hospitalares e Odontológicos Ltda. - ME (Ofício 0424/2018-TCU/SECEX-PR, de 16/5/2018 - peça 12) :
a) não comprovação da efetiva entrega dos medicamentos à Prefeitura Municipal de Salto do Lontra/PR, em razão dos Contratos 108/2010 e 110/2010, referente às notas fiscais n. 610, 611, 612, 613 e 635; 
b) emissão das notas fiscais acima relacionadas sem a indicação do número do lote de fabricação dos produtos nelas constantes, em desacordo com o artigo 13, inciso X, da Portaria Anvisa 802/1998, c/c o art. 1º, I, da Resolução Anvisa RDC 320/2002;
 c) negativa de comprovação da efetiva entrega dos medicamentos à Prefeitura Municipal de Salto do Lontra/PR, em razão do Contrato 63/2011, referente às notas fiscais n. 913, 914 e 915, caracterizada especialmente pela confirmação de que a maior parte dos medicamentos registrados nas referidas notas fiscais não foram fornecidos à empresa Medix Brasil Produtos Hospitalares e Odontológicos Ltda. ou sequer fabricados pelos respectivos laboratórios.
5.	Esgotado o prazo para a apresentação de defesa, a responsável Josi Mara Dallo permaneceu silente, de modo que resta considerá-la revel e dar prosseguimento ao processo, nos termos do art. 12, § 3º, da Lei 8.443/1992.
6.	Os demais responsáveis apresentaram defesa, Luiz Carlos Gotardi (peças 91-99 e 101-108) , Claudio Gilberto Dalcortivo (peças 66-90) , Rejanesy Aparecida Nesi Artifon (peça 100) , Medix Brasil Produtos Hospitalares e Odontológicos Ltda. (peça 28) ; e Sobieski & Sobieski Ltda. (peça 30) .
7.	Estando os autos no meu Gabinete, o Sr. Luiz Carlos Gotardi apresentou elementos de defesa complementares, (peças 113-116) , os quais foram submetidos ao exame técnico da SecexTCE. Após exame, a Unidade Técnica elaborou instrução complementar (peça 119) , que contou com a anuência do Ministério Público (peça 122) o qual, à peça 117, havia consignado sua concordância com o exame e proposta de encaminhamento inicialmente oferecidas pela SecexTCE, ressalvando somente que "o ônus de comprovar, de forma inequívoca, que os produtos adquiridos foram entregues" não deve ser atribuído às empresas fornecedoras, mas somente a "quem tem o dever de prestar contas.
8.	Em sua análise, a SecexTCE concluiu pela rejeição das defesas apresentadas, sugerindo a irregularidade das contas com a imputação de débito e multa aos responsáveis, destacando que nenhum dos responsáveis trouxe aos autos informações ou documentos que pudessem comprovar a efetiva entrega dos medicamentos adquiridos com recursos públicos. Assim, permaneceram caracterizados os pagamentos indevidos ante a não-localização dos medicamentos nos estoques da municipalidade, a ausência de registro da numeração dos lotes nas notas fiscais e controles de estoque, bem como as informações obtidas junto a laboratórios de que não comercializaram os produtos citados nas notas fiscais pela empresa Sobieski e Sobieski Ltda..
9.	Acolho o exame e a proposta de encaminhamento da SecexTCE, que contou com a anuência do Ministério Público, incluindo seus fundamentos às minhas próprias razões de decidir, sem prejuízo dos destaques que farei adiante.
10.	Preliminarmente, sobre a alegada prescrição da pretensão ressarcitória, importa reafirmar, nesta oportunidade, que a jurisprudência desta Corte de Contas ainda é pacífica no sentido de que as ações de ressarcimento movidas pelo Estado contra os agentes causadores de danos ao Erário são imprescritíveis, nos termos do art. 37, § 5º, da Constituição Federal, da Súmula TCU 282 e de farta jurisprudência do Tribunal. 
11.	Não é do desconhecimento deste Tribunal que, na sessão virtual encerrada no dia 17/04/2020, o Plenário do Supremo Tribunal Federal, ao apreciar o Recurso Extraordinário 636.886, decidiu, em repercussão geral, com 7 votos favoráveis e 3 votos com ressalvas, fixar a tese de que "É prescritível a pretensão de ressarcimento ao erário fundada em decisão do Tribunal de Contas". Entretanto, a questão ainda está em análise interna pelo TCU, com vista à apresentação de recurso ao STF, prevalecendo, neste momento, a jurisprudência reinante, de modo que, neste momento, não há que se falar em prescrição do débito no prazo de 5 anos, como alega a responsável.
12.	Nesse mesmo sentido tem caminhado os julgados desta Corte de Contas, a exemplo do entendimento acerca da prescrição da pretensão ressarcitória do TCU apresentado pelo Ministro Benjamin Zymler (Acórdão 5236/2020-TCU-Primeira Câmara, Sessão de 05/05/2020) , in verbis:
12.	Enfatizo que estou aplicando a jurisprudência atual desta Corte de Contas sobre a matéria, consolidada na Súmula 282, para a prescrição do débito apurado e, no que tange à eventual aplicação de sanções, no incidente de uniformização de jurisprudência apreciado pelo Acórdão 1441/2016-TCU-Plenário, que adotou o prazo geral de prescrição indicado no art. 205 do Código Civil. Não desconheço que recentemente o Supremo Tribunal Federal, no âmbito do RE 636886/AL, fixou o seguinte enunciado para o Tema 899: "É prescritível a pretensão de ressarcimento ao erário fundada em decisão de Tribunal de Contas". Não obstante essa respeitável decisão, ainda pairam diversas dúvidas sobre a matéria, pois é possível a conclusão de que a deliberação não tratou da prescrição do processo de controle externo levado a cabo perante o Tribunal de Contas da União, mas sim da prescrição intercorrente ocorrida durante a fase de execução do acórdão condenatório do Tribunal.
13.	A decisão do STF versou sobre recurso extraordinário interposto pela União contra acórdão do Tribunal Regional Federal da 5ª Região que negou provimento a embargos de declaração opostos contra acórdão de sua lavra, assim ementado:
"EMENTA: TRIBUTÁRIO. PROCESSUAL CIVIL. EXECUÇÃO FISCAL. PROCESSO PARALISADO POR MAIS DE CINCO ANOS. PRESCRIÇÃO INTERCORRENTE. OCORRÊNCIA. 1. Para fins práticos, deve-se observar quando a Fazenda Pública foi intimada a providenciar o andamento do feito. Passados cinco anos sem diligências concretas, ocorre a prescrição intercorrente. Caso haja suspensão na forma do art. 40, da Lei n. 6.830/80, ocorre a extinção se o feito permanecer paralisado por mais de seis anos. 2. Na hipótese dos autos, houve o arquivamento sem baixa do processo em 12.08.1999 e até a data da sentença extintiva do feito em 05.06.2006, a Fazenda Nacional não apresentou nenhuma medida concreta quanto à localização do devedor ou de seus bens. Revela-se, portanto, inequívoca a ocorrência da prescrição intercorrente."
14.	No caso, a Fazenda Pública deixou a ação paralisada por mais de seis anos, o que ensejou a declaração de prescrição intercorrente no aludido caso concreto. Como se vê da leitura da ementa, a questão controversa em discussão naquela deliberação era unicamente a prescrição intercorrente ocorrida durante a fase de execução do acórdão condenatório do Tribunal.
15.	Com base nessa possível interpretação, a matéria decidida no aludido feito não teria nenhuma repercussão de ordem prática e jurídica na presente tomada de contas especial, cujo título executivo extrajudicial ainda não se formou. Caso a AGU, na execução de eventual decisão condenatória proferida neste feito, deixe de adotar as medidas pertinentes dentro do prazo de cinco anos, aí sim haverá a aplicação da tese emanada no RE 636886, com o reconhecimento da prescrição intercorrente da ação de ressarcimento ao erário fundada em decisão de Tribunal de Contas (a ação de execução fiscal) , pela hipotética inação da Fazenda Pública.
16.	Ainda que se interprete que a decisão do STF seja também aplicável à tramitação do processo de controle externo no âmbito do TCU, exsurgem outras diversas questões fundamentais para que esta Corte de Contas estabeleça novo tratamento acerca da prescrição do débito e da pretensão punitiva, em particular qual seria o dies a quo  (data de ocorrência do fato irregular ou data do seu conhecimento pelo TCU) e as hipóteses de interrupção da prescrição.
17.	Diante de todas as dúvidas ainda existentes sobre a decisão do STF no âmbito do RE 636886, opto por aplicar ao caso em exame a jurisprudência do TCU então existente, que se fundamenta no art. 37, § 5º, da Constituição Federal, no que tange ao ressarcimento do prejuízo, e no art. 205 da Lei 10.406/2002 (Código Civil) , no que se refere à pretensão punitiva." (grifos acrescentados) 
13.	Vale ressaltar que as irregularidades apuradas nestes autos se referem aos exercícios de 2010 e 2011 e a contagem do prazo prescricional foi interrompida quando da prolação do acórdão que determinou a citação dos responsáveis em 16/11/2016 (peça 4) .
14.	Igualmente, em linha com a jurisprudência atualmente aplicada nesta Corte de Contas, não há que se falar em prescrição da pretensão punitiva do TCU, que se subordina ao prazo geral de prescrição indicado no art. 205 do Código Civil, qual seja, dez anos contados da data de ocorrência da irregularidade sancionada, nos termos do art. 189 do Código Civil (Acórdão 1441/2016-TCU-Plenário) .
15.	No que diz respeito aos procedimentos investigatórios do Ministério Público Federal e do Ministério Público do Estado do Paraná, que foram arquivados, tal fato não implica necessariamente em ausência de dano ao erário, uma vez que os documentos juntados pelo Sr. Luiz Carlos Gotardi comprovaram apenas que os órgãos ministeriais entenderam que não havia elementos suficientes para a imputação de prática de crime e de ato de improbidade administrativa. Ademais, como bem lembrou a SecexTCE, pelo princípio da independência das instâncias, "as conclusões formadas pelo Ministério Público no exercício de suas atribuições institucionais não afetam a competência desta Corte de Contas para formar juízo autônomo em processo de contas quanto à configuração de ilícitos enquadráveis no art. 16, inciso III, da Lei 8.443/1992 e de dano ao erário".
16.	Em exame preliminar, afasto, também, a alegação da empresa Medix Brasil Produtos Hospitalares e Odontológicos Ltda.  sobre sua ilegitimidade passiva para figurar nesta relação processual, uma vez que, nos termos do art. 71, caput e inciso II, da Constituição de República de 1988, qualquer agente, público ou privado, com ou sem vínculo contratual com o poder público, que cause prejuízo aos cofres da União sujeita-se a tomada de contas especial perante o TCU, nos termos do art. 71, caput e inciso II, da Constituição de República de 1988.
17.	Ainda em exame preliminar, sobre a alegada incompetência deste Tribunal para apuração dos ilícitos em questão em razão da instauração de processo no âmbito da Anvisa, importa esclarecer que sobre a gestão de recursos públicos federais, incide o princípio da independência da jurisdição deste Tribunal em relação às demais instâncias administrativas ou judiciais competentes, por força do disposto no art. 70, cp e parágrafo único e 71, inciso II, da Constituição da República Federativa do Brasil.
18.	No que diz respeito às irregularidades apuradas nestes autos, seguem as alegações de defesa dos responsáveis e o devido exame correspondente. 
I - Luiz Carlos Gotardi, Claudio Gilberto Dalcortivo e Rejanesy Aparecida Nesi Artifon
19.	Em síntese, seguem as alegações de defesa apresentadas:
a) não foram adequadamente consideradas na fundamentação do Acórdão 11988/2016-TCU-Plenário os argumentos e provas apresentados na oitiva, bem como nos embargos de declaração opostos contra a referida deliberação; 
b) a visita da equipe de auditoria ocorreu mais de um ano após a aquisição dos produtos farmacêuticos, razão pela qual seria esperado que as quantidades encontradas fossem menores que as adquiridas em razão da distribuição dos medicamentos à população; 
c) a equipe de auditoria visitou somente o Centro de Saúde (farmácia central) e o PSF 2 - Bairro Itaipu e não teria considerado que o município contava com onze unidades de saúde;
d) equívoco da equipe na mensuração de quantitativos e da população atendida, vez que não realizou o cotejo entre os medicamentos controlados adquiridos e os registros existentes nos livros de medicamentos controlados;
e) apesar do sistema de controle de estoque funcionar de forma parcial e com eventuais inconsistências, as informações registradas (apenas relatórios de saída) seriam suficientes para comprovar que a população era atendida e que os insumos farmacêuticos foram recebidos;
f) buscas feitas de forma manual nos registros do sistema foram desconsideradas pela equipe de auditoria;
g) por falha do sistema informatizado, não houve geração dos relatórios de entrada e saída, mas a empresa Consulfarma teria recuperado parte dos relatórios de saída de medicamentos, com identificação dos produtos, dos pacientes, quantitativos e números de lote, o que não foi considerado pela equipe de auditoria;
h) não lograram obter documentação adicional requerida junto ao Município de Salto do Lontra/PR, em razão de procedimento quinquenal de descarte de documentos impressos, conforme art. 64 da Portaria 344/98 da Agência Nacional de Vigilância Sanitária; 
i) quanto à identificação apenas parcial da numeração dos lotes nos documentos de controle de estoque, não havia obrigatoriedade do registro dessa informação;
j) relativamente à indicação do número de lote e sua validade nas notas fiscais, não era adotada tal prática pois se tratava de aspecto afeto à relação entre a indústria farmacêutica e as distribuidoras;
k) o setor responsável pelos recebimentos dos produtos conferia a existência do número do lote e sua validade e que jamais houve o questionamento sobre a produção nos laboratórios ou sua comercialização;
l)  ao receber orientação, a administração municipal imediatamente buscou sanar as irregularidades apontadas, não sendo cabível responsabilizar o administrador municipal pela ausência de registro da numeração dos lotes nas notas fiscais, uma vez que se trata de atividade de exclusiva responsabilidade das empresas distribuidoras e da fiscalização da Anvisa;
m) quanto ao aceite e pagamento de produtos cuja comercialização para as distribuidoras não foi confirmada pelos laboratórios fabricantes ou que sequer foram produzidos, em momento algum foi solicitado que a municipalidade realizasse controle desse aspecto;
n) a aquisição dos medicamentos obedeceu os princípios constitucionais, e a todos os trâmites exigidos na Lei 8.666/93, na Lei 10.520/2002, no Decreto 5.450/2002 e na legislação complementar;
o) cópias das Atas do Conselho Municipal de Saúde, fotos de pacientes nas unidades de saúde, mapa de localização das unidades, documentos de devolução dos recursos, atas de audiências públicas, tais elementos não foram considerados pelo Tribunal como prova do recebimento e distribuição dos medicamentos;
p) as prestações de contas foram aprovadas sem qualquer ressalva relativa à distribuição de medicamentos; 
q) rechaçam a constatação da auditoria de que teria havido extrapolação pelo município do valor fixado pela política de assistência farmacêutica para gasto per capita com assistência farmacêutica. Nesse sentido, apresentam dados sobre os gastos com a assistência farmacêutica nos exercícios de 2010 e 2011 (R$ 430.399,57) , ressaltando que o gasto médio (R$ 215.199,79) seria inferior às médias observadas nos anos subsequentes, o que demonstraria não ter havido o gasto excessivo apontado pela fiscalização deste Tribunal;
20.	Ao examinar as alegações apresentadas pelos responsáveis, afasto, inicialmente, a pretensão de impugnação do Acórdão 11988/2016-TCU-Plenário, proferido nos autos do TC Processo 004.536/2014-2, uma vez que esta não é a via processual adequada para tanto.
21.	Acerca da visita da equipe de auditoria, cabe esclarecer que a relação processual estabelecida nesta Corte de Contas abriu oportunidade para a apresentação de elementos probatórios capazes de demonstrar a regularidade da aplicação dos recursos federais geridos. Entretanto, como bem registrou a SecexTCE, nenhum dos responsáveis trouxe aos autos informações ou documentos que pudessem comprovar a efetiva entrega dos medicamentos adquiridos com recursos públicos, de modo que não merecem prosperar as alegadas inconsistências em torno da visita da equipe de auditoria. 
22.	As diversas alegações de equívocos da fiscalização, à vista dos procedimentos de controle realizados pela Secretaria Municipal de Saúde, que teriam gerado eventuais inconsistências e falhas do sistema informatizado utilizado, com registro apenas de saída dos medicamentos, não elidem as irregularidades apontadas, uma vez que restaram incontestes, por meio de prova documental em contrário, informação de que fabricantes não venderam os medicamentos para as empresas distribuidoras que emitiram notas fiscais de venda para o município, conforme consignado no seguinte trecho da instrução técnica da SecexTCE:
0. Em circularização realizada com alguns laboratórios fabricantes de medicamentos, no âmbito do processo de Acompanhamento (TC Processo 031.308/2011-2) , restou evidenciado que a empresa Medix Brasil  não adquiriu, junto a estes laboratórios, diversos medicamentos relacionados nas notas fiscais n. 913, 914 e 915 (únicas notas fiscais fornecidas ao município de Salto do Lontra  em que foram discriminados, embora posteriormente mediante declaração, os números dos  lotes  de fabricação dos medicamentos  e o respectivo laboratório fabricante) .
0.  Dentre os sete laboratórios diligenciados, verificou-se que nenhum deles havia comercializado com a empresa Medix Brasil a totalidade dos medicamentos relacionados nas notas fiscais acima indicadas.
0.  Um dos laboratórios informou que a empresa Medix Brasil não é sua cliente comercial. Outros três laboratórios registraram que determinados medicamentos sequer foram por ela fabricados. (os grifos não constam do original) 
23.	Quanto aos argumentos sobre falhas dos sistemas de controle, somente seriam suficientes para afastar parcialmente a irregularidade, mediante a apresentação de documentação hábil a comprovar, pelo menos, que os medicamentos foram recebidos. Vale lembrar que o registro dos produtos farmacêuticos em sistema de controle de estoque é exigido pelos normativos do Ministério da Saúde e que relatórios de saída de produtos do estoque não são suficientes para comprovar o recebimento de todos os medicamentos supostamente adquiridos, conforme esclarecido pela SecexTCE na instrução de peça 119, p. 12:
59.	 Frise-se que o registro dos produtos farmacêuticos em sistema de controle de estoque é procedimento previsto no art. 10, da Portaria MS 2.982, de 26/11/2009, que assim dispõe:
Art. 10. A execução do Componente Básico da Assistência Farmacêutica é descentralizada, sendo de responsabilidade dos Municípios, do Distrito Federal e dos Estados, onde couber, a organização dos serviços e a execução das atividades farmacêuticas, entre as quais seleção, programação, aquisição, armazenamento (incluindo controle de estoque e dos prazos de validade dos medicamentos) , distribuição e dispensação dos medicamentos e insumos de sua responsabilidade.
60.	 O sistema informatizado da municipalidade, portanto, deveria conter o registro do recebimento de todas as aquisições de medicamentos em estoque da farmácia central (Centro de Saúde NIS I) , da distribuição de medicamentos à população realizada na própria farmácia central (peças 17 e 18) e das transferências de medicamentos da farmácia central para as demais unidades de saúde do município.
 (...) 
62.	 Conforme apontado pela equipe de auditoria e reconhecido pelo próprio responsável nas alegações inicialmente apresentadas, os sistemas de controle de estoque da farmácia central apresentavam graves inconsistências, uma vez que havia registros de saída de produtos sem equivalentes registros de entrada.
63.	 A equipe constatou que as aquisições realizadas junto à empresa Medix Brasil no ano de 2011, realizadas por meio das notas fiscais n. 913, 914 e 915, não foram registradas no sistema de controle de estoque, conforme evidenciado no Relatório de Entrada de Produtos. Todavia, foram localizados registros de transferência dos medicamentos relacionados nestas notas fiscais da farmácia central (Centro de Saúde NIS 1) para outras unidades de saúde.
64.	 Já se consignou no primeiro exame das defesas que os relatórios de saída de produtos do estoque não são suficientes para comprovar o recebimento de todos os medicamentos supostamente adquiridos, uma vez que não foram trazidos registros de entrada correspondentes. Observa-se que o responsável não acrescentou qualquer comprovação a existência de registros das entradas de produtos e tampouco comprovou as supostas falhas que inviabilizaram a emissão de relatórios de entrada compatíveis com os quantitativos de medicamentos registrado nas notas fiscais de compra. (os grifos não constam do original) 
24.	Ademais, conforme verificado pela SecexTCE, os relatórios de saída de medicamentos, que foram apresentados pelos responsáveis, "não apresentam registros dos números dos lotes para a maior parte dos produtos relacionados e o de 'Saídas de Produtos - Analítico por Produto' não traz qualquer registro dessa informação, além de ser referente a período anterior às aquisições em debate".
25.	A propósito, sobre a questão da obrigatoriedade do registro dos números dos lotes dos medicamentos nos documentos fiscais e de controle de estoques, transcrevo, a seguir, trecho elucidativo da instrução técnica de peça 110, p. 18-19:
63.	 Também não merece acolhimento o argumento de que não havia cobrança pela municipalidade da identificação dos lotes e do prazo de validade de medicamentos por se tratar de formalidade a ser observada somente pelos fornecedores. Trata-se, em verdade, de exigência normativa que visa a assegurar o direito constitucional a saúde, previsto no art. 6º da Constituição da República de 1988.
64.	 Conforme apontada na representação que originou este feito, a ausência dessas informações impede o monitoramento de perdas por validade, relativa a itens vencidos que devem ser retirados do estoque e descartados conforme Resolução RDC Anvisa 306/2004, falhas no processo de armazenamento, falhas no planejamento de compras e, inclusive, desvios na armazenagem.
65.	 A ausência dessas informações nos documentos fiscais de aquisição e, por consequência, nos sistemas de controle de estoque e dispensação, representam riscos inaceitáveis para a saúde pública, uma vez que dificultam ações eficazes junto a fabricantes, distribuidores, instituições médicas e usuários no sentido de impedir a utilização de medicamentos impróprios para o consumo. 
66.	 Assim, tendo em vista que tais informações são fundamentais para o correto exercício das práticas médica, de enfermagem e farmacêutica que visam assegurar o correto tratamento dos pacientes, é inconcebível que gestores municipais que são responsáveis pela aquisição de medicamentos ignorem dispositivos legais ou normativos que formalizam o necessário controle que primariamente visa proteger a saúde dos cidadãos brasileiros através da possibilidade de  rastreabilidade  e da verificação da validade dos medicamentos. 
67. Sem tal controle, ainda que houvesse em estoque medicamentos com especificações semelhantes aos dos adquiridos, seria impossível discriminar quais seriam aqueles adquiridos com recursos próprios, recursos de convênios ou com os recursos regularmente transferidos aos municípios por conta do financiamento a cargo da Política de Assistência Farmacêutica.
26.	Sobre a adequada responsabilização dos agentes indicados pela prática das irregularidades ou pela ausência de fiscalização adequada, capaz de impedir o dano ao erário, considero suficientes as análises empreendidas pela SecexTCE, esclarecendo que a elevação anormal do repasse de recursos para aquisição de medicamentos, de R$ 8,82 por habitante/ano para R$ 24,99 e R$ 25,68 por habitante/ano em 2010 e 2011, basta esclarecer que essas constatações não embasaram as imputações de débito constantes das citações realizadas.
27.	Considerando suficientes esses destaques para rejeitar as alegações de defesa então apresentadas pelos responsáveis Luiz Carlos Gotardi, Claudio Gilberto Dalcortivo e Rejanesy Aparecida Nesi Artifon, com os ajustes no que diz respeito à questão da prescrição, acolho o exame realizado pela SecexTCE, que contou com a anuência do Ministério Público junto ao Tribunal, e incorporo seus fundamentos às minhas razões de decidir.
II - Medix Brasil Produtos Hospitalares e Odontológicos Ltda.
28.	Em síntese, seguem as alegações de defesa apresentadas:
a) prescrição da pretensão ressarcitória do Tribunal;
b) ilegitimidade passiva para figurar na relação processual em razão de não figurar como parte em convênio ou contrato com o Ministério da Saúde;
c) todos os produtos constantes das notas fiscais 610, 611, 612 , 613 , 635, 913, 914 e 915 foram entregues, apesar da falta de identificação dos lotes dos medicamentos;
d)  a Anvisa ainda estaria implantando sistema eletrônico de rastreabilidade que permitirá o rastreamento de medicamentos comercializados no Brasil; 
e) havia previsão no artigo 13 da Portaria 802/98 da Anvisa da alternativa de substituição do registro dos números de lotes nas notas fiscais pela colocação nas caixas ou nas embalagens dos medicamentos da identificação da empresa distribuidora;
f) Orientação Técnica 001/2011-MS/SE/FNS/CGAPC do Ministério da Saúde corrobora o entendimento de que a impressão pelo sistema de jato de tina, no cartucho do medicamentos, do logotipo da empresa distribuidora, ou a sua identificação, ou acrescentar ao cartucho uma etiqueta autocolante e autodestrutiva, afastaria a obrigação de fazer constar o número de lote nas notas fiscais;
g) não havia previsão no convênio da obrigatoriedade de registro de números nos documentos fiscais e que a defendente era parte estranha ao pacto entre a municipalidade e o Ministério da Saúde;
h) o recebimento dos medicamentos foi atestado nas notas fiscais por agentes públicos municipais competentes, o que seria suficiente para comprovar, de forma cabal, a efetiva entrega da mercadoria ao destinatário conforme discriminado nos documentos fiscais;
i) a responsabilidade da empresa era somente entregar os medicamentos na quantidade e conformidade das especificadas na licitação e contrato celebrado, incumbindo ao município as responsabilidades pelo armazenamento e distribuição dos produtos após a entrega;
j) sobre os achados da fiscalização in loco, apresentam argumentos semelhantes aos dos gestores municipais, os quais foram analisados anteriormente;
k) quanto às informações dos laboratórios fabricantes de ter comercializado os medicamentos descriminados nas notas fiscais com a empresa, alega que os produtos em questão podem ser adquiridos de outras distribuidoras; 
l) incompetência desta Corte de Contas para julgar sua responsabilidade uma vez que a jurisdição sobre o fato seria exclusiva da Anvisa, além de alegar que eventual condenação indenizatória, deverá observar os parâmetros fixados na Lei n 6.437/1977 relativos à gravidade da infração;
m) condenação a ressarcimento configuraria enriquecimento ilícito da União;
n) vício de legalidade nas exigências estabelecidas pela Portaria Anvisa 802/98, uma vez que não há na Lei Federal 5991/1973 e no Decreto 74.170/1974, tampouco na Lei 6.360/1976 e Decreto 79.094/1977 qualquer determinação relativa à aposição da numeração de lotes em notas fiscais;
o) a competência da Anvisa para controlar a venda de medicamentos no território nacional não abrange a faculdade de obrigar os administrados a incluírem nas suas respectivas notas fiscais os lotes dos medicamentos, e que, mesmo que se admita que tal competência, haveria extrapolação pela Portaria Anvisa 802/98 do Poder Regulamentar que fundamentaria a sua aplicação, já que não existe nas mencionadas leis (Lei n. 5991/73 e Lei n. 6.360/76) qualquer previsão normativa neste sentido.
29.	Sobre a questão da prescrição, da competência deste Tribunal e da ilegitimidade passiva da empresa para figurar nesta relação processual, nada mais há a acrescentar ao que já foi apresentado nas preliminares deste Voto.
30.	Quanto às alegações referentes à competência da Anvisa e às exigências de se fazer constar nos documentos fiscais as numerações dos lotes dos medicamentos, independentemente de cláusula específica sobre a questão no Convênio ou Contrato da empresa com o Município de Salto do Lontra/PR, a SecexTCE esclareceu suficientemente essa questão no seguinte trecho de sua instrução constante à peça 110, p. 22-24: 
96.	 Sobre o tema, deve-se frisar que a Portaria Anvisa 802/1998 instituiu sistema de controle e fiscalização abrangendo as etapas de produção, distribuição, transporte e dispensação de medicamentos. A referida norma atribui às empresas que atuantes em uma dessas etapas a responsabilidade solidária com os responsáveis pela qualidade e segurança dos produtos farmacêuticos objetos de suas atividades específicas, nos termos dos arts. 1º e 2º do referido ato normativo.
97. O inciso X do art. 13 da mencionada portaria é claro ao dispor que as empresas autorizadas como distribuidoras tem o dever de "somente efetuar as transações comerciais através de nota fiscal que conterá obrigatoriamente o número dos lotes dos produtos farmacêuticos". 
 (...) 
99.	 Examinando-se o argumento de que o registro de informações nas notas fiscais poderia ser substituído por outros procedimentos, verifica-se que o art. 13 da então vigente Portaria 802/1998 da Avisa efetivamente autorizava a distribuidores impossibilitados de registrar o número dos lotes nos documentos fiscais, que adotassem os procedimentos detalhados em seu § 1º, conforme se extrai do a seguir transcrito:
Art. 13 As empresas autorizadas como distribuidoras tem o dever de:
 (...) ;
X - Somente efetuar as transações comerciais através de nota fiscal que conterá obrigatoriamente o número dos lotes dos produtos farmacêuticos.
§ 1º Na impossibilidade de cumprir com o determinado do inciso X do artigo 13 deste regulamento, as empresas distribuidoras deverão adotar uma das seguintes alternativas:
a - Impressão pelo sistema de "Jato de tinta", no cartucho do medicamento (embalagem secundária) , do logotipo da empresa distribuidora, ou sua identificação;
b - Acrescentar ao cartucho (embalagem secundária) uma etiqueta auto-colante e auto-destrutiva, contendo o logotipo da empresa distribuidora ou sua identificação.
100.	A publicação da RDC Anvisa n. 320, de 22 de novembro de 2002, ainda vigente, acarretou a revogação dos dispositivos acima transcritos, porém, manteve a obrigatoriedade da informação nas notas fiscais, conforme excertos abaixo:
Art. 1º As empresas distribuidoras de produtos farmacêuticos devem:
I - somente efetuar transações comerciais e operações de circulação a qualquer título, de produtos farmacêuticos, por meio de notas fiscais que contenham obrigatoriamente os números dos lotes dos produtos nelas constantes:
a) as transações comerciais e operações de circulação a qualquer título a que se refere este inciso, somente poderão ser realizadas com empresas com autorização e licença de funcionamento;
b) excetuam-se da obrigatoriedade do item acima, os hospitais privados ou públicos, desde que em situação sanitária regular, além de órgãos de governo.
II - notificar a autoridade sanitária competente, de imediato, quaisquer suspeitas de alteração, adulteração, fraude, falsificação ou roubo dos produtos que distribui, com a indicação do número dos lotes, para averiguação da denúncia, sob pena de responsabilização nos termos da legislação penal, civil e sanitária.
Art. 2º Ficam revogados os incisos VII, X e seus respectivos parágrafos, do art. 13 da Portaria SVS/MS nº 802, de 8 de outubro de 1998.
Art. 3º As empresas distribuidoras de produtos farmacêuticos, terão prazo de 60 (sessenta) dias para atender as exigências desta resolução, contadas da data de sua publicação. (Prazo prorrogado por 60 dias pela Resolução - RDC nº 16, de 22 de janeiro de 2003) 
Art. 4º A inobservância ou desobediência ao disposto nesta Resolução configura infração de natureza sanitária, nos termos da Lei nº 6.437, de 20 de agosto de 1977, sujeitando o infrator às penalidades nela previstas, bem como as sanções de natureza civil e penal cabíveis.
101.	Sem embargo, constata-se que a defendente não apresentou quaisquer comprovações de que se encontrava impossibilitada de informar os dados requeridos nos documentos fiscais e tampouco de que adotou os procedimentos alternativos preconizados na norma em alusão.
102.	Acerca das considerações sobre o processo de implantação de sistema de rastreabilidade de medicamentos no âmbito da Anvisa, constata-se que não afasta a obrigação de fazer constar a numeração dos lotes nos documentos fiscais.
103.	Com efeito, a implantação de sistema eletrônico de códigos de barras pela Anvisa tem escopo e objetivos distintos das normas que impõe o registro dos lotes nas notas fiscais, conforme exposto no seguinte excerto do voto condutor do Acórdão 4991/2018-TCU-Primeira Câmara - Rel. Min. Banjamin Zymler:
23. Por outro lado, cumpre esclarecer que o sistema de etiquetas e o sistema de códigos de barras bidimensionais, idealizados para permitir a implementação operacional do Sistema Nacional de Controle de Medicamentos, não dispensaram o registro dos lotes nas notas fiscais. Como bem destacou a unidade técnica, trata-se de tecnologias distintas, com finalidades e amplitudes próprias e que não se confundem com o rastreamento instituído por meio da Resolução 320/2002, embora possa vir a substituí-lo em momento futuro. De qualquer modo, o próprio Ministério da Saúde, ao exarar o Parecer Gescon 1643/2012, registrou que não foi cobrado da empresa distribuidora Medix o uso do sistema do código de barras bidimensional, mas, sim, o registro dos lotes nos documentos fiscais de venda (peça 2, p. 149, terceiro parágrafo) .
24. Já a Instrução Normativa Anvisa 11/2010, que dispôs sobre a tecnologia, a produção, o fornecimento e o controle da distribuição de etiquetas autoadesivas de segurança para o sistema de rastreamento de medicamentos, não afetou a emissão das notas fiscais ora questionadas, as quais foram emitidas um mês antes.
25. No que toca ao argumento de que, após a emissão da Orientação Técnica 1/2011-MS/SE/FNS/CGAPC, a empresa começou a emitir notas fiscais com o número dos lotes dos produtos, vale registrar que tal obrigatoriedade já vigorava desde a edição da Portaria Anvisa 802/1998, posteriormente substituída pela Resolução da Diretoria Colegiada da Anvisa 320/2002, que manteve regramento idêntico. A citada Orientação Técnica 1/2011, amparando-se em deliberações deste Tribunal, tão somente reiterou a obrigatoriedade de identificação dos lotes nas notais fiscais e orientou todas as unidades vinculadas ao Ministério da Saúde a glosar despesas que não tenham atendido à exigência normativa.
26. Vale destacar que esta Corte de Contas já se debruçou, em outras oportunidades, sobre casos de violação da norma da Anvisa, perpetrados, inclusive, pela empresa Medix, reconhecendo a importância da identificação dos lotes nas notas fiscais (vide Acórdão 1267/2011-TCU-Plenário, 1.358/2011-Plenário e 1.600/2011-Plenário) .
27. Segundo o Acórdão 1600/2011-TCU-Plenário, "a identificação do número do lote de fabricação no corpo da nota fiscal possibilita, conforme já descrito, a rastreabilidade do medicamento produzido, desde o laboratório até a farmácia, porém sua ausência, além de caracterizar uma irregularidade passível de pena de suspensão ou revogação da autorização de funcionamento da distribuidora, impossibilita o rastreamento exigido pela Agência Nacional de Vigilância Sanitária (Anvisa) e também a comprovação da efetiva entrega dos medicamentos aos municípios".
104.	Quanto aos argumentos de ausência de suporte legal para a exigência, incompetência da Anvisa para instituir obrigação tributária e extrapolação do poder regulamentar configurado pelas normas que obrigam o registro dos números dos lotes nas notas fiscais afiguram-se igualmente improcedentes.
105.	Contrariamente ao que entendem a defendente, a exigência de inclusão das informações sobre os lotes dos produtos em nota fiscal não configura instituição de obrigação tributária acessória e está inteiramente dentro da competência normativa delegada à agência pela Lei 9872/1999. 
106.	A obrigação tributária acessória é aquela prevista em lei e cujo conteúdo é obrigação de fazer ou não fazer alguma coisa, ou permitir que ela seja feita pelo Fisco, tudo no interesse da arrecadação ou da fiscalização dos tributos (artigo 113, § 2º, do CTN) .
107.	A emissão de nota fiscal com identificação das características dos medicamentos vendidos é obrigação acessória já prevista na legislação tributária relativa ao imposto sobre circulação de mercadorias e serviços (ICMS) . As normas questionadas, portanto, não impõe uma nova obrigação tributária acessória àqueles que comercializam medicamentos. Os normativos em questão regulamentam aspecto sanitário da comercialização desses produtos, especificando os dados que devem compulsoriamente ser informados no respectivo documento fiscal. Esse exigência não está voltada ao interesse da regular arrecadação ou fiscalização tributárias, mas antes à proteção da saúde pública. 
108.	Todos esses aspectos normativos, indubitavelmente, se enquadram nos poderes de controle e regulamentar atribuído à Anvisa pelos art. 6º e 7º, inciso III, da Lei 9782/1999, conforme se extrai do abaixo transcrito: 
Art. 6º A Agência terá por finalidade institucional promover a proteção da saúde da população, por intermédio do controle sanitário da produção e da comercialização de produtos e serviços submetidos à vigilância sanitária, inclusive dos ambientes, dos processos, dos insumos e das tecnologias a eles relacionados, bem como o controle de portos, aeroportos e de fronteiras.
Art. 7º Compete à Agência proceder à implementação e à execução do disposto nos incisos II a VII do art. 2º desta Lei, devendo:
 (...) 
III - estabelecer normas, propor, acompanhar e executar as políticas, as diretrizes e as ações de vigilância sanitária; 
 (os grifos não constam do original) 
31.	No que diz respeito ao recebimento dos medicamentos, importa esclarecer que o ateste firmado nas Notas Fiscais por agentes públicos municipais possuem presunção relativa de veracidade, podendo ser afastada mediante indícios em contrário, tal como apontado pela SecexTCE, inclusive com a indicação de entendimento nesse mesmo sentido do Supremo Tribunal Federal (MS 20.882/DF, Rel. Min. Celso de Mello e MS 24.307/DF, Rel. Min. Celso de Mello) .
32.	O fato é que, do conjunto probatório constante deste processo, não se pode concluir pelo recebimento dos medicamentos pela Secretaria Municipal de Saúde do Município de Salto do Lontra/PR, de modo que caberia aos responsáveis trazer aos autos elementos capazes de afastar as apurações dos técnicos que examinaram os Convênios 711905/2009 e 712265/2009 e as transferências fundo a fundo repassadas ao Município de Salto do Lontra/PR, nos exercícios de 2010 e 2011. Sem a comprovação do cumprimento da obrigação da empresa, que recebeu recursos públicos para tanto, resta configurado o dano ao erário e a recomposição dos valores correspondentes não configuram enriquecimento sem causa da União.
33.	Nesse sentido, transcrevo trecho da instrução técnica da SecexTCE (peça 110, p. 25) :
112.	No caso sob análise, foram levantados indícios robustos em trabalho de auditoria deste Tribunal de que não houve entrega efetiva dos medicamentos declarados nas notas fiscais em referência. Esse conjunto indiciário consubstancia prova e se mostra suficiente para infirmar a presunção de veracidade dos atestados de recebimento e impõe tanto aos agentes públicos quanto às empresa fornecedoras o ônus de comprovar as entregas. 
113.	Em reiteradas decisões, este Tribunal tem assentado que incide sobre as empresas fornecedoras o ônus de comprovar, de forma inequívoca, que os produtos farmacêuticos adquiridos com recursos federais de transferências foram efetivamente entregues às municipalidades adquirentes (Acórdão 5161/2014-TCU-Segunda Câmara - Rel. Min. Subst. Augusto Sherman, 2.600/2012 - TCU - Plenário - Rel. Min. Ana Arraes e 818/2019 - TCU - Segunda Câmara - Rel. Min. Subst. Marcos Bemquerer, dentre outros) . 
114.	Nesse sentido, não foram apresentados quaisquer documentos capazes de comprovar a entrega dos medicamentos, tais como documentos de frete, documentos contábeis, listas de distribuição etc. Igualmente carente de comprovação documental é a alegação de que as aquisições não confirmadas pelos laboratórios fabricantes teriam sido feitas junto a outras distribuidoras. Com efeito, a empresa não apresentou notas fiscais de aquisição e tampouco esclareceu a informação dos laboratórios de que parte dos produtos em questão não teriam sequer sido fabricados. (os grifos não constam do original) 
 (...) 
132.	Por essas razões, deve-se concluir que as alegações de defesa não merecem acatamento, permanecendo caracterizada a ausência de comprovação documental que afaste os indícios de inexecução contratual e, consequentemente, de dano ao erário.
34.	Quanto aos alegados vícios de legalidade nas exigências normativas da Anvisa, não se verifica nenhuma disposição que altere o entendimento firmado sobre a falta de entrega dos medicamentos.
35.	Considerando suficientes esses destaques para rejeitar as alegações de defesa apresentadas pela empresa Medix Brasil Produtos Hospitalares e Odontológicos Ltda., acolho o exame realizado pela SecexTCE, que contou com a anuência do Ministério Público junto ao Tribunal, e incorporo seus fundamentos às minhas razões de decidir.
III - Sociedade empresária Sobieski e Sobieski Ltda.-ME.
36.	Em síntese, seguem as alegações de defesa apresentadas: a) entregou todos os medicamentos e somente depois disso recebeu o respectivo pagamento; b) não tinha conhecimento da necessidade de inclusão dos lotes de medicamentos nas notas fiscais emitidas; e c) não pode ser responsabilizada pela destinação dada aos medicamentos após o recebimento pela municipalidade.
37.	Da análise das alegações apresentadas, nota-se que não vieram aos autos elementos probatórios capazes de alterar as conclusões sobre a ausência de entrega dos medicamentos, tal como observado na defesa da empresa Medix Brasil Produtos Hospitalares e Odontológicos Ltda.. 
38.	Inclusive, quanto às questões referentes à ausência de registro de informações dos lotes dos medicamentos nas notas fiscais, aproveitam-se as considerações feitas no exame das alegações de defesa da empresa Medix Brasil Produtos Hospitalares e Odontológicos Ltda..
39.	Cabe apenas acrescentar que desconhecimento da lei não serve como escusa para o seu descumprimento, salvo erro escusável em circunstâncias específicas (art. 3º da Lei de Introdução às Normas de Introdução ao Direito Brasileiro) e que, nos termos da citação dirigida à empresa, não se questiona armazenamento ou distribuição dos produtos farmacêuticos adquiridos pela municipalidade, mas a ausência de comprovação de sua entrega efetiva.
40.	Considerando suficientes esses destaques para rejeitar as alegações de defesa apresentadas pela Sociedade empresária Sobieski e Sobieski Ltda.-ME, acolho o exame realizado pela SecexTCE e incorporo seus fundamentos às minhas razões de decidir.
IV - Luiz Carlos Gotardi, em alegações complementares
41.	Em síntese, seguem as alegações de defesa adicionais apresentadas:
a) prescrição da pretensão ressarcitória do Estado; b) os fatos que motivaram a instauração da presente tomada de contas especial também foram investigados pelo Ministério Público do Estado do Paraná e pelo Ministério Público Federal; c) a disciplina introduzida pelo art. 28 da Lei 13.655/2018, bem como pelo Decreto 9.830/2019 alteraram os parâmetros para responsabilização  do agente público por atos de gestão irregulares, inclusive no posicionamento do Tribunal de Contas da União  no que diz respeito a aplicação das sanções motivadas por culpa; d) o conceito de "erro grosseiro" previsto no artigo 28 da Lei 13.655/2018 possibilita que se deixe de sancioná-lo, levando em consideração a situação fática que permeava a prática da conduta supostamente irregular; e) no artigo 22 da Lei n.º 13.655/2018 também impacta na aplicação da Lei nº 8.443/1992 ao dispor que "na interpretação de normas sobre gestão pública, serão considerados os obstáculos e as dificuldades reais do gestor e as exigências das políticas públicas a seu cargo, sem prejuízo dos direitos dos administrados; f) ausência de dolo, má-fé, culpa, erro grosseiro ou dano ao erário; e g) retoma as alegações anteriormente apresentadas sobre a aprovação das contas e obre  a atuação da equipe de auditoria e acrescenta imputação de responsabilidade do Ministério da Saúde.
42.	Sobre a questão da prescrição e dos procedimentos investigatórios do Ministério Público Federal e do Ministério Público do Estado do Paraná, que foram arquivados, nada mais há a acrescentar ao que já foi apresentado nas preliminares deste Voto.
43.	Quanto à alegada ausência de dolo, má-fé ou "erro grosseiro" vale lembrar que o Acórdão 2699/2019-TCU-Primeira Câmara, Rel. Min. Vital do Rêgo, considerou que a autorização de pagamento sem a devida liquidação da despesa caracteriza "erro grosseiro". A despeito disso, neste Tribunal, são suficientes para a caracterização da culpa e responsabilização do gestor a prática de atos que configurem a negligência quanto aos deveres de controle e supervisão hierárquica inerentes à sua função. Nesse sentido, o Acórdão 2147/2015-TCU-Plenário, Rel. Min. José Mucio Monteiro; o Acórdão 1001/2018-TCU-Primeira Câmara, Rel. Min. Bruno Dantas.
44.	Como bem observou a SecexTCE, a responsabilidade do Sr. Luiz Carlos Gotardi está muito bem delineada, senão vejamos:
72. No caso sob exame, o mínimo exigível do administrador seria a adoção de medidas eficazes para observância das normas aplicáveis à liquidação de despesas com aquisição de medicamentos, bem como ao controle desses produtos após seu ingresso nos estoques da municipalidade. Não se poderia esperar que o prefeito municipal efetuasse controle minucioso sobre cada aquisição, mas sim que exercesse os deveres de controle e supervisão sobre os subordinados para que implantassem controles e rotinas aderentes às normas de regência.
73.	 Os elementos probatórios obtidos no curso da instrução demonstram que esses cuidados não foram adotados pelo defendente, resultando em ausência de rotinas e controles internos minimamente eficazes sobre a aplicação de recursos em objeto de grande relevância social. Quanto à consideração das circunstâncias de fato, observa-se que o defendente não apresentou qualquer evidência ou indício concreto de eventuais obstáculos administrativos ao cumprimento das exigências normativas em questão, limitando-se a alegar que seria excessivo esperar aderência à legislação por se tratar de município de pequeno porte.
45.	Quanto às alegações de inconsistências dos procedimentos e achados da equipe de auditoria do TCU, o exame já realizado anteriormente é suficiente para afastar tais alegações, as quais não são capazes de demonstrar inequivocamente que os medicamentos foram entregues pelas empresas contratadas. E, como bem pontuou a SecexTCE, "não lhe foi imputado o descumprimento dos normativos da Anvisa relativos obrigatoriedade de registro nas notas fiscais de medicamentos do número dos lotes dos produtos farmacêuticos. Tampouco fez-se juízo de ausência de fiscalização de atividades privadas das sociedades empresárias contratadas. A imputação formulada na citação diz respeito à ausência de comprovação da regular liquidação e pagamento de despesas pela aceitação de documento fiscal que não atendia às normas aplicáveis à época".
46.	Considerando suficientes esses destaques para rejeitar as alegações de defesa complementares apresentadas por Luiz Carlos Gotardi, alinho-me ao exame realizado pela SecexTCE e incorporo seus fundamentos às minhas razões de decidir.
47.	Em conclusão, uma vez que não vieram aos autos elementos capazes de demonstrar a efetiva entrega dos medicamentos adquiridos com recursos públicos, permaneceram caracterizados os pagamentos indevidos ante a não-localização dos medicamentos nos estoques da municipalidade, a ausência de registro da numeração dos lotes nas notas fiscais e controles de estoque, bem como as informações obtidas junto a laboratórios de que não comercializaram os produtos citados nas notas fiscais pela empresa Sobieski e Sobieski Ltda.
48.	Assim, entendo que devem ser julgadas irregulares as contas dos responsáveis, com a correspondente condenação ao ressarcimento dos débitos imputados nas citações, além de aplicar-lhes a multa prevista no art. 57 da Lei 8.443/1992, cujo valor, em face do montante atualizado do débito, fixo, individualmente, em:
	RESPONSÁVEL
	MULTA INDIVIDUAL (R$) 

	Sobieski & Sobieski Ltda.
	19.000,00

	Luiz Carlos Gotardi
	52.000,00

	Josi Mara Dallo
	52.000,00

	Claudio Gilberto Dalcortivo
	38.000,00

	Rejanesy Aparecida Nesi Artifon
	14.000,00

	Medix Brasil Produtos Hospitalares e Odontológicos Ltda.
	34.000,00

49.	Com fundamento no art. 16, § 3º, da Lei 8.442/92, deve ser remetida cópia dos autos ao Procurador-Chefe da Procuradoria da República no Estado do Paraná, para as providências que entender cabíveis.
	Ante o exposto, Voto no sentido de que o Tribunal adote a deliberação que ora submeto à apreciação deste Colegiado.
TCU, Sala das Sessões, em 28 de setembro de 2021.
AROLDO CEDRAZ 
Relator